# Construyendo nuestro primer libro en Quarto

## Objetivos de aprendizaje {.unnumbered}

Al finalizar este capítulo, el lector será capaz de:

* Comprender el concepto de proyecto en Quarto.
* Identificar los componentes fundamentales de un libro reproducible.
* Crear un proyecto tipo libro utilizando Quarto.
* Interpretar la estructura y función del archivo `_quarto.yml`.
* Integrar capítulos, referencias bibliográficas y código dentro de un único flujo de trabajo.
* Generar documentos en múltiples formatos a partir de una única fuente.

## Introducción

Hasta este punto hemos estudiado los fundamentos de la investigación reproducible, los principios de la ciencia abierta y las herramientas que utilizaremos a lo largo de este libro. Sin embargo, todavía no hemos construido un entorno de trabajo real.

La investigación reproducible no consiste únicamente en utilizar software moderno. Su verdadero potencial aparece cuando datos, código, referencias bibliográficas y documentación científica se integran dentro de una estructura organizada y coherente [@gandrud2015].

En este capítulo construiremos nuestro primer proyecto en Quarto. Este proyecto será la base sobre la cual desarrollaremos todos los ejercicios, ejemplos y aplicaciones prácticas del resto del libro.

## ¿Por qué utilizar Quarto para investigar?

La elaboración de informes académicos suele realizarse mediante múltiples aplicaciones independientes. Es frecuente que los investigadores almacenen los datos en hojas de cálculo, ejecuten los análisis en programas estadísticos y posteriormente copien los resultados a documentos de texto.

Aunque este enfoque continúa siendo ampliamente utilizado, presenta limitaciones importantes asociadas con la actualización de resultados, la trazabilidad metodológica y la reproducibilidad de la investigación [@peng2011].

Los documentos dinámicos surgieron precisamente para resolver este problema. Su objetivo consiste en integrar datos, código, resultados y narrativa científica dentro de un mismo documento, permitiendo que todos los elementos se actualicen automáticamente cuando cambian los datos o los análisis [@xie2015].

Quarto representa una evolución de esta filosofía y proporciona una plataforma moderna para generar documentos científicos reproducibles, artículos académicos, libros, presentaciones y sitios web a partir de una única fuente de información [@quarto2024].

## Del documento al proyecto

Una diferencia fundamental entre Quarto y los procesadores de texto tradicionales radica en la forma de organizar el trabajo.

En aplicaciones convencionales, el proyecto suele estar representado por un único archivo:

```{.text}
tesis.docx
```

Sin embargo, las investigaciones reales generan una gran cantidad de recursos adicionales:

* Bases de datos.
* Scripts de análisis.
* Figuras.
* Tablas.
* Referencias bibliográficas.
* Instrumentos de recolección.
* Anexos.
* Versiones preliminares del informe.

Por esta razón, Quarto adopta una lógica basada en proyectos.

```{.text}
Proyecto/
│
├── capitulos/
├── datos/
├── scripts/
├── figuras/
├── tablas/
├── referencias/
├── anexos/
├── reportes/
├── dashboard/
├── _quarto.yml
└── index.qmd
```

Esta estructura permite mantener todos los elementos relacionados con la investigación dentro de un mismo entorno organizado [@marwick2018; @wilson2017].

## ¿Qué es un proyecto Quarto?

Un proyecto Quarto es un conjunto organizado de archivos que permiten producir uno o varios productos académicos a partir de una misma fuente de información.

Dependiendo de sus características, un proyecto puede generar:

* Informes técnicos.
* Artículos científicos.
* Tesis.
* Libros.
* Presentaciones.
* Sitios web.
* Dashboards interactivos.

La principal ventaja de este enfoque consiste en que los distintos productos pueden compartir datos, análisis y referencias bibliográficas, reduciendo la duplicación de trabajo y fortaleciendo la reproducibilidad [@gandrud2015].

## Creando nuestro proyecto

A lo largo de este libro trabajaremos utilizando la siguiente estructura de carpetas:

```{.text}
Guia_investigacion/
│
├── capitulos/
├── datos/
├── scripts/
├── figuras/
├── tablas/
├── referencias/
├── anexos/
├── presentaciones/
├── reportes/
└── dashboard/
```

Cada carpeta cumple una función específica dentro del flujo de trabajo.

### Carpeta de capítulos

Contiene los documentos que conforman el libro.

```{.text}
capitulos/
│
├── 01-investigacion-reproducible.qmd
├── 02-ciencia-abierta.qmd
├── 03-r-y-quarto.qmd
└── ...
```

### Carpeta de datos

Almacena las bases de datos utilizadas en la investigación.

```{.text}
datos/
│
├── original/
└── procesado/
```

### Carpeta de scripts

Contiene los programas desarrollados en R.

```{.text}
scripts/
│
├── 01-importacion.R
├── 02-limpieza.R
├── 03-analisis.R
└── 04-modelos.R
```

### Carpeta de figuras

Almacena gráficos, mapas e imágenes generados durante el análisis.

### Carpeta de tablas

Contiene tablas producidas automáticamente mediante R.

### Carpeta de referencias

Almacena la base de datos bibliográfica y el estilo de citación.

```{.text}
referencias/
│
├── referencias.bib
└── apa.csl
```

## El corazón del proyecto: el archivo `_quarto.yml`

Todo proyecto Quarto posee un archivo denominado `_quarto.yml`.

Este archivo actúa como centro de control de todo el proyecto y contiene información relacionada con:

* Tipo de proyecto.
* Título.
* Autores.
* Capítulos.
* Formatos de salida.
* Bibliografía.
* Opciones de ejecución.

Un ejemplo simplificado se muestra a continuación:

```{.yaml}
project:
  type: book

book:
  title: "Investigación reproducible con R y Quarto"

bibliography: referencias/referencias.bib

format:
  html:
    toc: true
```

Cuando Quarto renderiza un proyecto, este archivo es el primero que consulta.

## Comprendiendo la estructura del YAML

### Tipo de proyecto

```{.yaml}
project:
  type: book
```

Esta instrucción indica que el proyecto será compilado como un libro.

### Información general

```{.yaml}
book:
  title: "Investigación reproducible con R y Quarto"
```

Permite definir el título y otros metadatos.

### Autores

```{.yaml}
author:
  - name: José Vicente Ordóñez Yaguache
  - name: Yomara Karolina Ruiz Reyes
  - name: Kevin Marlow Jiménez Villavicencio
```

### Capítulos

```{.yaml}
chapters:
  - index.qmd
  - capitulo1.qmd
  - capitulo2.qmd
```

Define el orden de aparición de los documentos.

### Bibliografía

```{.yaml}
bibliography: referencias/referencias.bib
```

Conecta el proyecto con la base de datos bibliográfica.

### Estilo de citación

```{.yaml}
csl: referencias/apa.csl
```

Define el formato utilizado para generar las citas y referencias.

## Nuestro primer documento Quarto

Los documentos Quarto utilizan la extensión `.qmd`.

Un documento mínimo puede construirse de la siguiente manera:

```{.markdown}
# Hola Quarto

Este es mi primer documento reproducible.
```

Al renderizar el documento, Quarto generará automáticamente una salida en el formato seleccionado.

## Integrando texto y código

La principal característica de Quarto consiste en integrar texto y código dentro del mismo documento.

Por ejemplo:


```{r}
2 + 2
```


Cuando el documento sea renderizado, Quarto ejecutará el código y mostrará el resultado.

```{r}
#| eval: false

2 + 2
```

Resultado esperado:

```{.text}
[1] 4
```

Este principio constituye la base de la investigación reproducible: los resultados son generados directamente a partir del código utilizado para producirlos [@peng2011; @xie2015].

## El proceso de renderización

La renderización es el procedimiento mediante el cual Quarto transforma los archivos fuente en documentos finales.

Desde R puede ejecutarse mediante:

```{r}
#| eval: false

quarto::quarto_render()
```

Durante este proceso Quarto:

1. Lee el archivo `_quarto.yml`.
2. Identifica los capítulos del proyecto.
3. Ejecuta el código contenido en cada documento.
4. Genera tablas y figuras.
5. Procesa las referencias bibliográficas.
6. Construye los formatos de salida especificados.

Todo este proceso se realiza de manera automática y reproducible [@gandrud2015].

## Generando múltiples formatos

Una de las ventajas más importantes de Quarto consiste en la posibilidad de generar múltiples formatos a partir de una única fuente.

```{.yaml}
format:
  html:
    toc: true

  pdf:
    toc: true

  docx:
    toc: true
```

Esta configuración permite producir simultáneamente:

* Una versión web en HTML.
* Un documento PDF.
* Un archivo Word.

Esta característica reduce significativamente el trabajo asociado a la elaboración de múltiples versiones de un mismo informe [@quarto2024].

## Citas y referencias bibliográficas

Una de las fortalezas más importantes de Quarto consiste en la gestión automatizada de referencias bibliográficas.

Por ejemplo, una cita narrativa puede escribirse como:

```{.markdown}
Según @peng2011, la reproducibilidad constituye uno de los pilares fundamentales de la ciencia moderna.
```

Mientras que una cita parentética puede escribirse como:

```{.markdown}
La reproducibilidad constituye uno de los pilares fundamentales de la ciencia moderna [@peng2011].
```

Durante la renderización, Quarto generará automáticamente el formato de citación definido por el archivo CSL.

## Buenas prácticas para proyectos Quarto

A medida que el proyecto crece, resulta recomendable seguir algunas reglas simples:

* Mantener un capítulo por archivo.
* Utilizar nombres descriptivos.
* Centralizar las referencias bibliográficas.
* Evitar copiar resultados manualmente.
* Mantener separados datos originales y datos procesados.
* Documentar todas las transformaciones mediante código.
* Mantener una estructura consistente de carpetas.

Estas recomendaciones se encuentran alineadas con las buenas prácticas propuestas para la computación científica reproducible [@wilson2017; @broman2018].

## Manos a la obra

Antes de continuar con el siguiente capítulo, verifique que su proyecto contiene los siguientes elementos:

```{.text}
✓ index.qmd
✓ _quarto.yml
✓ carpeta capitulos
✓ carpeta referencias
✓ referencias.bib
✓ apa.csl
```

Posteriormente ejecute:

```{r}
#| eval: false

quarto::quarto_render()
```

Si el proceso finaliza correctamente, habrá construido su primer libro reproducible utilizando Quarto.

## Resumen del capítulo

Quarto proporciona una plataforma moderna para desarrollar documentos científicos reproducibles mediante la integración de texto, código, resultados y referencias bibliográficas dentro de un mismo proyecto.

La lógica basada en proyectos facilita la organización de la investigación, mejora la trazabilidad de los análisis y fortalece la reproducibilidad de los resultados. A partir de este punto, utilizaremos esta infraestructura para desarrollar todas las etapas del proceso de investigación presentadas en este libro.
