# Transformación de datos

## Objetivos de aprendizaje {.unnumbered}

Al finalizar este capítulo, el lector será capaz de:

* Comprender el papel de la transformación de datos dentro de la investigación reproducible.
* Diferenciar entre datos originales y variables analíticas.
* Seleccionar variables relevantes para el análisis.
* Transformar variables etiquetadas provenientes de SPSS.
* Crear nuevas variables mediante reglas de investigación.
* Construir indicadores derivados.
* Generar una base analítica lista para análisis estadístico y econométrico.
* Documentar adecuadamente las transformaciones realizadas.

## Introducción

Una vez que los datos han sido importados y limpiados, el siguiente paso consiste en transformarlos en información útil para responder preguntas de investigación.

Las bases de datos originales suelen contener variables diseñadas para procesos de captura, validación y almacenamiento de información. Sin embargo, estas variables no siempre resultan adecuadas para el análisis estadístico o econométrico.

La transformación de datos constituye el proceso mediante el cual los datos originales se convierten en variables analíticas capaces de describir fenómenos, construir indicadores, contrastar hipótesis y estimar modelos estadísticos [@wickham2014; @peng2020].

En investigación reproducible todas las transformaciones deben realizarse mediante código documentado, evitando modificaciones manuales sobre los archivos originales [@peng2011; @gandrud2015].

Durante este capítulo trabajaremos con información real de la Encuesta de Superficie y Producción Agropecuaria Continua (ESPAC) 2025.

## ¿Qué significa transformar datos?

Transformar datos implica modificar la estructura, formato o contenido de una variable para facilitar su interpretación y análisis.

En términos prácticos, transformar datos puede significar:

* Cambiar el tipo de una variable.
* Recodificar categorías.
* Crear indicadores.
* Construir índices.
* Agregar registros.
* Generar nuevas variables derivadas.

La transformación constituye el puente entre la preparación de datos y el análisis estadístico.

Mientras la limpieza busca identificar y corregir problemas potenciales de calidad, la transformación busca convertir los datos en variables útiles para responder preguntas de investigación.

## Cargando la base procesada

Trabajaremos con la base generada en el capítulo anterior.

```{r}
#| label: cap12-cargar-datos-sunac-limpio
#| warning: false
#| message: false

library(dplyr)
library(haven)
library(here)
library(knitr)
library(ggplot2)

sunac <- readRDS(
  here(
    "datos",
    "procesado",
    "ESPAC_2025",
    "sunac_limpio.rds"
  )
)
```

## Conociendo la base de trabajo

Antes de realizar cualquier transformación es recomendable recordar las dimensiones de la información disponible.

```{r}
#| label: tab-cap12-resumen-dimensiones-sunac

data.frame(
  Registros = nrow(sunac),
  Variables = ncol(sunac)
) |>
  kable()
```

La salida muestra la cantidad de observaciones y variables disponibles para el análisis.

En el caso de la ESPAC observamos una base de gran tamaño que contiene información sobre uso del suelo, superficie, tenencia y características territoriales.

También podemos visualizar rápidamente la estructura general de la base.

```{r}
#| label: cap12-vista-general-sunac
glimpse(sunac)
```

La función `glimpse()` permite identificar los nombres de las variables, sus tipos de datos y algunos ejemplos de valores observados.

## De datos originales a variables analíticas

Considere la variable:

```text
su_tenencia
```

Esta variable almacena la forma de tenencia de la tierra.

Originalmente se encuentra codificada mediante valores numéricos etiquetados.

```{r}
#| label: cap12-verificar-tipo-su-tenencia
class(sunac$su_tenencia)
```

La salida muestra que la variable fue importada como:

```text
haven_labelled
```

Este formato es adecuado para preservar la información original del archivo SPSS, pero no siempre resulta conveniente para análisis posteriores.

Por esta razón, uno de los primeros pasos de transformación consiste en convertir variables etiquetadas a factores.

## Selección de variables relevantes

Las bases oficiales suelen contener decenas o incluso cientos de variables.

Sin embargo, no todas son necesarias para responder una pregunta específica de investigación.

Supongamos que deseamos analizar la relación entre superficie, tenencia y territorio.

Podemos construir una base reducida.

```{r}
#| label: cap12-crear-sunac-reducido
sunac_reducido <- sunac |>
  select(
    Identificador,
    ual_prov,
    su_tenencia,
    su_categoria,
    supertotal,
    fact_exp_fin
  )

glimpse(sunac_reducido)
```

La selección de variables facilita el trabajo analítico y mejora la legibilidad del código.

Además, reduce el consumo de memoria cuando se trabaja con bases de gran tamaño [@peng2020].

## Renombrando variables

Muchas operaciones estadísticas utilizan nombres abreviados difíciles de interpretar.

Por esta razón, es recomendable utilizar nombres descriptivos.

```{r}
#| label: cap12-renombrar-variables-sunac
sunac_reducido <- sunac_reducido |>
  rename(
    provincia = ual_prov,
    tenencia = su_tenencia,
    categoria = su_categoria,
    superficie_total = supertotal
  )

names(sunac_reducido)
```

Observe cómo los nombres resultan ahora más intuitivos.

Esta práctica facilita la lectura del código y reduce errores durante etapas posteriores [@wilson2017].

## Transformación de variables etiquetadas

Las variables provenientes de SPSS conservan etiquetas originales.

Podemos examinarlas mediante:

```{r}
#| label: cap12-consultar-etiquetas-su-tenencia
attributes(sunac$su_tenencia)$labels
```

Las categorías corresponden a distintas formas de tenencia de la tierra registradas por el INEC.

Para facilitar el análisis transformaremos la variable en un factor.

```{r}
#| label: cap12-convertir-variables-factor
sunac <- sunac |>
  mutate(
    su_tenencia =
      haven::as_factor(su_tenencia),

    su_categoria =
      haven::as_factor(su_categoria)
  )
```

Verificamos el resultado:

```{r}
#| label: cap12-verificar-tipos-variables-factor
class(sunac$su_tenencia)

class(sunac$su_categoria)
```

Ahora ambas variables pueden utilizarse directamente en tablas, gráficos y modelos estadísticos.

## Explorando las categorías transformadas

Una vez realizada la transformación podemos observar la distribución de frecuencias.

```{r}
#| label: tab-cap12-frecuencia-su-tenencia
sunac |>
  count(su_tenencia) |>
  arrange(desc(n))
```

La tabla muestra la cantidad de observaciones registradas para cada forma de tenencia.

La interpretación de esta distribución resulta mucho más sencilla que trabajar con códigos numéricos.

## Transformación de variables geográficas

La variable `ual_prov` contiene códigos provinciales.

Si la base conserva etiquetas podemos transformarla directamente.

```{r}
#| label: cap12-crear-variable-provincia
sunac <- sunac |>
  mutate(
    provincia =
      haven::as_factor(ual_prov)
  )
```

Podemos verificar el resultado.

```{r}
#| label: cap12-verificar-tipo-provincia
class(sunac$provincia)
```

La nueva variable permitirá realizar análisis territoriales utilizando nombres de provincias en lugar de códigos numéricos.

## Creación de nuevas variables

Uno de los principales objetivos de la transformación consiste en construir variables que no existen originalmente en la base de datos.

Estas nuevas variables permiten representar conceptos analíticos que facilitan la interpretación de los resultados y responden de manera más directa a las preguntas de investigación.

Por ejemplo, la variable `supertotal` registra la superficie total observada en cada registro.

```{r} 
#| label: cap12-resumen-supertotal
summary(sunac$supertotal)
```

Aunque esta variable es informativa, en muchos casos resulta más útil trabajar con categorías de tamaño.

## Construcción de categorías de tamaño de explotación

La clasificación de explotaciones agropecuarias por tamaño constituye una práctica habitual en estudios agrícolas y rurales.

Podemos crear una nueva variable denominada `tamano_upa`.

```{r} 
#| label: cap12-crear-tamano-upa
sunac <- sunac |>
  mutate(
    tamano_upa =
      case_when(
        supertotal < 1  ~ "Micro",
        supertotal < 5  ~ "Pequeña",
        supertotal < 20 ~ "Mediana",
        TRUE            ~ "Grande"
      )
  )
```

Verifiquemos la distribución de la nueva variable.

```{r} 
#| label: tab-cap12-distribucion-tamano-upa
sunac |>
  count(tamano_upa) |>
  arrange(desc(n))
```

La tabla permite identificar la estructura productiva observada en la encuesta.

Esta transformación convierte una variable continua en una categoría fácilmente interpretable.

## Visualizando el tamaño de las explotaciones

Podemos representar gráficamente la distribución de las categorías creadas.

```{r} 
#| label: fig-cap12-distribucion-tamano-upa
sunac |>
  count(tamano_upa) |>
  ggplot(
    aes(
      x = reorder(tamano_upa, n),
      y = n
    )
  ) +
  geom_col() +
  coord_flip() +
  labs(
    x = "Tamaño de UPA",
    y = "Frecuencia",
    title = "Distribución de explotaciones por tamaño"
  )
```

La visualización facilita la comprensión de la estructura de la población estudiada.

## Construcción de variables binarias

Las variables binarias resultan extremadamente útiles en análisis descriptivos y econométricos.

Estas variables representan únicamente dos categorías.

Por ejemplo:

```text
Sí / No
Presencia / Ausencia
1 / 0
```

Una variable interesante en la ESPAC es:

```text
us_montesha
```

que representa superficie de monte o bosque.

## Indicador de presencia de bosque

Podemos construir una variable que indique si existe o no bosque en el registro.

```{r} 
#| label: cap12-crear-variable-tiene-bosque
sunac <- sunac |>
  mutate(
    tiene_bosque =
      if_else(
        us_montesha > 0,
        "Sí",
        "No",
        missing = "No"
      )
  )
```

Analicemos la distribución resultante.

```{r} 
#| label: tab-cap12-frecuencia-tiene-bosque
table(sunac$tiene_bosque)
```

La nueva variable simplifica considerablemente la interpretación.

En lugar de analizar hectáreas específicas, podemos distinguir rápidamente entre productores con y sin cobertura boscosa.

## Indicador de cultivos transitorios

También podemos crear una variable relacionada con actividades agrícolas.

```{r} 
#| label: cap12-crear-variable-tiene-transitorios
sunac <- sunac |>
  mutate(
    tiene_transitorios =
      if_else(
        us_transiha > 0,
        "Sí",
        "No",
        missing = "No"
      )
  )
```

Verificamos el resultado.

```{r} 
#| label: tab-cap12-frecuencia-tiene-transitorios
table(sunac$tiene_transitorios)
```

Este tipo de indicadores resulta especialmente útil en análisis comparativos.

## Construcción de indicadores porcentuales

En investigación aplicada suele ser más informativo trabajar con proporciones que con valores absolutos.

Por ejemplo, una explotación con 5 hectáreas de bosque puede ser muy diferente según su superficie total.

Podemos construir un indicador porcentual.

```{r} 
#| label: cap12-calcular-porcentaje-bosque
sunac <- sunac |>
  mutate(
    pct_bosque =
      (us_montesha / supertotal) * 100
  )
```

Analizamos su distribución.

```{r} 
#| label: cap12-resumen-porcentaje-bosque
summary(sunac$pct_bosque)
```

Este indicador permite comparar explotaciones de distinto tamaño utilizando una misma escala.

## Visualizando indicadores porcentuales

```{r} 
#| label: fig-cap12-histograma-porcentaje-bosque
hist(
  sunac$pct_bosque,
  main = "Porcentaje de bosque",
  xlab = "Porcentaje",
  breaks = 30
)
```

La visualización facilita la identificación de patrones de distribución.

## Transformaciones mediante reglas de clasificación

Las transformaciones frecuentemente responden a necesidades específicas de investigación.

Supongamos que queremos diferenciar entre pequeños productores y el resto.

```{r} 
#| label: cap12-crear-grupo-tamano
sunac <- sunac |>
  mutate(
    grupo_tamano =
      case_when(
        supertotal < 5 ~ "Pequeños productores",
        TRUE ~ "Medianos y grandes productores"
      )
  )
```

Analizamos la distribución.

```{r} 
#| label: tab-cap12-frecuencia-grupo-tamano
table(sunac$grupo_tamano)
```

Las categorías agregadas permiten simplificar la interpretación cuando existen demasiados grupos.

## Explorando variables derivadas

Una buena práctica consiste en verificar inmediatamente los resultados de cada transformación.

```{r} 
#| label: tab-cap12-ejemplo-clasificacion-productores
sunac |>
  select(
    supertotal,
    tamano_upa,
    grupo_tamano
  ) |>
  head(10)
```

Esta inspección permite validar que las reglas aplicadas generan resultados coherentes.

## Construcción de indicadores para análisis posteriores

Una vez transformadas las variables podemos generar una tabla resumen.

```{r} 
#| label: tab-cap12-resumen-variables-creadas
sunac |>
  select(
    tamano_upa,
    tiene_bosque,
    tiene_transitorios
  ) |>
  summary()
```

Observe cómo ahora disponemos de variables listas para análisis descriptivos, visualizaciones y modelos estadísticos.

## Importancia de las transformaciones reproducibles

Todas las transformaciones realizadas hasta este punto han sido ejecutadas mediante código.

Esto significa que cualquier investigador puede reproducir exactamente los mismos resultados utilizando la misma base de datos.

La reproducibilidad constituye una condición esencial para garantizar transparencia y credibilidad científica [@peng2011; @gandrud2015].

## Buenas prácticas durante la transformación

Durante el proceso de transformación se recomienda:

* Crear nuevas variables en lugar de sobrescribir variables originales.
* Utilizar nombres descriptivos.
* Documentar cada decisión tomada.
* Verificar resultados inmediatamente después de cada transformación.
* Conservar versiones intermedias de trabajo.
* Mantener intactos los datos originales.

Estas prácticas facilitan la trazabilidad y reducen errores analíticos.

## Agregación de información

Hasta este momento hemos trabajado a nivel de registros individuales.

Sin embargo, durante el capítulo anterior identificamos que la base contiene más registros que identificadores únicos.

Esto significa que una misma unidad de producción agropecuaria puede aparecer varias veces dentro del archivo.

Verifiquemos nuevamente esta situación.

```{r} 
#| label: cap12-verificar-integridad-identificadores
nrow(sunac)

length(unique(sunac$Identificador))
```

La diferencia entre ambas cifras indica que existen múltiples registros asociados a un mismo productor o unidad productiva.

En muchos análisis será necesario trabajar a nivel de productor y no a nivel de registro.

## Construcción de una base agregada por productor

Podemos resumir la información utilizando el identificador único.

```{r} 
#| label: cap12-agregar-indicadores-por-upa
upa <- sunac |>
  group_by(Identificador) |>
  summarise(
    superficie_total =
      sum(
        supertotal,
        na.rm = TRUE
      ),

    superficie_bosque =
      sum(
        us_montesha,
        na.rm = TRUE
      ),

    superficie_transitorios =
      sum(
        us_transiha,
        na.rm = TRUE
      )
  )
```

Analicemos las dimensiones de la nueva base.

```{r} 
#| label: tab-cap12-resumen-dimensiones-upa
data.frame(
  Registros = nrow(upa),
  Variables = ncol(upa)
) |>
  knitr::kable()
```

Observe que ahora cada fila representa una unidad productiva única.

Esta transformación cambia completamente la unidad de análisis.

## Explorando la base agregada

Podemos visualizar los primeros registros.

```{r} 
#| label: tab-cap12-primeras-observaciones-upa
head(upa)
```

Ahora cada observación resume la información disponible para un productor específico.

La agregación constituye una de las transformaciones más frecuentes en investigación aplicada, especialmente cuando se trabaja con encuestas complejas y registros múltiples [@wickham2014].

## Construcción de indicadores agregados

A partir de las variables resumidas podemos generar nuevos indicadores.

Por ejemplo, el porcentaje de bosque por unidad productiva.

```{r} 
#| label: cap12-calcular-porcentaje-bosque-upa
upa <- upa |>
  mutate(
    pct_bosque =
      (superficie_bosque /
         superficie_total) * 100
  )
```

Analizamos su comportamiento.

```{r} 
#| label: cap12-resumen-porcentaje-bosque-upa
summary(upa$pct_bosque)
```

Este indicador permite comparar productores independientemente de su tamaño.

## Clasificación de productores según tamaño

También podemos clasificar las unidades productivas agregadas.

```{r} 
#| label: cap12-crear-tamano-upa-agregado
upa <- upa |>
  mutate(
    tamano_upa =
      case_when(
        superficie_total < 1  ~ "Micro",
        superficie_total < 5  ~ "Pequeña",
        superficie_total < 20 ~ "Mediana",
        TRUE                  ~ "Grande"
      )
  )
```

Verificamos la distribución.

```{r} 
#| label: tab-cap12-distribucion-tamano-upa-agregado
upa |>
  count(tamano_upa) |>
  arrange(desc(n))
```

Esta clasificación será útil en análisis posteriores relacionados con estructura productiva.

## Construcción de una base analítica

Una vez realizadas las transformaciones necesarias podemos construir una base diseñada específicamente para el análisis.

El objetivo consiste en conservar únicamente las variables relevantes para responder nuestras preguntas de investigación.

```{r} 
#| label: cap12-crear-base-analitica
base_analitica <- sunac |>
  select(
    Identificador,
    provincia,
    su_tenencia,
    tamano_upa,
    grupo_tamano,
    tiene_bosque,
    tiene_transitorios,
    pct_bosque,
    supertotal,
    fact_exp_fin
  )
```

Verificamos su estructura.

```{r} 
#| label: cap12-vista-general-base-analitica
glimpse(base_analitica)
```

La nueva base contiene variables interpretables y listas para análisis descriptivos y econométricos.

## Explorando la base analítica

Podemos visualizar las primeras observaciones.

```{r} 
#| label: tab-cap12-primeras-observaciones-base-analitica
head(base_analitica)
```

Observe cómo las variables transformadas permiten comprender la información con mucha mayor facilidad que las variables originales codificadas.

## Guardando los resultados

Una vez finalizado el proceso de transformación es recomendable almacenar la base resultante.

```{r} 
#| label: cap12-guardar-base-analitica
saveRDS(
  base_analitica,
  here(
    "datos",
    "procesado",
    "ESPAC_2025",
    "sunac_transformado.rds"
  )
)
```

El formato RDS conserva tipos de datos, factores y atributos propios de R.

Posteriormente podremos recuperar la información mediante:

```{r} 
#| label: cap12-verificar-base-analitica
base_analitica <- readRDS(
  here(
    "datos",
    "procesado",
    "ESPAC_2025",
    "sunac_transformado.rds"
  )
)
```

Verificamos que la carga fue exitosa.

```{r} 
#| label: cap12-verificar-dimensiones-base-analitica
dim(base_analitica)
```

## Trazabilidad de las transformaciones

Uno de los principios fundamentales de la investigación reproducible consiste en que todas las transformaciones puedan reconstruirse completamente.

Las operaciones realizadas durante este capítulo incluyen:

* Selección de variables.
* Renombramiento de variables.
* Conversión de variables etiquetadas.
* Construcción de categorías.
* Creación de indicadores binarios.
* Generación de porcentajes.
* Agregación de registros.
* Construcción de bases analíticas.

Gracias al uso de scripts, cualquier investigador puede reproducir exactamente el mismo flujo de trabajo [@peng2011; @gandrud2015].

## Validación de resultados

Antes de continuar con el análisis es recomendable verificar que las transformaciones producen resultados coherentes.

Por ejemplo:

```{r} 
#| label: cap12-resumen-variables-principales
summary(base_analitica$supertotal)

summary(base_analitica$pct_bosque)
```

También podemos revisar distribuciones.

```{r} 
#| label: tab-cap12-frecuencias-variables-principales
table(base_analitica$tamano_upa)

table(base_analitica$tiene_bosque)
```

Estas verificaciones permiten detectar errores tempranamente.

## Transformación de datos y análisis estadístico

La calidad de cualquier análisis depende directamente de la calidad de las transformaciones realizadas previamente.

Variables mal definidas pueden conducir a interpretaciones erróneas y modelos estadísticos incorrectos.

Por esta razón, la etapa de transformación debe considerarse una parte fundamental del proceso científico y no una simple tarea operativa [@marwick2018; @lowndes2017].

## Manos a la obra

Utilizando la base `sunac_limpio.rds`:

1. Convierta las variables etiquetadas a factores.
2. Cree una variable de tamaño de explotación.
3. Construya un indicador de presencia de bosque.
4. Calcule el porcentaje de bosque respecto a la superficie total.
5. Agregue la información por productor.
6. Construya una base analítica.
7. Guarde la base transformada en formato RDS.
8. Documente todas las transformaciones realizadas.

## Resumen del capítulo

La transformación de datos constituye el proceso mediante el cual los datos originales se convierten en variables analíticas útiles para responder preguntas de investigación.

Durante este capítulo aprendimos a seleccionar variables, renombrarlas, transformar variables etiquetadas provenientes de SPSS, construir indicadores, generar categorías analíticas, agregar información y crear una base lista para análisis posteriores.

Todas estas transformaciones fueron realizadas mediante código reproducible, garantizando transparencia y trazabilidad en el flujo de trabajo.

En el siguiente capítulo abordaremos la evaluación de la calidad de los datos, donde aprenderemos a medir consistencia, integridad y confiabilidad de la información antes de iniciar análisis descriptivos y modelos estadísticos.

