# Tablas descriptivas

## Objetivos de aprendizaje {.unnumbered}

Al finalizar este capítulo, el lector será capaz de:

- Comprender la importancia de las tablas descriptivas en la investigación científica.
- Construir tablas descriptivas reproducibles utilizando R y Quarto.
- Elaborar tablas de variables numéricas y categóricas.
- Generar tablas cruzadas para explorar asociaciones entre variables.
- Aplicar buenas prácticas para la presentación de resultados estadísticos.
- Preparar tablas listas para informes, tesis y artículos científicos.

## Introducción

Las tablas constituyen uno de los mecanismos más utilizados para comunicar resultados estadísticos en artículos científicos, tesis, informes técnicos y documentos institucionales.

Una buena tabla permite resumir grandes volúmenes de información de forma clara, precisa y reproducible. Por el contrario, una tabla mal construida puede dificultar la interpretación de los resultados y reducir el impacto de una investigación [@cleveland1993; @healy2018].

En el contexto de la investigación reproducible, las tablas deben generarse automáticamente a partir de los datos y del código utilizado en el análisis. Esto evita errores manuales, facilita actualizaciones y garantiza la trazabilidad de los resultados [@peng2011; @gandrud2015].

En este capítulo aprenderemos a construir tablas descriptivas utilizando información real de la ESPAC 2025.

## Cargando la base de trabajo

```{r}
#| label: ch15-cargar-paquetes
#| warning: false
#| message: false

library(dplyr)
library(knitr)
library(here)

base_analitica <- readRDS(
  here(
    "datos",
    "procesado",
    "ESPAC_2025",
    "sunac_transformado.rds"
  )
)
```

## ¿Por qué son importantes las tablas?

Las tablas permiten:

- Resumir grandes cantidades de información.
- Comparar grupos de observación.
- Identificar patrones y diferencias.
- Facilitar la comunicación de resultados.
- Documentar evidencia estadística de forma reproducible.

La mayoría de artículos científicos presentan resultados descriptivos inicialmente mediante tablas antes de introducir modelos estadísticos más complejos [@healy2018].

## Principios de una buena tabla

Una tabla académica debe cumplir varios criterios básicos:

- Tener un título claro.
- Mostrar únicamente información relevante.
- Mantener un formato consistente.
- Utilizar nombres comprensibles.
- Incluir unidades cuando sea necesario.
- Ser autoexplicativa.

Por ejemplo, esta tabla es más informativa:

```text
Tabla 1. Estadísticas descriptivas de la superficie total
```

que:

```text
Tabla de resultados
```

## Construcción de una tabla simple

Podemos comenzar creando una tabla que muestre las dimensiones generales de la base.

```{r}
#| label: tbl-ch15-dimensiones-base

data.frame(
  Registros = nrow(base_analitica),
  Variables = ncol(base_analitica)
) |>
  kable(
    caption = "Dimensiones generales de la base analítica"
  )
```

La tabla resume el tamaño de la base utilizada durante el análisis.

## Tablas descriptivas para variables numéricas

Las variables numéricas suelen describirse mediante:

- Media.
- Mediana.
- Desviación estándar.
- Valor mínimo.
- Valor máximo.

Estas estadísticas permiten resumir el comportamiento general de una variable [@moore2017].

## Tabla descriptiva básica

Analizaremos la variable `supertotal`.

```{r}
#| label: tbl-ch15-descriptiva-superficie

data.frame(
  Variable = "Superficie total",
  Media = mean(
    base_analitica$supertotal,
    na.rm = TRUE
  ),
  Mediana = median(
    base_analitica$supertotal,
    na.rm = TRUE
  ),
  Desviacion = sd(
    base_analitica$supertotal,
    na.rm = TRUE
  ),
  Minimo = min(
    base_analitica$supertotal,
    na.rm = TRUE
  ),
  Maximo = max(
    base_analitica$supertotal,
    na.rm = TRUE
  )
) |>
  kable(
    digits = 2,
    caption = "Estadísticas descriptivas de la superficie total"
  )
```

Esta tabla resume los principales indicadores descriptivos de la variable.

## Tabla descriptiva de múltiples variables

En la práctica, generalmente analizamos varias variables simultáneamente.

```{r}
#| label: tbl-ch15-media-ponderada-superficie

data.frame(
  Indicador = c(
    "Media no ponderada",
    "Media ponderada"
  ),
  Valor = c(
    mean(
      base_analitica$supertotal,
      na.rm = TRUE
    ),
    weighted.mean(
      x = base_analitica$supertotal,
      w = base_analitica$fact_exp_fin,
      na.rm = TRUE
    )
  )
) |>
  knitr::kable(
    digits = 2,
    caption = "Media no ponderada y ponderada de la superficie total"
  )
```

Observe cómo una sola tabla resume múltiples variables de interés.

## Interpretación de tablas descriptivas

La interpretación debe acompañar siempre a las tablas.

Por ejemplo:

- La media representa el comportamiento promedio.
- La mediana indica el valor central.
- La desviación estándar refleja la dispersión.
- Diferencias importantes entre media y mediana pueden sugerir asimetría.

La tabla debe ser el punto de partida para la interpretación y no un fin en sí misma.

## Tablas de frecuencia

Las variables categóricas requieren otro tipo de resumen.

Para estas variables se utilizan tablas de frecuencia.

Analicemos la variable:

```text
tamano_upa
```

## Frecuencia absoluta

```{r}
#| label: tbl-ch15-frecuencia-absoluta

base_analitica |>
  count(
    tamano_upa
  ) |>
  arrange(
    desc(n)
  ) |>
  kable(
    caption = "Frecuencia absoluta del tamaño de UPA"
  )
```

Esta tabla muestra cuántas observaciones pertenecen a cada categoría.

## Frecuencia relativa

Los porcentajes suelen ser más informativos.

```{r}
#| label: tbl-ch15-frecuencia-relativa

base_analitica |>
  count(
    tamano_upa
  ) |>
  mutate(
    porcentaje =
      round(
        n / sum(n) * 100,
        2
      )
  ) |>
  arrange(
    desc(n)
  ) |>
  kable(
    caption = "Frecuencia relativa del tamaño de UPA"
  )
```

La frecuencia relativa facilita la comparación entre categorías.

## Frecuencias acumuladas

También podemos construir frecuencias acumuladas.

```{r}
#| label: tbl-ch15-frecuencia-acumulada

base_analitica |>
  count(
    tamano_upa
  ) |>
  mutate(
    porcentaje =
      round(
        n / sum(n) * 100,
        2
      ),
    acumulado =
      cumsum(
        porcentaje
      )
  ) |>
  kable(
    digits = 2,
    caption = "Frecuencias acumuladas del tamaño de UPA"
  )
```

Las frecuencias acumuladas permiten conocer qué porcentaje de observaciones se concentra hasta una determinada categoría.

## Tablas descriptivas de la tenencia de la tierra

La variable `su_tenencia` resulta particularmente relevante en estudios agropecuarios.

```{r}
#| label: tbl-ch15-tenencia

base_analitica |>
  count(
    su_tenencia
  ) |>
  mutate(
    porcentaje =
      round(
        n / sum(n) * 100,
        2
      )
  ) |>
  arrange(
    desc(n)
  ) |>
  kable(
    caption = "Distribución de la forma de tenencia"
  )
```

La tabla permite identificar las formas predominantes de acceso a la tierra.

## Tablas cruzadas

Las tablas cruzadas permiten analizar simultáneamente dos variables categóricas.

Por ejemplo:

```text
tamano_upa
y
tiene_bosque
```

## Construcción de una tabla cruzada

```{r}
#| label: tbl-ch15-tabla-cruzada

table(
  base_analitica$tamano_upa,
  base_analitica$tiene_bosque
) |>
  kable(
    caption = "Tabla cruzada entre tamaño de UPA y presencia de bosque"
  )
```

La tabla muestra la distribución conjunta de ambas variables.

## Tabla cruzada con porcentajes

También podemos calcular porcentajes por fila.

```{r}
#| label: tbl-ch15-tabla-cruzada-porcentajes

prop.table(
  table(
    base_analitica$tamano_upa,
    base_analitica$tiene_bosque
  ),
  margin = 1
) |>
  round(3) |>
  kable(
    caption = "Porcentajes por fila para tamaño de UPA y presencia de bosque"
  )
```

Estos porcentajes facilitan la comparación entre grupos.

## Interpretación de tablas cruzadas

Las tablas cruzadas permiten responder preguntas como:

- ¿Los productores más grandes presentan mayor presencia de bosque?
- ¿Existen diferencias entre categorías?
- ¿Cómo se distribuyen las observaciones entre grupos?

Estas tablas constituyen la base de muchos análisis inferenciales posteriores.

## Buenas prácticas en la construcción de tablas

Al construir tablas descriptivas se recomienda:

- Utilizar títulos informativos.
- Mantener un número razonable de decimales.
- Evitar tablas excesivamente extensas.
- Ordenar categorías cuando sea pertinente.
- Presentar porcentajes junto con frecuencias.
- Incorporar interpretaciones sustantivas.

Estas prácticas mejoran significativamente la comunicación de resultados [@cleveland1993].

## Tablas descriptivas ponderadas

En el capítulo anterior aprendimos que las encuestas oficiales utilizan factores de expansión para representar adecuadamente a la población.

En la ESPAC 2025, la variable:

```text
fact_exp_fin
```

permite extrapolar los resultados de la muestra hacia la población objetivo.

Por esta razón, muchas tablas descriptivas deben construirse utilizando ponderaciones [@groves2009].

## ¿Por qué ponderar?

Supongamos que queremos estimar la distribución de las unidades productivas según tamaño.

Sin ponderación:

```{r}
#| label: tbl-ch15-tamano-no-ponderado

base_analitica |>
  count(
    tamano_upa
  ) |>
  mutate(
    porcentaje =
      round(
        n / sum(n) * 100,
        2
      )
  ) |>
  kable(
    caption = "Distribución no ponderada del tamaño de UPA"
  )
```

Esta tabla describe únicamente la muestra observada.

## Distribución ponderada

Ahora incorporamos los factores de expansión.

```{r}
#| label: tbl-ch15-tamano-ponderado

base_analitica |>
  group_by(
    tamano_upa
  ) |>
  summarise(
    expansion =
      sum(
        fact_exp_fin,
        na.rm = TRUE
      )
  ) |>
  mutate(
    porcentaje =
      round(
        expansion /
          sum(expansion) * 100,
        2
      )
  ) |>
  arrange(
    desc(expansion)
  ) |>
  kable(
    digits = 0,
    caption = "Distribución ponderada del tamaño de UPA"
  )
```

La diferencia entre ambas tablas refleja el efecto del diseño muestral.

## Tablas descriptivas ponderadas por provincia

También podemos estimar la distribución territorial de la población.

```{r}
#| label: tbl-ch15-provincia-ponderada

base_analitica |>
  group_by(
    provincia
  ) |>
  summarise(
    expansion =
      sum(
        fact_exp_fin,
        na.rm = TRUE
      )
  ) |>
  arrange(
    desc(expansion)
  ) |>
  head(10) |>
  kable(
    digits = 0,
    caption = "Estimación poblacional por provincia"
  )
```

La tabla muestra las provincias con mayor representación dentro de la población estimada.

## Medias ponderadas

Las ponderaciones también pueden utilizarse para estimar estadísticas descriptivas.

Por ejemplo:

```{r}
#| label: tbl-ch15-media-ponderada-superficie-2

data.frame(
  media_simple =
    mean(
      base_analitica$supertotal,
      na.rm = TRUE
    ),
  media_ponderada =
    weighted.mean(
      base_analitica$supertotal,
      w =
        base_analitica$fact_exp_fin,
      na.rm = TRUE
    )
) |>
  kable(
    digits = 2,
    caption = "Comparación entre media simple y ponderada"
  )
```

Las diferencias observadas reflejan la importancia de considerar el diseño muestral durante el análisis.

## Tablas profesionales con gt

Aunque `kable()` resulta muy útil, en proyectos profesionales suele requerirse un nivel adicional de presentación.

Para ello podemos utilizar el paquete `gt`.

```{r}
#| label: ch15-cargar-gt

library(gt)
```

## Primera tabla con gt

```{r}
#| label: tbl-ch15-primer-gt

base_analitica |>
  count(
    tamano_upa
  ) |>
  gt() |>
  tab_header(
    title =
      "Distribución del tamaño de UPA"
  )
```

Observe cómo la presentación resulta más elegante y profesional.

## Personalizando títulos

Podemos añadir subtítulos.

```{r}
#| label: tbl-ch15-gt-subtitulo

base_analitica |>
  count(
    tamano_upa
  ) |>
  gt() |>
  tab_header(
    title =
      "Distribución del tamaño de UPA",
    subtitle =
      "ESPAC 2025"
  )
```

Esta práctica es particularmente útil en informes institucionales.

## Renombrando columnas

También podemos modificar los encabezados.

```{r}
#| label: tbl-ch15-gt-columnas

base_analitica |>
  count(
    tamano_upa
  ) |>
  gt() |>
  cols_label(
    tamano_upa =
      "Tamaño de UPA",
    n =
      "Frecuencia"
  )
```

Los nombres descriptivos mejoran considerablemente la legibilidad.

## Formateando números

Las tablas académicas suelen requerir un número consistente de decimales.

```{r}
#| label: tbl-ch15-gt-decimales

data.frame(
  Media =
    mean(
      base_analitica$supertotal,
      na.rm = TRUE
    ),
  Mediana =
    median(
      base_analitica$supertotal,
      na.rm = TRUE
    )
) |>
  gt() |>
  fmt_number(
    decimals = 2
  )
```

Esta práctica facilita la interpretación de los resultados.

## Tabla descriptiva profesional

Podemos combinar varias estadísticas en una sola tabla.

```{r}
#| label: tbl-ch15-descriptiva-profesional

tabla_descriptiva <-
  data.frame(
    Variable = c(
      "Superficie total",
      "Porcentaje bosque",
      "Factor expansión"
    ),
    Media = c(
      mean(
        base_analitica$supertotal,
        na.rm = TRUE
      ),
      mean(
        base_analitica$pct_bosque,
        na.rm = TRUE
      ),
      mean(
        base_analitica$fact_exp_fin,
        na.rm = TRUE
      )
    ),
    Mediana = c(
      median(
        base_analitica$supertotal,
        na.rm = TRUE
      ),
      median(
        base_analitica$pct_bosque,
        na.rm = TRUE
      ),
      median(
        base_analitica$fact_exp_fin,
        na.rm = TRUE
      )
    )
  )

tabla_descriptiva |>
  gt() |>
  fmt_number(
    columns =
      c(
        Media,
        Mediana
      ),
    decimals = 2
  ) |>
  tab_header(
    title =
      "Tabla descriptiva de variables seleccionadas"
  )
```

Este tipo de tablas suele encontrarse en artículos científicos y reportes técnicos.

## Exportación de tablas

Una ventaja importante de Quarto es que las tablas se exportan automáticamente.

Al renderizar el documento:

```text
HTML
PDF
Word
```

las tablas mantienen su estructura y formato.

Por ello no es necesario copiar resultados manualmente desde R hacia procesadores de texto.

## Tablas y reproducibilidad

La construcción automática de tablas constituye uno de los pilares de la investigación reproducible [@peng2011; @gandrud2015].

Cuando los datos cambian:

```text
Base actualizada
↓
Renderizar nuevamente
↓
Tablas actualizadas
```

Todo el documento se actualiza automáticamente sin intervención manual.

## Recomendaciones para artículos científicos

Antes de finalizar este capítulo conviene considerar algunas recomendaciones prácticas:

- Utilizar títulos descriptivos.
- Incluir unidades de medida cuando corresponda.
- Limitar el número de decimales.
- Ordenar categorías lógicamente.
- Reportar porcentajes junto con frecuencias.
- Mantener consistencia visual entre tablas.
- Generar todas las tablas mediante código reproducible.

Estas prácticas mejoran la claridad y credibilidad de los resultados [@healy2018].

## Manos a la obra

Utilizando la base `base_analitica`:

1. Construya una tabla descriptiva para `pct_bosque`.
2. Elabore una tabla de frecuencias para `provincia`.
3. Genere una tabla cruzada entre `tamano_upa` y `su_tenencia`.
4. Construya una tabla ponderada para `tamano_upa`.
5. Calcule una media ponderada para `pct_bosque`.
6. Elabore una tabla utilizando `gt`.
7. Personalice títulos y nombres de columnas.
8. Interprete los resultados obtenidos.

## Resumen del capítulo

Las tablas descriptivas constituyen una herramienta fundamental para comunicar resultados estadísticos de manera clara, precisa y reproducible.

Durante este capítulo aprendimos a construir tablas para variables numéricas y categóricas, elaborar tablas cruzadas, incorporar factores de expansión y generar presentaciones profesionales utilizando los paquetes `kable()` y `gt`.

Estas herramientas permiten transformar resultados estadísticos en evidencia comprensible para investigadores, tomadores de decisiones y lectores especializados.

En el siguiente capítulo abordaremos la visualización de datos mediante gráficos estadísticos reproducibles utilizando `ggplot2`, una de las herramientas más poderosas para explorar y comunicar información cuantitativa.