# Gráficos científicos

## Objetivos de aprendizaje {.unnumbered}

Al finalizar este capítulo, el lector será capaz de:

- Comprender los principios fundamentales de la comunicación visual científica.
- Diferenciar entre gráficos exploratorios y gráficos destinados a publicación.
- Aplicar criterios de diseño orientados a la claridad y reproducibilidad.
- Utilizar temas y escalas apropiadas para artículos científicos, tesis e informes técnicos.
- Construir gráficos científicamente sólidos utilizando `ggplot2`.
- Reconocer errores frecuentes en la comunicación visual de resultados.

## Introducción

La visualización constituye una de las etapas más importantes del análisis estadístico. Un gráfico bien diseñado puede comunicar en segundos patrones que requerirían varias páginas de texto para ser explicados. Sin embargo, no todos los gráficos cumplen el mismo propósito.

Durante las primeras etapas de una investigación suelen utilizarse gráficos exploratorios destinados a comprender los datos. En cambio, cuando los resultados se presentan en una tesis, un informe técnico o un artículo científico, los gráficos deben cumplir estándares adicionales de claridad, precisión y reproducibilidad [@wilkinson2005; @healy2018].

La visualización científica busca maximizar la comunicación de la información minimizando los elementos innecesarios. Este principio fue ampliamente desarrollado por Tufte [@tufte2001], quien argumenta que los gráficos deben enfatizar los datos y reducir los componentes decorativos que no aportan significado analítico.

En este capítulo utilizaremos la base analítica construida a partir de la Encuesta de Superficie y Producción Agropecuaria Continua (ESPAC 2025) para ilustrar los principios de diseño gráfico científico.

## Cargando paquetes

```{r}
#| label: ch17-cargar-paquetes
#| warning: false
#| message: false

library(tidyverse)
library(ggplot2)
library(here)
library(knitr)
library(scales)
library(patchwork)
```

## Cargando la base analítica

```{r}
#| label: ch17-cargar-base

base_analitica <- readRDS(
  here::here(
    "datos",
    "procesado",
    "ESPAC_2025",
    "sunac_transformado.rds"
  )
)
```

## Preparando variables para visualización

Tal como se observó en el capítulo anterior, la variable `supertotal` presenta una distribución altamente asimétrica. Por esta razón construiremos una transformación logarítmica que facilite la visualización.

```{r}
#| label: ch17-crear-log-supertotal

base_analitica <- base_analitica |>
  mutate(
    log_supertotal =
      log1p(
        supertotal
      )
  )
```

## ¿Qué diferencia un gráfico exploratorio de un gráfico científico?

Los gráficos exploratorios se utilizan durante el análisis para comprender los datos.

Los gráficos científicos tienen un propósito diferente:

- Comunicar resultados.
- Facilitar la interpretación.
- Reducir ambigüedades.
- Mantener consistencia visual.
- Garantizar reproducibilidad.
- Cumplir estándares editoriales.

La siguiente tabla resume las diferencias principales.

```{r}
#| label: tbl-ch17-exploratorio-vs-cientifico

comparacion_graficos <- tibble(
  Caracteristica = c(
    "Objetivo",
    "Audiencia",
    "Diseño",
    "Nivel de detalle",
    "Uso principal"
  ),
  Exploratorio = c(
    "Descubrir patrones",
    "Investigador",
    "Flexible",
    "Alto",
    "Análisis"
  ),
  Cientifico = c(
    "Comunicar evidencia",
    "Lectores",
    "Estandarizado",
    "Controlado",
    "Publicación"
  )
)

comparacion_graficos |>
  kable(
    caption = "Comparación entre gráficos exploratorios y científicos"
  )
```

**Interpretación**

Los gráficos científicos no sustituyen al análisis exploratorio. Ambos cumplen funciones complementarias dentro del proceso de investigación.

## El principio de la tinta de datos

Tufte [@tufte2001] propone que la mayor parte de la tinta utilizada en un gráfico debe estar dedicada a representar información relevante.

Esto implica:

- Reducir adornos innecesarios.
- Eliminar fondos excesivos.
- Evitar efectos tridimensionales.
- Simplificar rejillas.
- Destacar los datos.

## Ejemplo de gráfico básico

Comenzaremos con un histograma sencillo.

```{r}
#| label: fig-ch17-histograma-basico
#| fig-cap: "Histograma básico de la superficie transformada"

ggplot(
  base_analitica,
  aes(
    x = log_supertotal
  )
) +
  geom_histogram(
    bins = 30
  )
```

**Interpretación**

Aunque el gráfico comunica la distribución de la variable, todavía puede mejorarse desde el punto de vista científico.

## Mejorando la presentación

```{r}
#| label: fig-ch17-histograma-mejorado
#| fig-cap: "Histograma mejorado para comunicación científica"

ggplot(
  base_analitica,
  aes(
    x = log_supertotal
  )
) +
  geom_histogram(
    bins = 30,
    fill = "steelblue",
    color = "white"
  ) +
  theme_minimal() +
  labs(
    x = "Logaritmo de la superficie total",
    y = "Frecuencia"
  )
```

**Interpretación**

La versión mejorada reduce el ruido visual y facilita la lectura del gráfico.

## Temas en ggplot2

Los temas controlan la apariencia general de los gráficos.

Algunos de los más utilizados son:

```{r}
#| label: tbl-ch17-temas-ggplot

temas_ggplot <- tibble(
  Tema = c(
    "theme_gray()",
    "theme_bw()",
    "theme_classic()",
    "theme_light()",
    "theme_minimal()"
  ),
  Uso = c(
    "Predeterminado",
    "Artículos",
    "Publicaciones",
    "Informes",
    "Visualización moderna"
  )
)

temas_ggplot |>
  kable(
    caption = "Temas comunes en ggplot2"
  )
```

**Interpretación**

No existe un único tema correcto. La elección depende del contexto de publicación y de los requisitos editoriales.

## Comparación de temas

### Tema clásico

```{r}
#| label: fig-ch17-theme-classic
#| fig-cap: "Histograma utilizando theme_classic()"

ggplot(
  base_analitica,
  aes(
    x = log_supertotal
  )
) +
  geom_histogram(
    bins = 30,
    fill = "steelblue"
  ) +
  theme_classic()
```

### Tema minimalista

```{r}
#| label: fig-ch17-theme-minimal
#| fig-cap: "Histograma utilizando theme_minimal()"

ggplot(
  base_analitica,
  aes(
    x = log_supertotal
  )
) +
  geom_histogram(
    bins = 30,
    fill = "steelblue"
  ) +
  theme_minimal()
```

**Interpretación**

Ambos gráficos contienen exactamente la misma información. La diferencia radica únicamente en la forma de presentación.

## El uso científico del color

El color debe utilizarse para comunicar información y no solamente para decorar.

Un uso adecuado del color permite:

- Diferenciar categorías.
- Resaltar patrones.
- Facilitar comparaciones.
- Mejorar accesibilidad.

## Paletas perceptualmente uniformes

Las paletas Viridis fueron diseñadas específicamente para visualización científica [@garnier2024].

Sus ventajas incluyen:

- Compatibilidad con impresión.
- Compatibilidad con escalas de grises.
- Legibilidad para personas con daltonismo.
- Gradientes perceptualmente uniformes.

## Ejemplo utilizando Viridis

```{r}
#| label: fig-ch17-viridis
#| fig-cap: "Gráfico utilizando una paleta científica"

ggplot(
  base_analitica,
  aes(
    x = tamano_upa,
    fill = tamano_upa
  )
) +
  geom_bar() +
  scale_fill_viridis_d() +
  theme_minimal() +
  labs(
    x = "Tamaño de UPA",
    y = "Frecuencia",
    fill = "Tamaño"
  )
```

**Interpretación**

La paleta mantiene contraste adecuado entre categorías y conserva una apariencia profesional.

## Evitando gráficos engañosos

Los gráficos pueden inducir interpretaciones erróneas cuando:

- Se modifican escalas de manera inapropiada.
- Se utilizan ejes truncados sin justificación.
- Se exageran diferencias pequeñas.
- Se utilizan efectos tridimensionales.

La comunicación científica exige representar los datos de forma honesta y transparente [@cairo2016].

## Ejemplo de mala práctica

```{r}
#| label: fig-ch17-mala-practica
#| fig-cap: "Ejemplo ilustrativo de eje truncado"

datos_ejemplo <- tibble(
  grupo = c(
    "A",
    "B"
  ),
  valor = c(
    100,
    105
  )
)

ggplot(
  datos_ejemplo,
  aes(
    x = grupo,
    y = valor
  )
) +
  geom_col(
    fill = "firebrick"
  ) +
  coord_cartesian(
    ylim = c(
      95,
      106
    )
  ) +
  theme_minimal()
```

**Interpretación**

El gráfico exagera visualmente una diferencia relativamente pequeña. Este tipo de prácticas debe evitarse en publicaciones científicas.

## Ejemplo corregido

```{r}
#| label: fig-ch17-buena-practica
#| fig-cap: "Representación adecuada de la misma información"

ggplot(
  datos_ejemplo,
  aes(
    x = grupo,
    y = valor
  )
) +
  geom_col(
    fill = "steelblue"
  ) +
  theme_minimal()
```

**Interpretación**

La representación correcta permite apreciar la verdadera magnitud de la diferencia observada.

## Construyendo un estilo gráfico reproducible

Una práctica recomendable consiste en definir un estilo gráfico común para toda la investigación.

```{r}
#| label: ch17-tema-personalizado

tema_cientifico <- theme_minimal() +
  theme(
    plot.title =
      element_text(
        face = "bold"
      ),
    axis.title =
      element_text(
        face = "bold"
      ),
    legend.title =
      element_text(
        face = "bold"
      )
  )
```

## Aplicando el tema científico

```{r}
#| label: fig-ch17-tema-cientifico
#| fig-cap: "Aplicación de un tema reproducible"

ggplot(
  base_analitica,
  aes(
    x = log_supertotal
  )
) +
  geom_histogram(
    bins = 30,
    fill = "steelblue",
    color = "white"
  ) +
  tema_cientifico +
  labs(
    title = "Distribución de la superficie total transformada",
    x = "Logaritmo de la superficie total",
    y = "Frecuencia"
  )
```

**Interpretación**

La estandarización visual mejora la consistencia entre figuras y facilita la comunicación de resultados.

## Recomendaciones para publicaciones científicas

Al construir figuras destinadas a publicaciones se recomienda:

- Mantener consistencia visual.
- Utilizar tipografías legibles.
- Evitar colores innecesarios.
- Reducir ruido visual.
- Incluir títulos y etiquetas claras.
- Garantizar reproducibilidad.
- Conservar una misma línea gráfica en todo el documento.

## Manos a la obra

Utilizando la base `base_analitica`:

1. Construya un histograma básico de `log_supertotal`.
2. Mejore el gráfico utilizando `theme_minimal()`.
3. Compare distintos temas disponibles en `ggplot2`.
4. Construya un gráfico de barras para `tamano_upa`.
5. Aplique una paleta Viridis.
6. Diseñe un tema científico personalizado.
7. Replique el mismo estilo en al menos tres gráficos diferentes.
8. Identifique ejemplos de ruido visual.
9. Explique la diferencia entre un gráfico exploratorio y uno científico.
10. Justifique la importancia de la reproducibilidad gráfica.

# Parte 2. Gráficos científicos para tesis, informes y artículos

## Introducción

En la sección anterior aprendimos los principios fundamentales de la comunicación visual científica. Sin embargo, la calidad de una figura no depende únicamente de su apariencia estética. Los gráficos utilizados en tesis, artículos científicos e informes técnicos deben facilitar la interpretación estadística de los resultados y comunicar evidencia de manera clara y precisa [@tufte2001; @cairo2016].

En esta sección construiremos figuras que suelen encontrarse en publicaciones académicas, incorporando criterios de presentación utilizados habitualmente en revistas científicas.

## Histograma publicable

Comenzaremos construyendo una versión mejorada del histograma de superficie transformada.

```{r}
#| label: fig-ch17-histograma-publicable
#| fig-cap: "Distribución de la superficie total transformada"

ggplot(
  base_analitica,
  aes(
    x = log_supertotal
  )
) +
  geom_histogram(
    bins = 35,
    fill = "#2C7FB8",
    color = "white"
  ) +
  tema_cientifico +
  labs(
    title = "Distribución de la superficie total",
    subtitle = "Variable transformada mediante logaritmo natural",
    x = "Logaritmo de la superficie total",
    y = "Frecuencia"
  )
```

**Interpretación**

La transformación logarítmica mejora significativamente la capacidad de visualizar la distribución de la superficie agrícola, reduciendo la influencia de observaciones extremadamente grandes.

## Histograma con densidad

En muchas publicaciones científicas se recomienda complementar el histograma con una curva de densidad.

```{r}
#| label: fig-ch17-histograma-densidad-publicable
#| fig-cap: "Histograma y densidad de la superficie total transformada"

ggplot(
  base_analitica,
  aes(
    x = log_supertotal
  )
) +
  geom_histogram(
    aes(
      y = after_stat(density)
    ),
    bins = 35,
    fill = "gray80",
    color = "white"
  ) +
  geom_density(
    linewidth = 1,
    color = "#08519C"
  ) +
  tema_cientifico +
  labs(
    x = "Logaritmo de la superficie total",
    y = "Densidad"
  )
```

**Interpretación**

La curva de densidad permite identificar de forma más clara la forma general de la distribución y posibles concentraciones de observaciones.

## Comparaciones mediante diagramas de caja

Los diagramas de caja constituyen una de las herramientas más utilizadas para comparar distribuciones entre grupos.

```{r}
#| label: fig-ch17-boxplot-publicable
#| fig-cap: "Distribución de la superficie transformada según tamaño de UPA"

ggplot(
  base_analitica,
  aes(
    x = tamano_upa,
    y = log_supertotal,
    fill = tamano_upa
  )
) +
  geom_boxplot(
    alpha = 0.8
  ) +
  scale_fill_viridis_d() +
  tema_cientifico +
  labs(
    x = "Tamaño de UPA",
    y = "Logaritmo de la superficie total",
    fill = "Tamaño"
  )
```

**Interpretación**

Las diferencias observadas entre cajas sugieren heterogeneidad en la distribución de la superficie según el tamaño de la unidad productiva.

## Gráficos de violín

Los gráficos de violín combinan características de los diagramas de caja y de las curvas de densidad.

```{r}
#| label: fig-ch17-violin-publicable
#| fig-cap: "Distribución de superficie mediante gráficos de violín"

ggplot(
  base_analitica,
  aes(
    x = tamano_upa,
    y = log_supertotal,
    fill = tamano_upa
  )
) +
  geom_violin(
    alpha = 0.8
  ) +
  scale_fill_viridis_d() +
  tema_cientifico +
  labs(
    x = "Tamaño de UPA",
    y = "Logaritmo de la superficie total"
  )
```

**Interpretación**

La anchura de cada violín representa la concentración relativa de observaciones en distintos niveles de la variable.

## Barras con intervalos de confianza

Los artículos científicos suelen presentar estimaciones acompañadas por medidas de incertidumbre.

Primero calcularemos la superficie promedio por categoría.

```{r}
#| label: tbl-ch17-resumen-tamano-upa

resumen_tamano <- base_analitica |>
  group_by(
    tamano_upa
  ) |>
  summarise(
    media =
      mean(
        log_supertotal,
        na.rm = TRUE
      ),
    sd =
      sd(
        log_supertotal,
        na.rm = TRUE
      ),
    n =
      n(),
    se =
      sd / sqrt(n),
    li =
      media - 1.96 * se,
    ls =
      media + 1.96 * se,
    .groups = "drop"
  )

resumen_tamano |>
  kable(
    digits = 3,
    caption = "Estadísticos descriptivos por tamaño de UPA"
  )
```

**Interpretación**

La tabla resume medias, errores estándar e intervalos de confianza aproximados para cada categoría.

## Barras con intervalos

```{r}
#| label: fig-ch17-barras-ic
#| fig-cap: "Media e intervalo de confianza por tamaño de UPA"

ggplot(
  resumen_tamano,
  aes(
    x = tamano_upa,
    y = media
  )
) +
  geom_col(
    fill = "#2C7FB8"
  ) +
  geom_errorbar(
    aes(
      ymin = li,
      ymax = ls
    ),
    width = 0.15
  ) +
  tema_cientifico +
  labs(
    x = "Tamaño de UPA",
    y = "Media de log_supertotal"
  )
```

**Interpretación**

Los intervalos de confianza proporcionan información sobre la incertidumbre asociada a las estimaciones promedio.

## Gráficos de dispersión para publicaciones

Los gráficos de dispersión suelen utilizarse para explorar asociaciones entre variables cuantitativas.

```{r}
#| label: fig-ch17-dispersion-publicable
#| fig-cap: "Relación entre superficie transformada y factor de expansión"

ggplot(
  base_analitica,
  aes(
    x = log_supertotal,
    y = fact_exp_fin
  )
) +
  geom_point(
    alpha = 0.25,
    color = "#2C7FB8"
  ) +
  geom_smooth(
    method = "lm",
    color = "#D95F0E",
    linewidth = 1
  ) +
  tema_cientifico +
  labs(
    x = "Logaritmo de la superficie total",
    y = "Factor de expansión"
  )
```

**Interpretación**

La línea ajustada permite visualizar la tendencia promedio observada entre ambas variables.

## Facetas científicas

Las facetas permiten dividir la información en paneles comparables.

```{r}
#| label: fig-ch17-facetas-cientificas
#| fig-cap: "Distribución de superficie por provincia"

ggplot(
  base_analitica,
  aes(
    x = log_supertotal
  )
) +
  geom_histogram(
    bins = 20,
    fill = "#2C7FB8",
    color = "white"
  ) +
  facet_wrap(
    ~ provincia
  ) +
  tema_cientifico +
  labs(
    x = "Logaritmo de la superficie total",
    y = "Frecuencia"
  )
```

**Interpretación**

Las facetas permiten comparar distribuciones territoriales manteniendo la misma escala visual.

## Importancia de las etiquetas

Un gráfico científico debe ser comprensible sin necesidad de consultar el texto principal.

Las etiquetas deben:

- Describir claramente las variables.
- Utilizar unidades cuando corresponda.
- Evitar abreviaturas ambiguas.
- Mantener consistencia terminológica.

## Ejemplo de etiquetado profesional

```{r}
#| label: fig-ch17-etiquetado-profesional
#| fig-cap: "Ejemplo de etiquetado profesional"

ggplot(
  base_analitica,
  aes(
    x = log_supertotal
  )
) +
  geom_histogram(
    bins = 30,
    fill = "#2C7FB8",
    color = "white"
  ) +
  tema_cientifico +
  labs(
    title = "Distribución de la superficie agrícola",
    subtitle = "ESPAC 2025",
    x = "Logaritmo natural de la superficie total (ha)",
    y = "Número de observaciones",
    caption = "Fuente: ESPAC 2025"
  )
```

**Interpretación**

Los títulos, subtítulos y etiquetas ayudan al lector a comprender el contenido de la figura sin necesidad de información adicional.

## Escalas y formatos numéricos

Los gráficos científicos deben utilizar formatos numéricos consistentes.

```{r}
#| label: fig-ch17-escala-numerica
#| fig-cap: "Formato numérico aplicado a los ejes"

ggplot(
  resumen_tamano,
  aes(
    x = tamano_upa,
    y = media
  )
) +
  geom_col(
    fill = "#2C7FB8"
  ) +
  scale_y_continuous(
    labels = scales::number_format(
      accuracy = 0.01
    )
  ) +
  tema_cientifico +
  labs(
    x = "Tamaño de UPA",
    y = "Media"
  )
```

**Interpretación**

La estandarización de escalas mejora la consistencia visual y facilita comparaciones entre figuras.

## Leyendas y consistencia gráfica

Las leyendas deben mantenerse simples y claras.

Se recomienda:

- Utilizar el mismo esquema de colores en todo el documento.
- Mantener la misma tipografía.
- Evitar leyendas redundantes.
- Utilizar títulos descriptivos.

## Recomendaciones para tesis y artículos

Al preparar figuras para publicaciones se recomienda:

- Utilizar resoluciones altas.
- Mantener consistencia visual.
- Evitar exceso de colores.
- Utilizar escalas apropiadas.
- Revisar accesibilidad.
- Exportar figuras reproduciblemente.
- Documentar completamente el código utilizado.

## Manos a la obra

Utilizando la base `base_analitica`:

1. Construya un histograma publicable.
2. Añada una curva de densidad.
3. Elabore un diagrama de caja por tamaño de UPA.
4. Construya un gráfico de violín.
5. Calcule medias e intervalos de confianza.
6. Genere un gráfico de barras con intervalos.
7. Construya un gráfico de dispersión con línea de tendencia.
8. Utilice facetas para comparar provincias.
9. Mejore el etiquetado de una figura.
10. Evalúe cuáles figuras serían apropiadas para una tesis.

# Parte 3. Figuras avanzadas para publicaciones científicas

## Introducción

Los artículos científicos, tesis doctorales, informes técnicos y documentos institucionales suelen requerir figuras más complejas que las utilizadas durante el análisis exploratorio. En estos contextos, no basta con construir gráficos individuales; es necesario diseñar figuras coherentes, comparables y reproducibles que comuniquen múltiples resultados de manera integrada [@wilkinson2005; @tufte2001].

En esta sección aprenderemos a construir figuras multipanel, preparar gráficos para revistas científicas y exportar resultados utilizando estándares reproducibles.

## ¿Qué es una figura científica avanzada?

Una figura científica avanzada suele presentar:

- Varias visualizaciones relacionadas.
- Una narrativa gráfica coherente.
- Comparaciones simultáneas.
- Escalas consistentes.
- Diseño uniforme.
- Preparación para publicación.

La Figura compuesta es uno de los formatos más utilizados en artículos científicos.

## Construyendo una colección de gráficos

Primero construiremos varios gráficos que posteriormente integraremos en una figura compuesta.

### Distribución de superficie

```{r}
#| label: fig-ch17-panel-histograma
#| fig-cap: "Distribución de superficie"

grafico_histograma <-
  ggplot(
    base_analitica,
    aes(
      x = log_supertotal
    )
  ) +
  geom_histogram(
    bins = 30,
    fill = "#2C7FB8",
    color = "white"
  ) +
  tema_cientifico +
  labs(
    title = "Distribución"
  )

grafico_histograma
```

**Interpretación**

Este gráfico resume la distribución de la superficie agrícola transformada.

### Comparación por tamaño de UPA

```{r}
#| label: fig-ch17-panel-boxplot
#| fig-cap: "Comparación por tamaño de UPA"

grafico_boxplot <-
  ggplot(
    base_analitica,
    aes(
      x = tamano_upa,
      y = log_supertotal,
      fill = tamano_upa
    )
  ) +
  geom_boxplot() +
  scale_fill_viridis_d() +
  tema_cientifico +
  theme(
    legend.position = "none"
  ) +
  labs(
    title = "Comparación entre grupos",
    x = NULL
  )

grafico_boxplot
```

**Interpretación**

El gráfico permite comparar la distribución de la superficie entre categorías de tamaño.

### Relación entre variables

```{r}
#| label: fig-ch17-panel-dispersion
#| fig-cap: "Relación entre superficie y expansión"

grafico_dispersion <-
  ggplot(
    base_analitica,
    aes(
      x = log_supertotal,
      y = fact_exp_fin
    )
  ) +
  geom_point(
    alpha = 0.20,
    color = "#2C7FB8"
  ) +
  geom_smooth(
    method = "lm",
    color = "#D95F0E"
  ) +
  tema_cientifico +
  labs(
    title = "Relación entre variables"
  )

grafico_dispersion
```

**Interpretación**

La figura resume visualmente la asociación observada entre ambas variables.

## Figuras multipanel

Los artículos científicos suelen combinar múltiples gráficos dentro de una misma figura.

Para ello utilizaremos el paquete `patchwork`.

```{r}
#| label: ch17-cargar-patchwork
#| warning: false
#| message: false

library(patchwork)
```

## Construcción de una figura compuesta

```{r}
#| label: fig-ch17-figura-compuesta
#| fig-cap: "Figura compuesta para publicación científica"

(
  grafico_histograma +
  grafico_boxplot
) /
(
  grafico_dispersion
)
```

**Interpretación**

La figura integra diferentes perspectivas del mismo fenómeno, facilitando la comparación visual y reduciendo el número de imágenes necesarias en un artículo.

## Organización visual de paneles

Las figuras multipanel permiten:

- Reducir espacio.
- Comparar resultados.
- Mostrar evidencia complementaria.
- Mejorar la narrativa gráfica.

Este tipo de figuras es particularmente frecuente en revistas indexadas.

## Etiquetado automático de paneles

Muchas revistas solicitan identificar paneles mediante letras.

```{r}
#| label: fig-ch17-paneles-etiquetados
#| fig-cap: "Figura multipanel con etiquetas"

(
  grafico_histograma +
  grafico_boxplot +
  grafico_dispersion
) +
  plot_annotation(
    tag_levels = "A"
  )
```

**Interpretación**

Las etiquetas facilitan la referencia cruzada dentro del texto del artículo.

## Tamaño de figuras para publicación

Las revistas científicas suelen especificar dimensiones máximas para las figuras.

La siguiente tabla resume tamaños habituales.

```{r}
#| label: tbl-ch17-dimensiones-publicacion

dimensiones_revistas <- tibble(
  Tipo = c(
    "Columna simple",
    "Media página",
    "Página completa"
  ),
  Ancho_cm = c(
    8,
    12,
    17
  ),
  Alto_cm = c(
    6,
    8,
    12
  )
)

dimensiones_revistas |>
  kable(
    caption = "Dimensiones habituales para figuras científicas"
  )
```

**Interpretación**

Las dimensiones pueden variar entre revistas, pero la tabla proporciona valores de referencia útiles.

## Resolución y calidad gráfica

La calidad de una figura depende de:

- Resolución.
- Formato.
- Tamaño físico.
- Legibilidad.

Las revistas científicas suelen solicitar resoluciones entre 300 y 600 dpi [@wilke2019].

## Exportación en formato PNG

```{r}
#| label: ch17-exportar-png
#| eval: false

ggsave(
  filename = "figura_publicacion.png",
  plot = grafico_dispersion,
  width = 16,
  height = 10,
  units = "cm",
  dpi = 300
)
```

## Exportación en formato PDF

```{r}
#| label: ch17-exportar-pdf
#| eval: false

ggsave(
  filename = "figura_publicacion.pdf",
  plot = grafico_dispersion,
  width = 16,
  height = 10,
  units = "cm"
)
```

## Exportación en formato TIFF

Muchas revistas siguen solicitando TIFF para las figuras finales.

```{r}
#| label: ch17-exportar-tiff
#| eval: false

ggsave(
  filename = "figura_publicacion.tiff",
  plot = grafico_dispersion,
  width = 16,
  height = 10,
  units = "cm",
  dpi = 600
)
```

## Integración con Quarto

Una ventaja importante de Quarto es que las figuras se generan automáticamente durante el proceso de renderización.

Esto permite:

- Reproducibilidad completa.
- Actualización automática.
- Consistencia visual.
- Menor riesgo de errores.

## Reproducibilidad gráfica

La reproducibilidad implica que cualquier investigador pueda reconstruir exactamente la misma figura utilizando:

- Los mismos datos.
- El mismo código.
- El mismo entorno analítico.

La visualización reproducible constituye un componente esencial de la ciencia abierta [@peng2011].

## Lista de verificación para publicaciones

Antes de enviar una figura a una revista científica conviene verificar:

```{r}
#| label: tbl-ch17-checklist-figuras

checklist_figuras <- tibble(
  Criterio = c(
    "Título claro",
    "Etiquetas completas",
    "Escalas correctas",
    "Leyendas legibles",
    "Colores adecuados",
    "Resolución suficiente",
    "Código reproducible",
    "Formato requerido"
  )
)

checklist_figuras |>
  kable(
    caption = "Lista de verificación para figuras científicas"
  )
```

**Interpretación**

La lista permite revisar sistemáticamente la calidad de las figuras antes de su publicación.

## Errores frecuentes

Entre los errores más comunes se encuentran:

- Uso excesivo de colores.
- Texto demasiado pequeño.
- Escalas inconsistentes.
- Gráficos tridimensionales innecesarios.
- Exportación en baja resolución.
- Falta de reproducibilidad.

## Flujo recomendado para producción científica

```text
Datos
↓
Análisis exploratorio
↓
Gráficos preliminares
↓
Diseño científico
↓
Figura multipanel
↓
Exportación
↓
Publicación
```

## Manos a la obra

Utilizando la base `base_analitica`:

1. Construya tres gráficos científicos diferentes.
2. Cree una figura multipanel utilizando `patchwork`.
3. Añada etiquetas automáticas a los paneles.
4. Diseñe una figura orientada a una revista científica.
5. Exporte una figura en formato PNG.
6. Exporte una figura en formato PDF.
7. Exporte una figura en formato TIFF.
8. Evalúe la calidad visual de las figuras generadas.
9. Verifique la reproducibilidad del proceso.
10. Documente completamente el flujo de generación gráfica.

## Resumen del capítulo

La visualización científica constituye una herramienta fundamental para comunicar resultados de investigación de manera clara, rigurosa y reproducible.

En la primera parte se estudiaron los principios fundamentales de la comunicación visual científica, incluyendo el uso adecuado del color, los temas gráficos y la reducción del ruido visual.

En la segunda parte se desarrollaron figuras orientadas a tesis, informes y artículos científicos mediante histogramas, diagramas de caja, gráficos de violín, intervalos de confianza y facetas.

Finalmente, en esta tercera parte se abordó la construcción de figuras multipanel, la preparación de gráficos para publicación, la exportación en distintos formatos y la integración de las visualizaciones dentro de flujos reproducibles.

Las herramientas desarrolladas en este capítulo proporcionan la base necesaria para comunicar evidencia estadística de manera efectiva y profesional dentro de contextos académicos y científicos.