# Correlación, asociación y causalidad

## Introducción

En el capítulo anterior estudiamos la asociación entre variables mediante gráficos y comparaciones descriptivas. Ahora avanzaremos hacia una medida numérica de esa asociación: la correlación.

La correlación permite resumir la dirección y la intensidad de la relación entre dos variables cuantitativas. Sin embargo, su interpretación requiere cautela, porque una correlación puede ser positiva, negativa o cercana a cero, y aun así no necesariamente representar una relación causal [@agresti2018].

En esta sección trabajaremos con tres medidas: Pearson, Spearman y Kendall. Cada una responde a supuestos distintos y permite observar la asociación desde una perspectiva diferente [@pearson1895; @spearman1904; @kendall1938].

## Cargando paquetes y base de trabajo

Cada capítulo debe poder renderizarse de forma independiente. Por ello cargamos nuevamente las librerías y la base analítica.

```{r}
#| label: ch19-cargar-paquetes-parte2
#| warning: false
#| message: false

library(tidyverse)
library(ggplot2)
library(here)
library(knitr)
```

```{r}
#| label: ch19-cargar-base-parte2

base_analitica <- readRDS(
  here::here(
    "datos",
    "procesado",
    "ESPAC_2025",
    "sunac_transformado.rds"
  )
)
```

## Preparando la base para correlaciones

Para este capítulo utilizaremos variables numéricas de la base. También construiremos nuevamente `log_supertotal`, ya que permite representar mejor la superficie total.

```{r}
#| label: ch19-preparar-base-correlacion

base_correlacion <- base_analitica |>
  mutate(
    log_supertotal =
      log1p(
        supertotal
      )
  ) |>
  select(
    supertotal,
    log_supertotal,
    fact_exp_fin
  )
```

## Estructura de la base

```{r}
#| label: tbl-ch19-estructura-correlacion

glimpse(
  base_correlacion
)
```

**Interpretación**

La base contiene tres variables numéricas. La variable `supertotal` representa la superficie original, `log_supertotal` corresponde a su transformación logarítmica y `fact_exp_fin` representa el factor de expansión.

## ¿Qué mide la correlación?

La correlación mide qué tan relacionadas están dos variables cuantitativas.

Su valor se encuentra entre:

```text
-1 y +1
```

Un valor positivo indica que ambas variables tienden a moverse en la misma dirección. Un valor negativo indica que una variable tiende a aumentar cuando la otra disminuye. Un valor cercano a cero sugiere ausencia de asociación lineal clara.

## Tabla de interpretación general

```{r}
#| label: tbl-ch19-interpretacion-correlacion

tibble(
  Rango = c(
    "Cercano a -1",
    "Cercano a 0",
    "Cercano a +1"
  ),
  Interpretacion = c(
    "Asociación negativa fuerte",
    "Asociación lineal débil o inexistente",
    "Asociación positiva fuerte"
  )
) |>
  kable(
    caption = "Interpretación general del coeficiente de correlación"
  )
```

**Interpretación**

Esta tabla ofrece una guía básica. La interpretación final depende del contexto sustantivo, del tamaño de la muestra y de la forma de la relación entre variables.

## Covarianza

La covarianza indica si dos variables tienden a variar juntas. Si la covarianza es positiva, las variables tienden a moverse en la misma dirección. Si es negativa, tienden a moverse en direcciones opuestas.

```{r}
#| label: tbl-ch19-covarianza

covarianza <- cov(
  base_correlacion$log_supertotal,
  base_correlacion$fact_exp_fin,
  use = "complete.obs"
)

tibble(
  Medida = "Covarianza",
  Valor = covarianza
) |>
  kable(
    digits = 4,
    caption = "Covarianza entre superficie transformada y factor de expansión"
  )
```

**Interpretación**

La covarianza indica la dirección de la relación, pero no es fácil de interpretar porque depende de las unidades de medida de las variables. Por esa razón se utiliza con mayor frecuencia la correlación.

## Correlación de Pearson

La correlación de Pearson mide la asociación lineal entre dos variables cuantitativas [@pearson1895].

```{r}
#| label: tbl-ch19-correlacion-pearson

cor_pearson <- cor(
  base_correlacion$log_supertotal,
  base_correlacion$fact_exp_fin,
  use = "complete.obs",
  method = "pearson"
)

tibble(
  Metodo = "Pearson",
  Correlacion = cor_pearson
) |>
  kable(
    digits = 4,
    caption = "Correlación de Pearson"
  )
```

**Interpretación**

El coeficiente de Pearson resume la intensidad de la relación lineal entre `log_supertotal` y `fact_exp_fin`. Cuando dos variables independientes presentan una correlación superior a 0,80 en valor absoluto, puede existir un problema de multicolinealidad [@lalinde2018uso].

Cuando hay multicolinealidad:

1. Los errores estándar de los coeficientes pueden aumentar.
2. Los coeficientes pueden volverse inestables.
3. La significancia individual de las variables puede reducirse.
4. Es difícil interpretar el efecto individual de cada variable.

## Visualización de Pearson

```{r}
#| label: fig-ch19-pearson-dispersion
#| fig-cap: "Dispersión entre superficie transformada y factor de expansión"

ggplot(
  base_correlacion,
  aes(
    x = fact_exp_fin,
    y = log_supertotal
  )
) +
  geom_point(
    alpha = 0.20,
    color = "steelblue"
  ) +
  geom_smooth(
    method = "lm",
    se = TRUE,
    color = "darkred"
  ) +
  theme_minimal() +
  labs(
    x = "Factor de expansión",
    y = "Logaritmo de la superficie total"
  )
```

**Interpretación**

La línea permite observar la tendencia lineal promedio. Este gráfico complementa el coeficiente de Pearson.

## Correlación de Spearman

La correlación de Spearman utiliza rangos en lugar de valores originales. Es útil cuando la relación es monotónica, pero no necesariamente lineal [@spearman1904].

```{r}
#| label: tbl-ch19-correlacion-spearman

cor_spearman <- cor(
  base_correlacion$log_supertotal,
  base_correlacion$fact_exp_fin,
  use = "complete.obs",
  method = "spearman"
)

tibble(
  Metodo = "Spearman",
  Correlacion = cor_spearman
) |>
  kable(
    digits = 4,
    caption = "Correlación de Spearman"
  )
```

**Interpretación**

Spearman puede ser más adecuado cuando existen valores extremos o cuando la relación no sigue una forma estrictamente lineal.

## Correlación de Kendall

La correlación de Kendall se basa en la comparación de pares concordantes y discordantes [@kendall1938].

```{r}
#| label: tbl-ch19-correlacion-kendall

cor_kendall <- cor(
  base_correlacion$log_supertotal,
  base_correlacion$fact_exp_fin,
  use = "complete.obs",
  method = "kendall"
)

tibble(
  Metodo = "Kendall",
  Correlacion = cor_kendall
) |>
  kable(
    digits = 4,
    caption = "Correlación de Kendall"
  )
```

**Interpretación**

Kendall suele entregar valores más conservadores. Es útil cuando se desea evaluar asociación ordinal o basada en rangos.

## Comparación entre métodos

```{r}
#| label: tbl-ch19-comparacion-metodos-correlacion

tibble(
  Metodo = c(
    "Pearson",
    "Spearman",
    "Kendall"
  ),
  Correlacion = c(
    cor_pearson,
    cor_spearman,
    cor_kendall
  )
) |>
  kable(
    digits = 4,
    caption = "Comparación entre coeficientes de correlación"
  )
```

**Interpretación**

Si los tres coeficientes son similares, la asociación parece estable bajo diferentes criterios. Si difieren mucho, conviene revisar la forma de la relación, la presencia de valores extremos y la distribución de las variables.

## Prueba de significancia para Pearson

Además de calcular el coeficiente, podemos evaluar si la correlación observada es estadísticamente distinta de cero.

```{r}
#| label: tbl-ch19-prueba-pearson

prueba_pearson <- cor.test(
  base_correlacion$log_supertotal,
  base_correlacion$fact_exp_fin,
  method = "pearson"
)

tibble(
  Indicador = c(
    "Correlación estimada",
    "Valor p"
  ),
  Valor = c(
    as.numeric(
      prueba_pearson$estimate
    ),
    prueba_pearson$p.value
  )
) |>
  kable(
    digits = 5,
    caption = "Prueba de significancia de Pearson"
  )
```

**Interpretación**

El valor p permite evaluar si la correlación observada podría explicarse por azar bajo la hipótesis de correlación poblacional igual a cero, es decir, permite observar si dicha correlación es estadísticamente significativa.

## Matriz de correlación

Cuando se analizan varias variables numéricas, es útil construir una matriz de correlación.

```{r}
#| label: tbl-ch19-matriz-correlacion

matriz_correlacion <- base_correlacion |>
  cor(
    use = "complete.obs",
    method = "pearson"
  )

round(
  matriz_correlacion,
  3
) |>
  kable(
    caption = "Matriz de correlación de Pearson"
  )
```

**Interpretación**

La matriz permite observar simultáneamente las asociaciones entre todas las variables numéricas seleccionadas. Tal como se detalló anteriormente, se debe tener cuidado cuando las variables independientes presentan una correlación superior a 0,80 en valor absoluto, pues puede existir un problema de multicolinealidad. En ese caso, es aconsejable evaluar la exclusión de una de las variables altamente correlacionadas.

## Preparando datos para un mapa de calor

Para visualizar la matriz de correlación con `ggplot2`, primero la convertimos a formato largo.

```{r}
#| label: tbl-ch19-correlacion-larga

correlacion_larga <- matriz_correlacion |>
  as.data.frame() |>
  rownames_to_column(
    "Variable_1"
  ) |>
  pivot_longer(
    cols =
      -Variable_1,
    names_to =
      "Variable_2",
    values_to =
      "Correlacion"
  )

correlacion_larga |>
  head() |>
  kable(
    digits = 3,
    caption = "Matriz de correlación en formato largo"
  )
```

**Interpretación**

El formato largo permite construir visualizaciones con `ggplot2`, manteniendo compatibilidad con HTML, Word y PDF.

## Mapa de calor de correlaciones

```{r}
#| label: fig-ch19-heatmap-correlaciones
#| fig-cap: "Mapa de calor de correlaciones"

ggplot(
  correlacion_larga,
  aes(
    x = Variable_1,
    y = Variable_2,
    fill = Correlacion
  )
) +
  geom_tile(
    color = "white"
  ) +
  geom_text(
    aes(
      label =
        round(
          Correlacion,
          2
        )
    ),
    size = 3
  ) +
  scale_fill_gradient2(
    low = "firebrick",
    mid = "white",
    high = "steelblue",
    midpoint = 0,
    limits = c(
      -1,
      1
    )
  ) +
  theme_minimal() +
  labs(
    x = NULL,
    y = NULL,
    fill = "Correlación"
  )
```

**Interpretación**

El mapa de calor facilita la lectura de la matriz. Los colores permiten identificar rápidamente asociaciones positivas, negativas o cercanas a cero.

## Correlación y valores extremos

La correlación puede verse afectada por valores extremos. Por ello conviene combinar medidas numéricas con visualizaciones.

```{r}
#| label: fig-ch19-valores-extremos-correlacion
#| fig-cap: "Relación entre superficie original y factor de expansión"

ggplot(
  base_correlacion,
  aes(
    x = fact_exp_fin,
    y = supertotal
  )
) +
  geom_point(
    alpha = 0.20,
    color = "steelblue"
  ) +
  theme_minimal() +
  labs(
    x = "Factor de expansión",
    y = "Superficie total"
  )
```

**Interpretación**

La variable `supertotal` presenta valores extremos importantes. Por eso la transformación logarítmica resulta más útil para visualizar e interpretar la relación.

## Comparación con variable transformada

```{r}
#| label: fig-ch19-comparacion-transformada
#| fig-cap: "Relación con superficie transformada"

ggplot(
  base_correlacion,
  aes(
    x = fact_exp_fin,
    y = log_supertotal
  )
) +
  geom_point(
    alpha = 0.20,
    color = "steelblue"
  ) +
  theme_minimal() +
  labs(
    x = "Factor de expansión",
    y = "Logaritmo de la superficie total"
  )
```

**Interpretación**

La transformación permite observar mejor la distribución conjunta de las variables y reduce el efecto visual de los valores extremos.

## Limitaciones de la correlación

La correlación tiene varias limitaciones:

- Resume asociación, no causalidad.
- Puede ocultar relaciones no lineales.
- Puede ser sensible a valores extremos.
- No identifica variables omitidas.
- No distingue mecanismos causales.

Por estas razones, la correlación debe interpretarse como una herramienta descriptiva y no como una prueba causal [@hernan2020].

## Manos a la obra

Utilizando la base `base_correlacion`:

1. Calcule la covarianza entre `log_supertotal` y `fact_exp_fin`.
2. Calcule la correlación de Pearson.
3. Calcule la correlación de Spearman.
4. Calcule la correlación de Kendall.
5. Compare los tres coeficientes.
6. Construya una matriz de correlación.
7. Elabore un mapa de calor con `ggplot2`.
8. Compare la relación usando `supertotal` y `log_supertotal`.
9. Explique por qué una transformación puede mejorar la lectura visual.
10. Discuta por qué la correlación no demuestra causalidad.

## Parte 3. Correlación no implica causalidad

## Introducción

Una de las advertencias más importantes en investigación cuantitativa es que una asociación estadística no demuestra causalidad. Dos variables pueden estar correlacionadas y, aun así, no existir una relación causal directa entre ellas [@pearl2018; @hernan2020].

En esta sección estudiaremos por qué ocurre esto y cómo pensar de manera más rigurosa sobre asociaciones, variables de confusión y causalidad.

## Cargando paquetes y base de trabajo

```{r}
#| label: ch19-cargar-paquetes-parte3
#| warning: false
#| message: false

library(tidyverse)
library(ggplot2)
library(here)
library(knitr)
```

```{r}
#| label: ch19-cargar-base-parte3

base_analitica <- readRDS(
  here::here(
    "datos",
    "procesado",
    "ESPAC_2025",
    "sunac_transformado.rds"
  )
)
```

## Preparando la base

```{r}
#| label: ch19-preparar-base-causalidad

base_causalidad <- base_analitica |>
  mutate(
    log_supertotal =
      log1p(
        supertotal
      )
  ) |>
  select(
    supertotal,
    log_supertotal,
    fact_exp_fin,
    tamano_upa,
    provincia
  )
```

## Asociación y causalidad

La asociación responde a la pregunta:

```text
¿Dos variables se mueven juntas?
```

La causalidad responde a una pregunta diferente:

```text
¿Qué pasaría con Y si cambiáramos X?
```

Esta diferencia es central en inferencia causal moderna [@hernan2020].

## Comparación conceptual

```{r}
#| label: tbl-ch19-asociacion-causalidad

tibble(
  Concepto = c(
    "Asociación",
    "Causalidad"
  ),
  Pregunta = c(
    "¿Las variables se relacionan?",
    "¿Qué ocurriría si intervenimos sobre una variable?"
  ),
  Evidencia = c(
    "Correlaciones, tablas y gráficos",
    "Diseño de investigación, teoría y supuestos causales"
  )
) |>
  kable(
    caption = "Diferencia entre asociación y causalidad"
  )
```

**Interpretación**

La asociación puede observarse directamente en los datos. La causalidad requiere supuestos adicionales, diseño adecuado y una justificación teórica.

## Variable de confusión

Una variable de confusión es aquella que se relaciona tanto con la variable explicativa como con la variable de resultado.

Para entenderlo mejor, supongamos que se desea evaluar el efecto del **ejercicio físico** sobre la **presión arterial**. La **edad** puede actuar como una variable de confusión, ya que las personas de mayor edad suelen realizar menos ejercicio y, al mismo tiempo, presentan una mayor probabilidad de padecer hipertensión. Si la edad no se incluye en el modelo, el efecto atribuido al ejercicio podría estar sobreestimado o subestimado.

Conceptualmente:

```text
Z influye sobre X
Z influye sobre Y
X aparece asociado con Y
```

Esto puede generar una asociación que no representa un efecto causal directo.

## Ejemplo simulado de confusión

```{r}
#| label: tbl-ch19-simulacion-confusion

set.seed(
  123
)

datos_confusion <- tibble(
  z = rnorm(
    300
  ),
  x =
    0.8 * z +
    rnorm(
      300,
      sd = 0.5
    ),
  y =
    0.8 * z +
    rnorm(
      300,
      sd = 0.5
    )
)

datos_confusion |>
  head() |>
  kable(
    digits = 3,
    caption = "Datos simulados con variable de confusión"
  )
```

**Interpretación**

En esta simulación, `z` afecta tanto a `x` como a `y`. Por tanto, puede aparecer una asociación entre `x` e `y` aunque no exista una relación causal directa entre ellas.

## Asociación aparente

```{r}
#| label: fig-ch19-asociacion-aparente
#| fig-cap: "Asociación aparente entre X e Y"

ggplot(
  datos_confusion,
  aes(
    x = x,
    y = y
  )
) +
  geom_point(
    alpha = 0.6,
    color = "steelblue"
  ) +
  theme_minimal() +
  labs(
    x = "X",
    y = "Y"
  )
```

**Interpretación**

El gráfico muestra una asociación positiva entre `x` e `y`. Sin embargo, en la simulación esta asociación se debe a la variable `z`.

## Correlación aparente

```{r}
#| label: tbl-ch19-correlacion-aparente

tibble(
  Correlacion_XY =
    cor(
      datos_confusion$x,
      datos_confusion$y
    )
) |>
  kable(
    digits = 3,
    caption = "Correlación aparente entre X e Y"
  )
```

**Interpretación**

La correlación puede ser alta incluso cuando la asociación se explica por una tercera variable.

## Diagramas causales simples

Los diagramas causales ayudan a representar supuestos sobre las relaciones entre variables [@pearl2018].

Un ejemplo simple de confusión es:

```text
Z → X
Z → Y
```

En este caso, la asociación entre X e Y puede surgir porque ambas variables tienen una causa común.

## Aplicación conceptual a la ESPAC

En la base ESPAC podríamos observar asociaciones entre:

```text
provincia
tamano_upa
log_supertotal
```

Sin embargo, no debemos concluir automáticamente que una provincia causa determinada superficie. La provincia puede reflejar condiciones agroecológicas, estructura productiva, historia agraria, acceso a mercados u otros factores no observados.

## Diferencias provinciales

```{r}
#| label: fig-ch19-diferencias-provincia-causalidad
#| fig-cap: "Distribución de superficie transformada por provincia"

ggplot(
  base_causalidad,
  aes(
    x = provincia,
    y = log_supertotal
  )
) +
  geom_boxplot(
    fill = "steelblue",
    alpha = 0.7
  ) +
  coord_flip() +
  theme_minimal() +
  labs(
    x = "Provincia",
    y = "Logaritmo de la superficie total"
  )
```

**Interpretación**

El gráfico muestra diferencias territoriales. Estas diferencias son descriptivas y no deben interpretarse como efectos causales de la provincia sobre la superficie.

## Correlaciones espurias

Una correlación espuria ocurre cuando dos variables parecen relacionadas, pero la relación se debe a coincidencia, tendencia común, variables omitidas o mecanismos externos.

En investigación aplicada, las correlaciones espurias son frecuentes cuando se analizan muchas variables sin una hipótesis previa.

## Ejemplo conceptual de correlación espuria

```{r}
#| label: fig-ch19-correlacion-espuria

set.seed(
  321
)

datos_espurios <- tibble(
  tiempo = 1:100,
  x =
    tiempo +
    rnorm(
      100,
      sd = 10
    ),
  y =
    tiempo +
    rnorm(
      100,
      sd = 10
    )
)

ggplot(
  datos_espurios,
  aes(
    x = x,
    y = y
  )
) +
  geom_point(
    color = "steelblue",
    alpha = 0.7
  ) +
  theme_minimal() +
  labs(
    x = "Variable X",
    y = "Variable Y"
  )
```

**Interpretación**

Las variables `x` e `y` parecen asociadas, pero ambas comparten una tendencia común generada por `tiempo`.

## Correlación espuria estimada

```{r}
#| label: tbl-ch19-correlacion-espuria

tibble(
  Correlacion =
    cor(
      datos_espurios$x,
      datos_espurios$y
    )
) |>
  kable(
    digits = 3,
    caption = "Correlación en ejemplo espurio"
  )
```

**Interpretación**

El coeficiente puede sugerir una asociación fuerte, aunque el patrón se debe a una tendencia compartida.

## Preguntas para evaluar causalidad

Antes de interpretar una asociación como causal conviene preguntarse:

```{r}
#| label: tbl-ch19-preguntas-causalidad

tibble(
  Pregunta = c(
    "¿Existe una teoría que justifique la relación?",
    "¿La causa ocurre antes que el efecto?",
    "¿Existen variables de confusión?",
    "¿La relación se mantiene al controlar otros factores?",
    "¿El diseño de investigación permite inferencia causal?"
  )
) |>
  kable(
    caption = "Preguntas básicas antes de interpretar causalidad"
  )
```

**Interpretación**

Estas preguntas ayudan a evitar conclusiones apresuradas a partir de correlaciones simples.

## Asociación en estudios observacionales

En estudios observacionales, el investigador no asigna tratamientos ni controla completamente las condiciones del estudio.

Por ello, la inferencia causal requiere especial cuidado [@angrist2009].

En estos casos, las asociaciones pueden ser útiles para generar hipótesis, pero no siempre permiten establecer efectos causales.

## Evidencia descriptiva y evidencia causal

```{r}
#| label: tbl-ch19-evidencia-descriptiva-causal

tibble(
  Tipo = c(
    "Evidencia descriptiva",
    "Evidencia causal"
  ),
  Utilidad = c(
    "Resume patrones observados",
    "Evalúa efectos bajo supuestos causales"
  ),
  Ejemplo = c(
    "Comparar provincias",
    "Estimar el efecto de una intervención"
  )
) |>
  kable(
    caption = "Diferencia entre evidencia descriptiva y causal"
  )
```

**Interpretación**

La evidencia descriptiva es fundamental, pero no debe confundirse con evidencia causal.

## Buenas prácticas

Para interpretar asociaciones de manera rigurosa se recomienda:

- Formular hipótesis antes de analizar.
- Justificar las variables con teoría.
- Revisar posibles variables de confusión.
- Evitar conclusiones causales basadas solo en correlaciones.
- Distinguir entre descripción, predicción y explicación causal.
- Reportar limitaciones del análisis.

## Manos a la obra

Utilizando la base `base_causalidad`:

1. Identifique una asociación entre dos variables.
2. Explique por qué esa asociación no demuestra causalidad.
3. Proponga una posible variable de confusión.
4. Construya un gráfico descriptivo de la asociación.
5. Redacte una interpretación no causal.
6. Formule una pregunta causal relacionada.
7. Dibuje un diagrama causal simple en texto.
8. Explique qué información adicional necesitaría para inferir causalidad.
9. Diferencie evidencia descriptiva y evidencia causal.
10. Redacte una conclusión prudente basada en asociación.

## Resumen del capítulo

En este capítulo estudiamos la diferencia entre asociación, correlación y causalidad.

En la primera parte analizamos asociaciones entre variables mediante gráficos y resúmenes descriptivos. En la segunda parte cuantificamos esas asociaciones mediante covarianza y coeficientes de correlación como Pearson, Spearman y Kendall. Finalmente, en esta tercera parte estudiamos por qué una correlación no implica causalidad, revisando variables de confusión, correlaciones espurias y preguntas básicas para evaluar relaciones causales.

El mensaje central es que la correlación es una herramienta descriptiva útil, pero no sustituye al diseño de investigación ni a la argumentación causal. Esta distinción será clave para los capítulos siguientes, donde se introducirá la regresión lineal simple y otros modelos estadísticos.
