# Regresión lineal múltiple

## Objetivos de aprendizaje {.unnumbered}

Al finalizar esta sección, el lector será capaz de:

- Comprender la diferencia entre regresión simple y múltiple.
- Identificar variables dependientes y explicativas.
- Estimar un modelo lineal múltiple en R.
- Interpretar coeficientes parciales.
- Comprender el concepto de control estadístico.
- Comparar la información aportada por distintas variables explicativas.

## Introducción

En el capítulo anterior estudiamos la regresión lineal simple, donde una única variable explicativa era utilizada para modelar una variable de interés.

Sin embargo, en aplicaciones reales rara vez un fenómeno depende de una sola variable. La productividad agrícola, los ingresos de los hogares, el rendimiento académico o el crecimiento económico suelen estar influenciados simultáneamente por múltiples factores.

La regresión lineal múltiple permite incorporar varias variables explicativas dentro de una misma ecuación, proporcionando una representación más realista de los procesos observados [@montgomery2021].

## Cargando librerías

```{r}
#| label: reg21-cargar-librerias
#| warning: false
#| message: false

library(tidyverse)
library(ggplot2)
library(broom)
library(knitr)
library(here)
```

## Cargando la base analítica

```{r}
#| label: reg21-cargar-base

base_analitica <- readRDS(
  here(
    "datos",
    "procesado",
    "ESPAC_2025",
    "sunac_transformado.rds"
  )
)
```

## Preparación de variables

Para ilustrar la regresión múltiple construiremos una base con variables numéricas y categóricas.

```{r}
#| label: reg21-preparar-base

base_modelo <- base_analitica |>
  mutate(
    log_supertotal =
      log1p(
        supertotal
      )
  ) |>
  select(
    log_supertotal,
    fact_exp_fin,
    tamano_upa,
    provincia
  ) |>
  drop_na()
```

## Estructura de la base

```{r}
#| label: tbl-reg21-estructura-base

glimpse(
  base_modelo
)
```

**Interpretación**

La variable dependiente será `log_supertotal`, mientras que `fact_exp_fin`, `tamano_upa` y posteriormente otras variables actuarán como explicativas.

## Del modelo simple al modelo múltiple

La regresión lineal simple se expresa como:

:contentReference[oaicite:0]{index=0}

La regresión múltiple amplía esta estructura:

:contentReference[oaicite:1]{index=1}

Ahora cada coeficiente mide el efecto parcial de una variable manteniendo constantes las demás.

## ¿Qué significa controlar variables?

Uno de los principales aportes de la regresión múltiple consiste en controlar estadísticamente otros factores.

Conceptualmente:

```text
Superficie agrícola
↓
puede depender de

Factor de expansión
Tamaño de UPA
Provincia
Otros factores
```

Al incluir varias variables en el modelo podemos aislar mejor la contribución individual de cada una.

## Modelo simple de referencia

Antes de construir el modelo múltiple estimaremos nuevamente un modelo simple.

```{r}
#| label: reg21-modelo-simple

modelo_simple <- lm(
  log_supertotal ~ fact_exp_fin,
  data = base_modelo
)
```

```{r}
#| label: tbl-reg21-modelo-simple

broom::glance(
  modelo_simple
) |>
  select(
    r.squared,
    adj.r.squared,
    sigma
  ) |>
  kable(
    digits = 4,
    caption = "Resumen del modelo simple"
  )
```

**Interpretación**

Este modelo servirá como punto de comparación para evaluar cuánto mejora el ajuste cuando incorporamos variables adicionales.

## Construcción del primer modelo múltiple

Ahora incorporaremos el tamaño de la unidad productiva.

```{r}
#| label: reg21-modelo-multiple-1

modelo_multiple_1 <- lm(
  log_supertotal ~
    fact_exp_fin +
    tamano_upa,
  data = base_modelo
)
```

## Resultados del modelo múltiple

```{r}
#| label: tbl-reg21-coeficientes-modelo1

broom::tidy(
  modelo_multiple_1
) |>
  kable(
    digits = 4,
    caption = "Coeficientes del modelo múltiple"
  )
```

**Interpretación**

Cada coeficiente representa el cambio esperado en `log_supertotal` asociado a una variación de la variable correspondiente, manteniendo constantes las demás variables incluidas en el modelo. De igual forma, el primer paso es observar el valor p para comprobar su significancia estadística y proceder a interpretar los resultados.

## Comparación entre modelos

```{r}
#| label: tbl-reg21-comparacion-modelos

tibble(
  Modelo = c(
    "Simple",
    "Múltiple"
  ),
  R2 = c(
    summary(modelo_simple)$r.squared,
    summary(modelo_multiple_1)$r.squared
  ),
  R2_Ajustado = c(
    summary(modelo_simple)$adj.r.squared,
    summary(modelo_multiple_1)$adj.r.squared
  )
) |>
  kable(
    digits = 4,
    caption = "Comparación entre modelo simple y múltiple"
  )
```

**Interpretación**

La comparación permite evaluar si la incorporación de nuevas variables mejora la capacidad explicativa del modelo.

## Interpretación de coeficientes parciales

En regresión múltiple ya no interpretamos los coeficientes de forma aislada.

La interpretación correcta es:

```text
Efecto de Xi
manteniendo constantes
las demás variables del modelo
```

Esta idea constituye la principal diferencia respecto a la regresión simple.

## Visualización de valores ajustados

```{r}
#| label: fig-reg21-observado-ajustado
#| fig-cap: "Valores observados y ajustados"

base_modelo |>
  mutate(
    ajustado =
      predict(
        modelo_multiple_1
      )
  ) |>
  ggplot(
    aes(
      x = ajustado,
      y = log_supertotal
    )
  ) +
  geom_point(
    alpha = 0.25,
    color = "steelblue"
  ) +
  geom_abline(
    slope = 1,
    intercept = 0,
    color = "red"
  ) +
  theme_minimal()
```

**Interpretación**

La proximidad de los puntos a la diagonal proporciona una evaluación visual preliminar de la capacidad predictiva del modelo.

## Conclusión práctica

La regresión lineal múltiple amplía la lógica del modelo simple permitiendo incorporar varios factores explicativos simultáneamente.

En esta primera parte aprendimos a:

- Diferenciar regresión simple y múltiple.
- Comprender el concepto de control estadístico.
- Estimar un modelo con varias variables explicativas.
- Interpretar coeficientes parciales.
- Comparar modelos mediante R².

En la siguiente sección profundizaremos en la comparación de modelos, la incorporación de variables categóricas y la evaluación del aporte de cada predictor.

## Introducción

Una vez estimado un modelo de regresión múltiple surge una pregunta natural:

```text
¿Qué variables aportan realmente información al modelo?
```

La regresión múltiple permite comparar especificaciones alternativas e identificar qué variables contribuyen a mejorar la explicación de la variable dependiente.

En esta sección estudiaremos cómo comparar modelos, interpretar el aporte de nuevos predictores y comprender el papel de las variables de control.

## Cargando librerías

```{r}
#| label: reg21-cargar-librerias-parte2
#| warning: false
#| message: false

library(tidyverse)
library(ggplot2)
library(broom)
library(knitr)
library(here)
```

## Cargando la base analítica

```{r}
#| label: reg21-cargar-base-parte2

base_analitica <- readRDS(
  here(
    "datos",
    "procesado",
    "ESPAC_2025",
    "sunac_transformado.rds"
  )
)
```

## Preparación de variables

```{r}
#| label: reg21-preparar-base-parte2

base_modelo <- base_analitica |>
  mutate(
    log_supertotal =
      log1p(
        supertotal
      )
  ) |>
  select(
    log_supertotal,
    fact_exp_fin,
    tamano_upa,
    provincia
  ) |>
  drop_na()
```

## Modelo de referencia

Comenzaremos con el modelo estimado en la sección anterior.

```{r}
#| label: reg21-modelo-base

modelo_1 <- lm(
  log_supertotal ~
    fact_exp_fin +
    tamano_upa,
  data = base_modelo
)
```

## Resumen del modelo base

```{r}
#| label: tbl-reg21-resumen-modelo1

glance(
  modelo_1
) |>
  select(
    r.squared,
    adj.r.squared,
    sigma,
    AIC,
    BIC
  ) |>
  kable(
    digits = 4,
    caption = "Indicadores del modelo base"
  )
```

**Interpretación**

Estos indicadores resumen la calidad general del ajuste y servirán como punto de comparación para modelos más complejos.

## Incorporando una variable adicional

Ahora agregaremos la variable provincia.

```{r}
#| label: reg21-modelo-provincia

modelo_2 <- lm(
  log_supertotal ~
    fact_exp_fin +
    tamano_upa +
    provincia,
  data = base_modelo
)
```

## Coeficientes del nuevo modelo

```{r}
#| label: tbl-reg21-coeficientes-modelo2

tidy(
  modelo_2
) |>
  kable(
    digits = 4,
    caption = "Coeficientes del modelo ampliado"
  )
```

**Interpretación**

Al incorporar provincia, los coeficientes previamente estimados pueden modificarse. Esto ocurre porque parte de la variabilidad explicada anteriormente puede estar asociada a diferencias territoriales. En este caso, puede deducirse que algunas variables no son estadísticamente significativas cuando su valor p es mayor que 0,05 y, por lo tanto, su estadístico *t* en valor absoluto es inferior al valor crítico aproximado de 2; esto indica que dichas variables no aportan evidencia suficiente dentro del modelo especificado.

## Comparación entre modelos

```{r}
#| label: tbl-reg21-comparacion-modelos2

tibble(
  Modelo = c(
    "Modelo 1",
    "Modelo 2"
  ),
  R2 = c(
    summary(modelo_1)$r.squared,
    summary(modelo_2)$r.squared
  ),
  R2_Ajustado = c(
    summary(modelo_1)$adj.r.squared,
    summary(modelo_2)$adj.r.squared
  ),
  AIC = c(
    AIC(modelo_1),
    AIC(modelo_2)
  )
) |>
  kable(
    digits = 4,
    caption = "Comparación entre especificaciones"
  )
```

**Interpretación**

La comparación permite evaluar si la nueva variable aporta información adicional relevante al modelo.

## ¿Qué es una variable de control?

Una variable de control es una variable incorporada al modelo para aislar mejor la relación entre la variable dependiente y el predictor principal.

Por ejemplo:

```text
log_supertotal
↓
fact_exp_fin
```

puede verse afectado por:

```text
tamano_upa
provincia
```

Al incorporarlas al modelo reducimos posibles sesgos de omisión.

## Efectos parciales

En regresión múltiple cada coeficiente se interpreta manteniendo constantes las demás variables.

Por ejemplo:

```text
β1
```

representa el efecto de:

```text
fact_exp_fin
```

manteniendo constantes:

```text
tamano_upa
provincia
```

Esta es una de las principales fortalezas del modelo múltiple.

## Comparando coeficientes

```{r}
#| label: tbl-reg21-comparacion-coeficientes

coef_modelo1 <- tidy(
  modelo_1
)

coef_modelo2 <- tidy(
  modelo_2
)

coef_modelo1 |>
  select(
    term,
    estimate
  ) |>
  rename(
    Coef_Modelo1 = estimate
  ) |>
  left_join(
    coef_modelo2 |>
      select(
        term,
        estimate
      ) |>
      rename(
        Coef_Modelo2 = estimate
      ),
    by = "term"
  ) |>
  kable(
    digits = 4,
    caption = "Comparación de coeficientes"
  )
```

**Interpretación**

Cambios importantes en los coeficientes sugieren que las variables adicionales aportan información relevante.

## Importancia del R² ajustado

Al incorporar nuevas variables, el R² tradicional casi siempre aumenta.

Por esta razón suele prestarse mayor atención al R² ajustado.

```{r}
#| label: tbl-reg21-r2-ajustado

tibble(
  Modelo = c(
    "Modelo 1",
    "Modelo 2"
  ),
  R2_Ajustado = c(
    summary(modelo_1)$adj.r.squared,
    summary(modelo_2)$adj.r.squared
  )
) |>
  kable(
    digits = 4,
    caption = "Comparación del R² ajustado"
  )
```

**Interpretación**

El R² ajustado penaliza la incorporación de variables que no aportan información suficiente.

## Visualización del ajuste

```{r}
#| label: fig-reg21-ajuste-modelo2
#| fig-cap: "Observado versus ajustado"

base_modelo |>
  mutate(
    ajustado =
      predict(
        modelo_2
      )
  ) |>
  ggplot(
    aes(
      x = ajustado,
      y = log_supertotal
    )
  ) +
  geom_point(
    alpha = 0.25,
    color = "steelblue"
  ) +
  geom_abline(
    slope = 1,
    intercept = 0,
    color = "red"
  ) +
  theme_minimal() +
  labs(
    x = "Valor ajustado",
    y = "Valor observado"
  )
```

**Interpretación**

La gráfica permite evaluar visualmente la calidad de las predicciones generadas por el modelo.

## Comparación mediante ANOVA

Cuando un modelo contiene todas las variables de otro más algunas adicionales, pueden compararse formalmente.

```{r}
#| label: tbl-reg21-anova-modelos

anova(
  modelo_1,
  modelo_2
) |>
  kable(
    digits = 4,
    caption = "Comparación ANOVA entre modelos anidados"
  )
```

**Interpretación**

Esta prueba evalúa si la incorporación de nuevas variables mejora significativamente el ajuste.

## Selección de variables

En la práctica, la selección de variables debe apoyarse en:

- Teoría.
- Evidencia previa.
- Objetivos del estudio.
- Calidad de los datos.

No se recomienda seleccionar variables únicamente porque producen un R² más elevado.

## Resumen comparativo

```{r}
#| label: tbl-reg21-resumen-comparativo

tibble(
  Aspecto = c(
    "Número de variables",
    "R²",
    "R² ajustado",
    "Complejidad",
    "Interpretación"
  ),
  Modelo_1 = c(
    "2",
    round(summary(modelo_1)$r.squared, 4),
    round(summary(modelo_1)$adj.r.squared, 4),
    "Menor",
    "Más sencilla"
  ),
  Modelo_2 = c(
    "3+",
    round(summary(modelo_2)$r.squared, 4),
    round(summary(modelo_2)$adj.r.squared, 4),
    "Mayor",
    "Más completa"
  )
) |>
  kable(
    caption = "Resumen comparativo de modelos"
  )
```

**Interpretación**

El investigador debe equilibrar capacidad explicativa y simplicidad interpretativa.

## Conclusión práctica

En esta sección aprendimos a:

- Comparar modelos de regresión múltiple.
- Interpretar variables de control.
- Analizar cambios en coeficientes.
- Utilizar R² ajustado.
- Comparar modelos anidados mediante ANOVA.
- Evaluar el aporte de nuevas variables explicativas.

En la siguiente sección construiremos un flujo completo de predicción utilizando múltiples variables y sintetizaremos el proceso completo de regresión lineal múltiple.

## Introducción

Hasta este punto hemos aprendido a estimar modelos de regresión múltiple e incorporar variables de control. El paso final consiste en utilizar el modelo para generar predicciones e interpretar conjuntamente los resultados obtenidos.

En esta sección construiremos un flujo completo de análisis que servirá como referencia para futuras aplicaciones de regresión múltiple.

## Cargando librerías

```{r}
#| label: reg21-cargar-librerias-parte3
#| warning: false
#| message: false

library(tidyverse)
library(ggplot2)
library(broom)
library(knitr)
library(here)
```

## Cargando la base analítica

```{r}
#| label: reg21-cargar-base-parte3

base_analitica <- readRDS(
  here(
    "datos",
    "procesado",
    "ESPAC_2025",
    "sunac_transformado.rds"
  )
)
```

## Preparación de variables

```{r}
#| label: reg21-preparar-base-parte3

base_modelo <- base_analitica |>
  mutate(
    log_supertotal =
      log1p(
        supertotal
      ),
    tamano_upa =
      as.factor(
        tamano_upa
      ),
    provincia =
      as.factor(
        provincia
      )
  ) |>
  select(
    log_supertotal,
    fact_exp_fin,
    tamano_upa,
    provincia
  ) |>
  drop_na()
```

## Modelo final

```{r}
#| label: reg21-modelo-final

modelo_final <- lm(
  log_supertotal ~
    fact_exp_fin +
    tamano_upa +
    provincia,
  data = base_modelo
)
```

## Resumen general del modelo

```{r}
#| label: tbl-reg21-resumen-final

glance(
  modelo_final
) |>
  select(
    r.squared,
    adj.r.squared,
    sigma,
    statistic,
    p.value
  ) |>
  kable(
    digits = 4,
    caption = "Resumen general del modelo final"
  )
```

**Interpretación**

Esta tabla resume la capacidad explicativa del modelo, el error residual y la significancia global de la regresión.

## Tabla completa de coeficientes

```{r}
#| label: tbl-reg21-coeficientes-finales

tidy(
  modelo_final,
  conf.int = TRUE
) |>
  kable(
    digits = 4,
    caption = "Coeficientes estimados del modelo final"
  )
```

**Interpretación**

Cada coeficiente representa el efecto parcial de la variable correspondiente manteniendo constantes las demás variables del modelo. No debe olvidarse evaluar su significancia estadística.

## Generación de valores ajustados

```{r}
#| label: reg21-valores-ajustados

base_modelo <- base_modelo |>
  mutate(
    ajustado =
      predict(
        modelo_final
      )
  )
```

## Comparación entre valores observados y ajustados

```{r}
#| label: fig-reg21-observado-ajustado-final
#| fig-cap: "Valores observados versus ajustados"

ggplot(
  base_modelo,
  aes(
    x = ajustado,
    y = log_supertotal
  )
) +
  geom_point(
    alpha = 0.25,
    color = "steelblue"
  ) +
  geom_abline(
    intercept = 0,
    slope = 1,
    color = "red"
  ) +
  theme_minimal() +
  labs(
    x = "Valor ajustado",
    y = "Valor observado"
  )
```

**Interpretación**

La cercanía de los puntos a la diagonal indica la capacidad del modelo para reproducir los valores observados.

## Error de predicción

Una forma sencilla de evaluar el desempeño consiste en calcular la diferencia entre valores observados y ajustados.

```{r}
#| label: reg21-error-prediccion

base_modelo <- base_modelo |>
  mutate(
    error =
      log_supertotal -
      ajustado
  )
```

## Resumen de errores

```{r}
#| label: tbl-reg21-resumen-errores

tibble(
  Estadistico = c(
    "Mínimo",
    "Primer cuartil",
    "Mediana",
    "Media",
    "Tercer cuartil",
    "Máximo"
  ),
  Valor = as.numeric(
    summary(
      base_modelo$error
    )
  )
) |>
  kable(
    digits = 4,
    caption = "Resumen de errores de predicción"
  )
```

**Interpretación**

Errores centrados alrededor de cero indican ausencia de sesgos sistemáticos importantes.

## Distribución de errores

```{r}
#| label: fig-reg21-distribucion-errores
#| fig-cap: "Distribución de errores"

ggplot(
  base_modelo,
  aes(
    x = error
  )
) +
  geom_histogram(
    bins = 30,
    fill = "steelblue",
    color = "white"
  ) +
  theme_minimal() +
  labs(
    x = "Error",
    y = "Frecuencia"
  )
```

**Interpretación**

La distribución de errores permite evaluar si existen desviaciones sistemáticas importantes entre observaciones y predicciones.

## Predicciones para nuevos casos

La regresión múltiple permite generar predicciones para escenarios específicos.

```{r}
#| label: tbl-reg21-nuevos-casos

nuevos_casos <- tibble(
  fact_exp_fin = c(
    median(
      base_modelo$fact_exp_fin,
      na.rm = TRUE
    ),
    quantile(
      base_modelo$fact_exp_fin,
      0.75,
      na.rm = TRUE
    )
  ),
  tamano_upa = factor(
    c(
      levels(
        factor(
          base_modelo$tamano_upa
        )
      )[1],
      levels(
        factor(
          base_modelo$tamano_upa
        )
      )[2]
    ),
    levels =
      levels(
        factor(
          base_modelo$tamano_upa
        )
      )
  ),
  provincia = factor(
    c(
      levels(
        factor(
          base_modelo$provincia
        )
      )[1],
      levels(
        factor(
          base_modelo$provincia
        )
      )[1]
    ),
    levels =
      levels(
        factor(
          base_modelo$provincia
        )
      )
  )
)

nuevos_casos |>
  kable(
    digits = 2,
    caption = "Casos utilizados para predicción"
  )
```

## Predicciones puntuales

```{r}
#| label: tbl-reg21-predicciones

nuevos_casos |>
  mutate(
    prediccion =
      predict(
        modelo_final,
        newdata = nuevos_casos
      )
  ) |>
  kable(
    digits = 3,
    caption = "Predicciones del modelo"
  )
```

**Interpretación**

Las predicciones representan el valor esperado de la superficie transformada para los escenarios definidos.

## Intervalos de confianza

```{r}
#| label: tbl-reg21-intervalos-confianza

predict(
  modelo_final,
  newdata = nuevos_casos,
  interval = "confidence"
) |>
  as.data.frame() |>
  kable(
    digits = 3,
    caption = "Intervalos de confianza para las predicciones"
  )
```

**Interpretación**

Los intervalos reflejan la incertidumbre asociada a la estimación de la media esperada.

## Variables más influyentes

Aunque la magnitud de los coeficientes no siempre es directamente comparable, podemos examinar su importancia relativa de manera descriptiva.

```{r}
#| label: tbl-reg21-importancia-relativa

tidy(
  modelo_final
) |>
  filter(
    term != "(Intercept)"
  ) |>
  mutate(
    magnitud =
      abs(
        estimate
      )
  ) |>
  arrange(
    desc(
      magnitud
    )
  ) |>
  select(
    Variable = term,
    Coeficiente = estimate,
    Magnitud = magnitud
  ) |>
  kable(
    digits = 4,
    caption = "Magnitud relativa de coeficientes"
  )
```

**Interpretación**

Esta comparación es únicamente descriptiva y no debe interpretarse como una medida definitiva de importancia estadística.

## Flujo general de una regresión múltiple

```{r}
#| label: tbl-reg21-flujo-modelacion

tibble(
  Etapa = c(
    "Definir variables",
    "Estimar modelo",
    "Interpretar coeficientes",
    "Evaluar ajuste",
    "Generar predicciones",
    "Validar supuestos"
  )
) |>
  kable(
    caption = "Flujo general de una regresión múltiple"
  )
```

**Interpretación**

Estas etapas resumen el procedimiento seguido en los capítulos 20 y 21.

## Aplicación práctica

La regresión múltiple permite responder preguntas como:

- ¿Qué variables explican mejor una determinada respuesta?
- ¿Cómo cambia la variable dependiente cuando una variable aumenta y las demás permanecen constantes?
- ¿Cuál es el valor esperado bajo distintos escenarios?

Estas preguntas aparecen frecuentemente en investigación aplicada, planificación y análisis de políticas públicas.

## Manos a la obra

1. Estime un modelo múltiple con al menos tres variables explicativas.
2. Interprete todos los coeficientes.
3. Compare el modelo con una especificación más simple.
4. Analice el R² y el R² ajustado.
5. Genere valores ajustados.
6. Calcule errores de predicción.
7. Construya gráficos observado versus ajustado.
8. Obtenga predicciones para nuevos casos.
9. Calcule intervalos de confianza.
10. Redacte una conclusión aplicada utilizando los resultados obtenidos.

## Resumen del capítulo

En este capítulo ampliamos la lógica de la regresión lineal simple incorporando múltiples variables explicativas dentro de una misma ecuación.

Aprendimos a interpretar coeficientes parciales, utilizar variables de control, comparar especificaciones alternativas, evaluar la mejora del ajuste y generar predicciones para nuevos escenarios.

La regresión múltiple constituye una de las herramientas más utilizadas en investigación cuantitativa porque permite aproximarse de forma más realista a fenómenos complejos donde intervienen múltiples factores simultáneamente.

En el siguiente capítulo estudiaremos el diagnóstico del modelo, etapa fundamental para evaluar si los supuestos de la regresión lineal se cumplen adecuadamente.