# Diagnóstico del modelo

## Objetivos de aprendizaje {.unnumbered}

Al finalizar esta sección, el lector será capaz de:

- Comprender el propósito del diagnóstico de modelos.
- Interpretar residuos de regresión.
- Evaluar linealidad.
- Evaluar normalidad de residuos.
- Evaluar homogeneidad de varianza.
- Identificar señales tempranas de problemas de especificación.

## Introducción

La estimación de una regresión no constituye el final del análisis.

Una vez ajustado un modelo es necesario verificar si sus supuestos básicos resultan razonables. El incumplimiento de estos supuestos puede afectar la validez de las inferencias, los intervalos de confianza y las predicciones [@montgomery2021].

En este capítulo utilizaremos el modelo múltiple construido previamente para ilustrar las principales herramientas de diagnóstico.

## Cargando librerías

```{r}
#| label: reg22-cargar-librerias
#| warning: false
#| message: false

library(tidyverse)
library(ggplot2)
library(broom)
library(knitr)
library(here)
library(car)
```

## Cargando la base analítica

```{r}
#| label: reg22-cargar-base

base_analitica <- readRDS(
  here(
    "datos",
    "procesado",
    "ESPAC_2025",
    "sunac_transformado.rds"
  )
)
```

## Preparación de variables

```{r}
#| label: reg22-preparar-base

base_modelo <- base_analitica |>
  mutate(
    log_supertotal =
      log1p(
        supertotal
      ),
    tamano_upa =
      as.factor(
        tamano_upa
      ),
    provincia =
      as.factor(
        provincia
      )
  ) |>
  select(
    log_supertotal,
    fact_exp_fin,
    tamano_upa,
    provincia
  ) |>
  drop_na()
```

## Estimación del modelo

```{r}
#| label: reg22-estimar-modelo

modelo_diag <- lm(
  log_supertotal ~
    fact_exp_fin +
    tamano_upa +
    provincia,
  data = base_modelo
)
```

## Resumen general del modelo

```{r}
#| label: tbl-reg22-resumen-modelo

glance(
  modelo_diag
) |>
  select(
    r.squared,
    adj.r.squared,
    sigma
  ) |>
  kable(
    digits = 4,
    caption = "Resumen general del modelo"
  )
```

**Interpretación**

El modelo presenta una determinada capacidad explicativa y un error residual promedio que servirá como referencia para el diagnóstico posterior.

## ¿Qué son los residuos?

Los residuos representan la diferencia entre los valores observados y los valores predichos.

Formalmente:

:contentReference[oaicite:0]{index=0}

Un buen modelo produce residuos pequeños y sin patrones sistemáticos.

## Construcción de residuos

```{r}
#| label: reg22-construir-residuos

base_modelo <- base_modelo |>
  mutate(
    ajustado =
      fitted(
        modelo_diag
      ),
    residuo =
      residuals(
        modelo_diag
      )
  )
```

## Resumen de residuos

```{r}
#| label: tbl-reg22-resumen-residuos

tibble(
  Estadistico = c(
    "Minimo",
    "Primer cuartil",
    "Mediana",
    "Media",
    "Tercer cuartil",
    "Maximo"
  ),
  Valor = as.numeric(
    summary(
      base_modelo$residuo
    )
  )
) |>
  kable(
    digits = 4,
    caption = "Resumen descriptivo de residuos"
  )
```

**Interpretación**

La media de los residuos debería aproximarse a cero y la distribución debería ser relativamente simétrica.

## Histograma de residuos

```{r}
#| label: fig-reg22-histograma-residuos
#| fig-cap: "Distribución de residuos"

ggplot(
  base_modelo,
  aes(
    x = residuo
  )
) +
  geom_histogram(
    bins = 30,
    fill = "steelblue",
    color = "white"
  ) +
  theme_minimal()
```

**Interpretación**

El histograma permite identificar asimetrías, colas largas o valores extremos.

## Curva de densidad

```{r}
#| label: fig-reg22-densidad-residuos
#| fig-cap: "Curva de densidad de residuos"

ggplot(
  base_modelo,
  aes(
    x = residuo
  )
) +
  geom_density(
    fill = "steelblue",
    alpha = 0.4
  ) +
  theme_minimal()
```

**Interpretación**

La densidad facilita la evaluación visual de la forma general de la distribución.

## Evaluación de linealidad

Uno de los supuestos básicos indica que la relación entre variables debe estar adecuadamente representada por una función lineal.

## Residuos versus valores ajustados

```{r}
#| label: fig-reg22-residuos-ajustados
#| fig-cap: "Residuos versus valores ajustados"

ggplot(
  base_modelo,
  aes(
    x = ajustado,
    y = residuo
  )
) +
  geom_point(
    alpha = 0.25,
    color = "steelblue"
  ) +
  geom_hline(
    yintercept = 0,
    color = "red"
  ) +
  theme_minimal()
```

**Interpretación**

Los residuos deberían dispersarse aleatoriamente alrededor de cero.

Patrones curvos pueden sugerir problemas de linealidad.

## Evaluación de normalidad

La normalidad de residuos es importante para la validez de diversos procedimientos inferenciales.

## Gráfico Q-Q

```{r}
#| label: fig-reg22-qqplot
#| fig-cap: "Gráfico Q-Q de residuos"

qqnorm(
  residuals(
    modelo_diag
  )
)

qqline(
  residuals(
    modelo_diag
  ),
  col = "red"
)
```

**Interpretación**

Mientras más próximos se encuentren los puntos a la línea de referencia, más compatible será la distribución observada con una distribución normal.

## Prueba de Shapiro-Wilk

```{r}
#| label: tbl-reg22-shapiro

shapiro.test(
  sample(
    residuals(
      modelo_diag
    ),
    min(
      5000,
      length(
        residuals(
          modelo_diag
        )
      )
    )
  )
)
```

**Interpretación**

Valores p pequeños sugieren desviaciones respecto a la normalidad.

## Homoscedasticidad

La homoscedasticidad implica que la variabilidad de los residuos permanece aproximadamente constante a lo largo de los valores ajustados.

## Visualización de dispersión residual

```{r}
#| label: fig-reg22-homoscedasticidad
#| fig-cap: "Evaluación visual de homoscedasticidad"

ggplot(
  base_modelo,
  aes(
    x = ajustado,
    y = abs(
      residuo
    )
  )
) +
  geom_point(
    alpha = 0.25,
    color = "steelblue"
  ) +
  theme_minimal()
```

**Interpretación**

Una dispersión relativamente uniforme favorece el supuesto de homoscedasticidad.

## Resumen de supuestos evaluados

```{r}
#| label: tbl-reg22-resumen-supuestos

tibble(
  Supuesto = c(
    "Linealidad",
    "Normalidad",
    "Homoscedasticidad"
  ),
  Herramienta = c(
    "Residuos vs ajustados",
    "Q-Q Plot y Shapiro",
    "Dispersión residual"
  )
) |>
  kable(
    caption = "Herramientas básicas de diagnóstico"
  )
```

**Interpretación**

Estas herramientas constituyen la base del diagnóstico de cualquier modelo lineal.

## Conclusión práctica

En esta primera parte aprendimos a:

- Construir residuos.
- Interpretar residuos.
- Evaluar linealidad.
- Evaluar normalidad.
- Evaluar homoscedasticidad.

## Introducción

En la sección anterior evaluamos la distribución de los residuos y verificamos los supuestos básicos del modelo lineal.

Ahora analizaremos tres aspectos adicionales que pueden afectar la calidad de una regresión múltiple:

- Multicolinealidad.
- Observaciones influyentes.
- Leverage.

Estos elementos son especialmente importantes cuando se trabaja con múltiples variables explicativas [@montgomery2021].

## Cargando librerías

```{r}
#| label: reg22-cargar-librerias-parte2
#| warning: false
#| message: false

library(tidyverse)
library(ggplot2)
library(broom)
library(knitr)
library(here)
library(car)
```

## Cargando la base analítica

```{r}
#| label: reg22-cargar-base-parte2

base_analitica <- readRDS(
  here(
    "datos",
    "procesado",
    "ESPAC_2025",
    "sunac_transformado.rds"
  )
)
```

## Preparación de variables

```{r}
#| label: reg22-preparar-base-parte2

base_modelo <- base_analitica |>
  mutate(
    log_supertotal =
      log1p(
        supertotal
      ),
    tamano_upa =
      as.factor(
        tamano_upa
      ),
    provincia =
      as.factor(
        provincia
      )
  ) |>
  select(
    log_supertotal,
    fact_exp_fin,
    tamano_upa,
    provincia
  ) |>
  drop_na()
```

## Reestimación del modelo

```{r}
#| label: reg22-modelo-parte2

modelo_diag <- lm(
  log_supertotal ~
    fact_exp_fin +
    tamano_upa +
    provincia,
  data = base_modelo
)
```

## ¿Qué es la multicolinealidad?

La multicolinealidad aparece cuando dos o más variables explicativas contienen información muy similar.

Conceptualmente:

```text
X1  ↔  X2
```

Si ambas variables aportan prácticamente la misma información, la estimación de los coeficientes puede volverse inestable.

## Consecuencias de la multicolinealidad

La multicolinealidad puede provocar:

- Coeficientes poco estables.
- Errores estándar elevados.
- Intervalos de confianza amplios.
- Dificultades de interpretación.

No afecta necesariamente la capacidad predictiva del modelo, pero sí puede dificultar la interpretación individual de los coeficientes.

## Factor de inflación de la varianza (VIF)

La medida más utilizada para evaluar multicolinealidad es el Variance Inflation Factor (VIF).

```{r}
#| label: tbl-reg22-vif

vif_valores <- car::vif(
  modelo_diag
)

if (
  is.matrix(
    vif_valores
  )
) {
  vif_tabla <- as.data.frame(
    vif_valores
  ) |>
    tibble::rownames_to_column(
      "Variable"
    )
} else {
  vif_tabla <- tibble(
    Variable =
      names(
        vif_valores
      ),
    VIF =
      as.numeric(
        vif_valores
      )
  )
}

vif_tabla |>
  kable(
    digits = 3,
    caption = "Factores de inflación de la varianza"
  )
```

**Interpretación**

Como regla práctica:

```text
VIF < 5
Multicolinealidad baja

VIF entre 5 y 10
Posible preocupación

VIF > 10
Problema importante
```

## Visualización de VIF

```{r}
#| label: fig-reg22-vif
#| fig-cap: "Factores de inflación de la varianza"

vif_tabla |>
  mutate(
    VIF_grafico =
      ifelse(
        "GVIF^(1/(2*Df))" %in% names(
          vif_tabla
        ),
        `GVIF^(1/(2*Df))`,
        VIF
      )
  ) |>
  ggplot(
    aes(
      x = reorder(
        Variable,
        VIF_grafico
      ),
      y = VIF_grafico
    )
  ) +
  geom_col(
    fill = "steelblue"
  ) +
  coord_flip() +
  theme_minimal() +
  labs(
    x = "Variable",
    y = "VIF"
  )
```

**Interpretación**

El gráfico facilita identificar qué variables presentan mayores niveles de colinealidad.

## ¿Qué es una observación influyente?

Una observación influyente es aquella que tiene capacidad para modificar significativamente los resultados del modelo.

No todas las observaciones extremas son necesariamente influyentes.

## Distancia de Cook

La Distancia de Cook es una de las medidas más utilizadas para identificar observaciones influyentes.

```{r}
#| label: reg22-cook

base_modelo <- base_modelo |>
  mutate(
    cook =
      cooks.distance(
        modelo_diag
      )
  )
```

## Resumen de Distancia de Cook

```{r}
#| label: tbl-reg22-cook-resumen

tibble(
  Estadistico = c(
    "Minimo",
    "Primer cuartil",
    "Mediana",
    "Media",
    "Tercer cuartil",
    "Maximo"
  ),
  Valor = as.numeric(
    summary(
      base_modelo$cook
    )
  )
) |>
  kable(
    digits = 5,
    caption = "Resumen de la Distancia de Cook"
  )
```

**Interpretación**

Valores elevados sugieren observaciones que merecen revisión adicional.

## Observaciones más influyentes

```{r}
#| label: tbl-reg22-casos-influyentes

base_modelo |>
  mutate(
    id = row_number()
  ) |>
  arrange(
    desc(
      cook
    )
  ) |>
  slice_head(
    n = 10
  ) |>
  select(
    id,
    cook
  ) |>
  kable(
    digits = 5,
    caption = "Observaciones con mayor influencia"
  )
```

**Interpretación**

Estas observaciones son candidatas para una revisión detallada.

## Visualización de Distancia de Cook

```{r}
#| label: fig-reg22-cook
#| fig-cap: "Distancia de Cook"

base_modelo |>
  mutate(
    id = row_number()
  ) |>
  ggplot(
    aes(
      x = id,
      y = cook
    )
  ) +
  geom_point(
    color = "steelblue",
    alpha = 0.6
  ) +
  theme_minimal() +
  labs(
    x = "Observación",
    y = "Distancia de Cook"
  )
```

**Interpretación**

El gráfico permite identificar observaciones que destacan respecto al resto de la muestra.

## ¿Qué es el leverage?

El leverage mide qué tan alejadas se encuentran las observaciones respecto al centro de la nube de datos explicativos.

Observaciones con leverage elevado tienen mayor capacidad para influir en el ajuste.

## Cálculo del leverage

```{r}
#| label: reg22-leverage

base_modelo <- base_modelo |>
  mutate(
    leverage =
      hatvalues(
        modelo_diag
      )
  )
```

## Resumen del leverage

```{r}
#| label: tbl-reg22-leverage

tibble(
  Estadistico = c(
    "Minimo",
    "Primer cuartil",
    "Mediana",
    "Media",
    "Tercer cuartil",
    "Maximo"
  ),
  Valor = as.numeric(
    summary(
      base_modelo$leverage
    )
  )
) |>
  kable(
    digits = 5,
    caption = "Resumen de leverage"
  )
```

**Interpretación**

Valores elevados indican observaciones ubicadas en zonas poco representadas del espacio explicativo.

## Visualización de leverage

```{r}
#| label: fig-reg22-leverage
#| fig-cap: "Valores de leverage"

base_modelo |>
  mutate(
    id = row_number()
  ) |>
  ggplot(
    aes(
      x = id,
      y = leverage
    )
  ) +
  geom_point(
    color = "steelblue",
    alpha = 0.6
  ) +
  theme_minimal() +
  labs(
    x = "Observación",
    y = "Leverage"
  )
```

**Interpretación**

Las observaciones con leverage elevado pueden influir considerablemente en la posición de la recta de regresión.

## Influencia versus leverage

No todas las observaciones con leverage alto son influyentes.

Tampoco todas las observaciones influyentes presentan leverage elevado.

Por ello es recomendable analizar simultáneamente:

- Residuos.
- Leverage.
- Distancia de Cook.

## Resumen integrado

```{r}
#| label: tbl-reg22-resumen-influencia

tibble(
  Indicador = c(
    "VIF",
    "Cook",
    "Leverage"
  ),
  Objetivo = c(
    "Detectar multicolinealidad",
    "Detectar influencia",
    "Detectar observaciones extremas en X"
  )
) |>
  kable(
    caption = "Herramientas complementarias de diagnóstico"
  )
```

**Interpretación**

Cada herramienta responde a una pregunta distinta sobre la calidad del modelo.

## Conclusión práctica

En esta segunda parte aprendimos a:

- Evaluar multicolinealidad mediante VIF.
- Identificar observaciones influyentes.
- Interpretar la Distancia de Cook.
- Analizar leverage.
- Comprender la diferencia entre influencia y posición extrema.

En la siguiente sección integraremos todos los diagnósticos estudiados y construiremos un procedimiento completo de validación de modelos de regresión.

## Introducción

A estas alturas ya hemos evaluado:

- Linealidad.
- Normalidad de residuos.
- Homoscedasticidad.
- Multicolinealidad.
- Observaciones influyentes.
- Leverage.

La pregunta final es:

```text
¿Podemos confiar en el modelo?
```

En esta sección integraremos todos los diagnósticos en un único procedimiento práctico que podrá utilizarse en cualquier proyecto de investigación.

## Cargando librerías

```{r}
#| label: reg22-cargar-librerias-parte3
#| warning: false
#| message: false

library(tidyverse)
library(ggplot2)
library(broom)
library(knitr)
library(here)
library(car)
```

## Cargando la base analítica

```{r}
#| label: reg22-cargar-base-parte3

base_analitica <- readRDS(
  here(
    "datos",
    "procesado",
    "ESPAC_2025",
    "sunac_transformado.rds"
  )
)
```

## Preparación de variables

```{r}
#| label: reg22-preparar-base-parte3

base_modelo <- base_analitica |>
  mutate(
    log_supertotal =
      log1p(
        supertotal
      ),
    tamano_upa =
      as.factor(
        tamano_upa
      ),
    provincia =
      as.factor(
        provincia
      )
  ) |>
  select(
    log_supertotal,
    fact_exp_fin,
    tamano_upa,
    provincia
  ) |>
  drop_na()
```

## Estimación del modelo final

```{r}
#| label: reg22-modelo-final

modelo_diag <- lm(
  log_supertotal ~
    fact_exp_fin +
    tamano_upa +
    provincia,
  data = base_modelo
)
```

## Construcción de métricas diagnósticas

```{r}
#| label: reg22-construir-diagnosticos

base_modelo <- base_modelo |>
  mutate(
    ajustado =
      fitted(
        modelo_diag
      ),
    residuo =
      residuals(
        modelo_diag
      ),
    residuo_std =
      rstandard(
        modelo_diag
      ),
    leverage =
      hatvalues(
        modelo_diag
      ),
    cook =
      cooks.distance(
        modelo_diag
      )
  )
```

## Resumen global del modelo

```{r}
#| label: tbl-reg22-resumen-global

glance(
  modelo_diag
) |>
  select(
    r.squared,
    adj.r.squared,
    sigma,
    statistic,
    p.value
  ) |>
  rename(
    R2 = r.squared,
    R2_Ajustado = adj.r.squared,
    Error_Residual = sigma,
    Estadistico_F = statistic,
    Valor_p = p.value
  ) |>
  kable(
    digits = 4,
    caption = "Resumen global del modelo"
  )
```

**Interpretación**

Esta tabla resume el desempeño general del modelo antes de analizar individualmente cada supuesto.

## Panel básico de diagnóstico

```{r}
#| label: fig-reg22-panel-diagnostico
#| fig-cap: "Panel básico de diagnóstico"

par(
  mfrow = c(
    2,
    2
  )
)

plot(
  modelo_diag
)

par(
  mfrow = c(
    1,
    1
  )
)
```

**Interpretación**

Este panel reúne cuatro gráficos clásicos utilizados en diagnóstico de regresión:

- Residuos versus ajustados.
- Gráfico Q-Q.
- Escala localización.
- Residuos versus leverage.

Con frecuencia constituye el primer paso en la validación de modelos.

## Evaluación integrada de residuos

```{r}
#| label: tbl-reg22-resumen-residuos-final

tibble(
  Indicador = c(
    "Media",
    "Desviación estándar",
    "Mínimo",
    "Máximo"
  ),
  Valor = c(
    mean(
      base_modelo$residuo
    ),
    sd(
      base_modelo$residuo
    ),
    min(
      base_modelo$residuo
    ),
    max(
      base_modelo$residuo
    )
  )
) |>
  kable(
    digits = 4,
    caption = "Resumen integrado de residuos"
  )
```

**Interpretación**

La media de los residuos debería aproximarse a cero y no deberían existir valores extremos excesivamente dominantes.

## Evaluación integrada de influencia

```{r}
#| label: tbl-reg22-resumen-influencia-final

tibble(
  Indicador = c(
    "Cook máximo",
    "Leverage máximo"
  ),
  Valor = c(
    max(
      base_modelo$cook
    ),
    max(
      base_modelo$leverage
    )
  )
) |>
  kable(
    digits = 5,
    caption = "Resumen de observaciones potencialmente influyentes"
  )
```

**Interpretación**

Estos valores permiten identificar si existen observaciones que podrían afectar desproporcionadamente los resultados.

## Identificación automática de casos a revisar

```{r}
#| label: tbl-reg22-casos-revision

base_modelo |>
  mutate(
    id = row_number()
  ) |>
  filter(
    abs(
      residuo_std
    ) > 2 |
    cook > 4 / nrow(
      base_modelo
    )
  ) |>
  select(
    id,
    residuo_std,
    leverage,
    cook
  ) |>
  slice_head(
    n = 15
  ) |>
  kable(
    digits = 4,
    caption = "Casos sugeridos para revisión"
  )
```

**Interpretación**

La presencia de observaciones en esta tabla no implica necesariamente errores. Indica únicamente que merecen una inspección adicional.

## Diagnóstico de multicolinealidad

```{r}
#| label: tbl-reg22-vif-final

vif_valores_final <- car::vif(
  modelo_diag
)

if (
  is.matrix(
    vif_valores_final
  )
) {
  vif_tabla_final <- as.data.frame(
    vif_valores_final
  ) |>
    tibble::rownames_to_column(
      "Variable"
    )
} else {
  vif_tabla_final <- tibble(
    Variable =
      names(
        vif_valores_final
      ),
    VIF =
      as.numeric(
        vif_valores_final
      )
  )
}

vif_tabla_final |>
  kable(
    digits = 3,
    caption = "Diagnóstico final de multicolinealidad"
  )
```

**Interpretación**

Valores reducidos de VIF sugieren que las variables explicativas aportan información diferenciada.

## Lista de verificación del modelo

```{r}
#| label: tbl-reg22-checklist

tibble(
  Verificacion = c(
    "Linealidad",
    "Normalidad aproximada",
    "Homoscedasticidad",
    "Multicolinealidad",
    "Influencia excesiva",
    "Capacidad predictiva"
  ),
  Herramienta = c(
    "Residuos vs ajustados",
    "Q-Q Plot",
    "Escala localización",
    "VIF",
    "Cook y leverage",
    "R² y error residual"
  )
) |>
  kable(
    caption = "Lista de verificación para validación del modelo"
  )
```

**Interpretación**

Esta lista resume el procedimiento básico que debe seguirse antes de interpretar o reportar una regresión.

## Problemas frecuentes y posibles soluciones

```{r}
#| label: tbl-reg22-problemas-soluciones

tibble(
  Problema = c(
    "No linealidad",
    "Heterocedasticidad",
    "Multicolinealidad",
    "Valores influyentes",
    "Distribución residual problemática"
  ),
  Posible_Solucion = c(
    "Transformar variables",
    "Errores robustos",
    "Eliminar variables redundantes",
    "Revisar observaciones",
    "Transformaciones o modelos alternativos"
  )
) |>
  kable(
    caption = "Problemas frecuentes y posibles soluciones"
  )
```

**Interpretación**

El objetivo del diagnóstico no es descartar automáticamente un modelo, sino identificar posibles limitaciones y documentarlas adecuadamente, con la finalidad de obtener estimadores robustos.

## Flujo recomendado de validación

```{r}
#| label: tbl-reg22-flujo-validacion

tibble(
  Paso = 1:6,
  Actividad = c(
    "Estimar el modelo",
    "Evaluar residuos",
    "Evaluar normalidad",
    "Evaluar homoscedasticidad",
    "Evaluar multicolinealidad",
    "Evaluar influencia"
  )
) |>
  kable(
    caption = "Flujo recomendado de validación"
  )
```

**Interpretación**

Este flujo resume una secuencia práctica para validar modelos de regresión lineal.

## Aplicación práctica

Antes de reportar resultados de una regresión:

1. Revise los residuos.
2. Analice el gráfico Q-Q.
3. Evalúe homoscedasticidad.
4. Calcule VIF.
5. Revise leverage.
6. Analice Distancia de Cook.
7. Identifique observaciones atípicas.
8. Verifique la estabilidad de los coeficientes.
9. Documente limitaciones.
10. Interprete resultados únicamente después de completar el diagnóstico.

## Manos a la obra

1. Estime una regresión múltiple.
2. Construya residuos.
3. Evalúe linealidad.
4. Evalúe normalidad.
5. Evalúe homoscedasticidad.
6. Calcule VIF.
7. Obtenga leverage.
8. Calcule Distancia de Cook.
9. Identifique observaciones influyentes.
10. Elabore un informe de validación del modelo.

## Resumen del capítulo

En este capítulo aprendimos a validar modelos de regresión mediante herramientas diagnósticas fundamentales.

Primero analizamos residuos, linealidad, normalidad y homoscedasticidad. Posteriormente estudiamos multicolinealidad mediante VIF e identificamos observaciones influyentes utilizando leverage y Distancia de Cook. Finalmente integramos todos los diagnósticos en un procedimiento sistemático de validación.

El diagnóstico constituye una etapa indispensable dentro de cualquier análisis estadístico porque permite evaluar la confiabilidad de las inferencias y la calidad de las predicciones generadas por el modelo.

A partir de este punto contamos con las herramientas necesarias para avanzar hacia técnicas de modelación más especializadas y modelos aplicados a diferentes tipos de variables respuesta.

