# Variables categóricas

## Objetivos de aprendizaje {.unnumbered}

Al finalizar esta sección, el lector será capaz de:

- Comprender qué son las variables categóricas.
- Diferenciar variables numéricas y categóricas.
- Entender el concepto de variable dummy.
- Utilizar factores en R.
- Identificar categorías de referencia.
- Preparar variables categóricas para modelos de regresión.

## Introducción

Hasta ahora hemos trabajado principalmente con variables numéricas. Sin embargo, gran parte de la información utilizada en investigación corresponde a categorías.

Algunos ejemplos son:

```text
Provincia
Sexo
Nivel educativo
Estado civil
Tamaño de UPA
```

Estas variables contienen información relevante para explicar fenómenos económicos, sociales y ambientales.

La regresión lineal permite incorporar variables categóricas mediante procesos de codificación automática conocidos como variables dummy o indicadoras [@montgomery2021].

## Cargando librerías

```{r}
#| label: reg23-cargar-librerias
#| warning: false
#| message: false

library(tidyverse)
library(ggplot2)
library(broom)
library(knitr)
library(here)
```

## Cargando la base analítica

```{r}
#| label: reg23-cargar-base

base_analitica <- readRDS(
  here(
    "datos",
    "procesado",
    "ESPAC_2025",
    "sunac_transformado.rds"
  )
)
```

## Preparación de variables

```{r}
#| label: reg23-preparar-base

base_categorias <- base_analitica |>
  mutate(
    log_supertotal =
      log1p(
        supertotal
      ),
    provincia =
      as.factor(
        provincia
      ),
    tamano_upa =
      as.factor(
        tamano_upa
      )
  ) |>
  select(
    log_supertotal,
    provincia,
    tamano_upa,
    fact_exp_fin
  ) |>
  drop_na()
```

## Identificando variables categóricas

```{r}
#| label: tbl-reg23-estructura

glimpse(
  base_categorias
)
```

**Interpretación**

Las variables `provincia` y `tamano_upa` aparecen como factores. Esto indica que R las reconocerá automáticamente como variables categóricas.

## Frecuencia de categorías

```{r}
#| label: tbl-reg23-frecuencia-provincia

base_categorias |>
  count(
    provincia
  ) |>
  arrange(
    desc(n)
  ) |>
  kable(
    caption = "Frecuencia de observaciones por provincia"
  )
```

**Interpretación**

La tabla muestra la distribución de observaciones entre categorías territoriales.

## Visualización de categorías

```{r}
#| label: fig-reg23-frecuencia-provincia
#| fig-cap: "Frecuencia de observaciones por provincia"

ggplot(
  base_categorias,
  aes(
    x = provincia
  )
) +
  geom_bar(
    fill = "steelblue"
  ) +
  coord_flip() +
  theme_minimal()
```

**Interpretación**

El gráfico permite identificar diferencias en el tamaño relativo de las categorías.

## ¿Por qué no usar texto directamente?

Los modelos matemáticos operan con números.

Por esta razón, una variable como:

```text
Loja
Pichincha
Guayas
```

debe transformarse internamente en indicadores numéricos.

R realiza este procedimiento automáticamente mediante factores.

## Variables dummy

Una variable dummy toma únicamente dos valores:

```text
1 = pertenece a la categoría

0 = no pertenece a la categoría
```

Por ejemplo:

```text
Provincia = Loja
```

podría representarse como:

```text
Loja = 1

Otra provincia = 0
```

## Ejemplo simple de dummy

```{r}
#| label: tbl-reg23-dummy-loja

base_categorias |>
  mutate(
    dummy_loja =
      if_else(
        provincia == "Loja",
        1,
        0
      )
  ) |>
  select(
    provincia,
    dummy_loja
  ) |>
  slice_head(
    n = 10
  ) |>
  kable(
    caption = "Ejemplo de variable dummy"
  )
```

**Interpretación**

La nueva variable identifica observaciones pertenecientes a la provincia de Loja.

## Categoría de referencia

Cuando una variable posee múltiples categorías, R selecciona automáticamente una categoría base.

Por ejemplo:

```text
Loja
Pichincha
Guayas
Azuay
```

Una categoría será utilizada como referencia y las demás serán comparadas contra ella.

## Niveles del factor

```{r}
#| label: tbl-reg23-niveles-factor

tibble(
  Categoria =
    levels(
      base_categorias$provincia
    )
) |>
  kable(
    caption = "Niveles del factor provincia"
  )
```

**Interpretación**

La primera categoría suele actuar como referencia en los modelos lineales.

## Cambio de categoría de referencia

En ocasiones resulta conveniente seleccionar explícitamente la categoría base.

```{r}
#| label: reg23-referencia

base_categorias <- base_categorias |>
  mutate(
    provincia =
      relevel(
        provincia,
        ref = levels(
          provincia
        )[1]
      )
  )
```

## Verificación de referencia

```{r}
#| label: tbl-reg23-referencia

tibble(
  Categoria_Referencia =
    levels(
      base_categorias$provincia
    )[1]
) |>
  kable(
    caption = "Categoría de referencia utilizada"
  )
```

**Interpretación**

Todos los coeficientes asociados a provincia serán interpretados respecto a esta categoría.

## Matriz de diseño

La función `model.matrix()` permite observar la codificación interna utilizada por R.

```{r}
#| label: tbl-reg23-matriz-diseno

model.matrix(
  ~ provincia,
  data = base_categorias
) |>
  as.data.frame() |>
  slice_head(
    n = 10
  ) |>
  kable(
    caption = "Matriz de diseño para provincia"
  )
```

**Interpretación**

Cada columna representa una variable dummy generada automáticamente.

## Conclusión práctica

En esta primera parte aprendimos a:

- Identificar variables categóricas.
- Trabajar con factores.
- Comprender variables dummy.
- Interpretar categorías de referencia.
- Visualizar la codificación utilizada por R.

En la siguiente sección incorporaremos estas variables dentro de modelos de regresión y aprenderemos a interpretar correctamente los coeficientes asociados a categorías.

## Introducción

Una vez comprendida la lógica de las variables dummy, podemos incorporarlas directamente dentro de modelos de regresión.

La principal ventaja consiste en que podemos cuantificar diferencias promedio entre grupos utilizando un único modelo estadístico [@montgomery2021].

En esta sección utilizaremos la variable categórica:

```text
tamano_upa
```

para explicar variaciones en:

```text
log_supertotal
```

## Cargando librerías

```{r}
#| label: reg23-cargar-librerias-parte2
#| warning: false
#| message: false

library(tidyverse)
library(ggplot2)
library(broom)
library(knitr)
library(here)
```

## Cargando la base analítica

```{r}
#| label: reg23-cargar-base-parte2

base_analitica <- readRDS(
  here(
    "datos",
    "procesado",
    "ESPAC_2025",
    "sunac_transformado.rds"
  )
)
```

## Preparación de variables

```{r}
#| label: reg23-preparar-base-parte2

base_categorias <- base_analitica |>
  mutate(
    log_supertotal =
      log1p(
        supertotal
      ),
    tamano_upa =
      as.factor(
        tamano_upa
      )
  ) |>
  select(
    log_supertotal,
    tamano_upa
  ) |>
  drop_na()
```

## Exploración inicial

```{r}
#| label: tbl-reg23-resumen-grupos

base_categorias |>
  group_by(
    tamano_upa
  ) |>
  summarise(
    n = n(),
    media =
      mean(
        log_supertotal
      ),
    .groups = "drop"
  ) |>
  kable(
    digits = 3,
    caption = "Promedio de superficie por categoría"
  )
```

**Interpretación**

Las medias sugieren diferencias entre categorías de tamaño. La regresión permitirá cuantificar estas diferencias formalmente.

## Visualización preliminar

```{r}
#| label: fig-reg23-boxplot-categorias
#| fig-cap: "Distribución de superficie según tamaño de UPA"

ggplot(
  base_categorias,
  aes(
    x = tamano_upa,
    y = log_supertotal
  )
) +
  geom_boxplot(
    fill = "steelblue",
    alpha = 0.6
  ) +
  theme_minimal()
```

**Interpretación**

Las diferencias observadas sugieren que el tamaño de la UPA podría estar asociado con la superficie total.

## Modelo con variable categórica

```{r}
#| label: reg23-modelo-categorico

modelo_cat <- lm(
  log_supertotal ~
    tamano_upa,
  data = base_categorias
)
```

## Resumen del modelo

```{r}
#| label: tbl-reg23-resumen-modelo

glance(
  modelo_cat
) |>
  select(
    r.squared,
    adj.r.squared,
    statistic,
    p.value
  ) |>
  kable(
    digits = 4,
    caption = "Resumen del modelo categórico"
  )
```

**Interpretación**

El modelo evalúa si existen diferencias sistemáticas entre categorías de tamaño.

## Coeficientes estimados

```{r}
#| label: tbl-reg23-coeficientes

tidy(
  modelo_cat,
  conf.int = TRUE
) |>
  kable(
    digits = 4,
    caption = "Coeficientes del modelo"
  )
```

**Interpretación**

El intercepto representa la media esperada para la categoría de referencia.

Los demás coeficientes representan diferencias respecto a dicha categoría.

## Interpretación del intercepto

Supongamos que la categoría de referencia es:

```text
Pequeña
```

Entonces:

```text
Intercepto
```

representa el valor promedio esperado de:

```text
log_supertotal
```

para las UPA pequeñas.

## Interpretación de una categoría adicional

Si observamos:

```text
tamano_upaMediana = 0.45
```

la interpretación sería:

```text
Las UPA medianas presentan en promedio
0.45 unidades más en log_supertotal
que las UPA pequeñas.
```

## Valores ajustados

```{r}
#| label: reg23-ajustados

base_categorias <- base_categorias |>
  mutate(
    ajustado =
      fitted(
        modelo_cat
      )
  )
```

## Comparación observado versus ajustado

```{r}
#| label: fig-reg23-observado-ajustado
#| fig-cap: "Valores observados y ajustados"

ggplot(
  base_categorias,
  aes(
    x = tamano_upa,
    y = log_supertotal
  )
) +
  geom_jitter(
    alpha = 0.15,
    width = 0.15
  ) +
  stat_summary(
    fun = mean,
    geom = "point",
    color = "red",
    size = 3
  ) +
  theme_minimal()
```

**Interpretación**

Los puntos rojos representan las medias estimadas por el modelo para cada categoría.

## Comparación mediante ANOVA

Cuando todas las variables explicativas son categóricas, la regresión y ANOVA producen resultados equivalentes.

```{r}
#| label: tbl-reg23-anova

anova(
  modelo_cat
) |>
  kable(
    digits = 4,
    caption = "ANOVA del modelo categórico"
  )
```

**Interpretación**

La prueba evalúa si las medias poblacionales difieren entre categorías.

La interpretación de la prueba ANOVA se basa en el **valor p** asociado al estadístico F:

- Si p < 0,05, se rechaza la hipótesis nula y se concluye que el modelo es **estadísticamente significativo**, es decir, al menos una de las variables explicativas influye sobre la variable dependiente.
- Si p ≥ 0,05, no existe evidencia suficiente para afirmar que el modelo explica la variabilidad de la variable de respuesta.

## Predicciones por grupo

```{r}
#| label: tbl-reg23-predicciones-grupo

nuevos_grupos <- tibble(
  tamano_upa = factor(
    levels(
      base_categorias$tamano_upa
    ),
    levels =
      levels(
        base_categorias$tamano_upa
      )
  )
)

nuevos_grupos <- nuevos_grupos |>
  mutate(
    prediccion =
      predict(
        modelo_cat,
        newdata = nuevos_grupos
      )
  )

nuevos_grupos |>
  kable(
    digits = 3,
    caption = "Predicciones promedio por categoría"
  )
```

**Interpretación**

Las predicciones representan los valores medios esperados para cada grupo.

## Visualización de medias estimadas

```{r}
#| label: fig-reg23-medias-estimadas
#| fig-cap: "Medias estimadas por categoría"

ggplot(
  nuevos_grupos,
  aes(
    x = tamano_upa,
    y = prediccion
  )
) +
  geom_col(
    fill = "steelblue"
  ) +
  theme_minimal()
```

**Interpretación**

Las diferencias de altura reflejan diferencias promedio estimadas entre categorías.

## Variable categórica y variable numérica

En la práctica es frecuente combinar variables categóricas y numéricas.

Por ejemplo:

```text
log_supertotal
=
fact_exp_fin
+
tamano_upa
```

Este tipo de especificación será el punto de partida de la siguiente sección.

## Conclusión práctica

En esta sección aprendimos a:

- Incorporar variables categóricas en regresión.
- Interpretar categorías de referencia.
- Interpretar coeficientes dummy.
- Comparar medias mediante regresión.
- Generar predicciones por grupo.
- Relacionar regresión y ANOVA.

En la siguiente sección estudiaremos variables categóricas con múltiples niveles e introduciremos interacciones básicas entre variables numéricas y categóricas.

## Introducción

Hasta ahora hemos incorporado variables categóricas simples dentro de modelos lineales.

Sin embargo, en muchas investigaciones resulta necesario responder preguntas más complejas:

```text
¿El efecto de una variable numérica es igual para todos los grupos?
```

Por ejemplo:

```text
¿La experiencia financiera tiene el mismo efecto
sobre la superficie total para todos los tamaños de UPA?
```

Para responder este tipo de preguntas utilizamos interacciones entre variables numéricas y categóricas [@kutner2004].

## Cargando librerías

```{r}
#| label: reg23-cargar-librerias-parte3
#| warning: false
#| message: false

library(tidyverse)
library(ggplot2)
library(broom)
library(knitr)
library(here)
```

## Cargando la base analítica

```{r}
#| label: reg23-cargar-base-parte3

base_analitica <- readRDS(
  here(
    "datos",
    "procesado",
    "ESPAC_2025",
    "sunac_transformado.rds"
  )
)
```

## Preparación de variables

```{r}
#| label: reg23-preparar-base-parte3

base_interaccion <- base_analitica |>
  mutate(
    log_supertotal =
      log1p(
        supertotal
      ),
    tamano_upa =
      as.factor(
        tamano_upa
      )
  ) |>
  select(
    log_supertotal,
    fact_exp_fin,
    tamano_upa
  ) |>
  drop_na()
```

## Modelo aditivo

Comenzaremos con un modelo sin interacción.

```{r}
#| label: reg23-modelo-aditivo

modelo_aditivo <- lm(
  log_supertotal ~
    fact_exp_fin +
    tamano_upa,
  data = base_interaccion
)
```

## Resumen del modelo aditivo

```{r}
#| label: tbl-reg23-modelo-aditivo

glance(
  modelo_aditivo
) |>
  select(
    r.squared,
    adj.r.squared,
    statistic,
    p.value
  ) |>
  kable(
    digits = 4,
    caption = "Resumen del modelo aditivo"
  )
```

**Interpretación**

El modelo supone que el efecto de la experiencia financiera es idéntico para todas las categorías de tamaño.

## Modelo con interacción

Ahora permitiremos que la pendiente cambie entre categorías.

```{r}
#| label: reg23-modelo-interaccion

modelo_interaccion <- lm(
  log_supertotal ~
    fact_exp_fin *
    tamano_upa,
  data = base_interaccion
)
```

## Resumen del modelo con interacción

```{r}
#| label: tbl-reg23-modelo-interaccion

glance(
  modelo_interaccion
) |>
  select(
    r.squared,
    adj.r.squared,
    statistic,
    p.value
  ) |>
  kable(
    digits = 4,
    caption = "Resumen del modelo con interacción"
  )
```

**Interpretación**

El modelo permite que el efecto de la experiencia financiera sea diferente según el tamaño de la UPA.

## Coeficientes del modelo

```{r}
#| label: tbl-reg23-coeficientes-interaccion

tidy(
  modelo_interaccion,
  conf.int = TRUE
) |>
  kable(
    digits = 4,
    caption = "Coeficientes del modelo con interacción"
  )
```

**Interpretación**

Los términos que contienen el símbolo:

```text
:
```

representan interacciones.

Estos coeficientes indican cuánto cambia la pendiente respecto a la categoría de referencia.

## Comparación entre modelos

```{r}
#| label: tbl-reg23-comparacion-modelos

tibble(
  Modelo = c(
    "Aditivo",
    "Interacción"
  ),
  R2 = c(
    summary(
      modelo_aditivo
    )$r.squared,
    summary(
      modelo_interaccion
    )$r.squared
  ),
  R2_Ajustado = c(
    summary(
      modelo_aditivo
    )$adj.r.squared,
    summary(
      modelo_interaccion
    )$adj.r.squared
  )
) |>
  kable(
    digits = 4,
    caption = "Comparación entre modelos"
  )
```

**Interpretación**

La comparación permite evaluar si la interacción aporta capacidad explicativa adicional.

## Comparación formal mediante ANOVA

```{r}
#| label: tbl-reg23-anova-interaccion

anova(
  modelo_aditivo,
  modelo_interaccion
) |>
  kable(
    digits = 4,
    caption = "Comparación entre modelos anidados"
  )
```

**Interpretación**

Esta prueba evalúa si incorporar la interacción mejora significativamente el ajuste.

## Visualización de la interacción

```{r}
#| label: fig-reg23-interaccion
#| fig-cap: "Interacción entre experiencia financiera y tamaño de UPA"

ggplot(
  base_interaccion,
  aes(
    x = fact_exp_fin,
    y = log_supertotal,
    color = tamano_upa
  )
) +
  geom_point(
    alpha = 0.20
  ) +
  geom_smooth(
    method = "lm",
    se = FALSE
  ) +
  theme_minimal()
```

**Interpretación**

Si las pendientes son similares, la interacción es débil.

Si las pendientes difieren claramente, la interacción puede resultar relevante.

## Predicciones por categoría

```{r}
#| label: tbl-reg23-predicciones-interaccion

nuevos_datos <- expand.grid(
  fact_exp_fin = seq(
    min(
      base_interaccion$fact_exp_fin
    ),
    max(
      base_interaccion$fact_exp_fin
    ),
    length.out = 3
  ),
  tamano_upa =
    levels(
      base_interaccion$tamano_upa
    )
)

nuevos_datos |>
  mutate(
    prediccion =
      predict(
        modelo_interaccion,
        newdata = nuevos_datos
      )
  ) |>
  kable(
    digits = 3,
    caption = "Predicciones para distintos escenarios"
  )
```

**Interpretación**

Las predicciones permiten comparar escenarios manteniendo explícitamente las categorías analizadas.

## Variables categóricas con muchos niveles

En aplicaciones reales es frecuente encontrar variables como:

```text
Provincia
Cantón
Actividad económica
Nivel educativo
```

con numerosos niveles.

R genera automáticamente todas las variables dummy necesarias.

El investigador únicamente debe declarar correctamente el factor.

## Buenas prácticas

Antes de utilizar variables categóricas:

1. Revisar categorías poco frecuentes.
2. Verificar categorías vacías.
3. Definir adecuadamente la categoría de referencia.
4. Interpretar coeficientes respecto a dicha referencia.
5. Evitar categorías con muy pocas observaciones.

## Flujo de trabajo recomendado

```{r}
#| label: tbl-reg23-flujo

tibble(
  Paso = 1:5,
  Actividad = c(
    "Convertir a factor",
    "Definir referencia",
    "Estimar modelo",
    "Interpretar coeficientes",
    "Evaluar interacciones"
  )
) |>
  kable(
    caption = "Flujo recomendado para variables categóricas"
  )
```

**Interpretación**

Este procedimiento resume el uso práctico de variables categóricas dentro de modelos lineales.

## Manos a la obra

1. Convierta una variable categórica en factor.
2. Identifique su categoría de referencia.
3. Estime una regresión con variables dummy.
4. Interprete cada coeficiente.
5. Compare grupos mediante predicciones.
6. Estime un modelo con interacción.
7. Compare ambos modelos mediante ANOVA.
8. Visualice la interacción.
9. Analice el cambio en R².
10. Redacte conclusiones sustantivas.

## Resumen del capítulo

En este capítulo aprendimos a incorporar variables categóricas dentro de modelos lineales mediante factores y variables dummy.

Posteriormente utilizamos regresiones con categorías múltiples para comparar grupos respecto a una categoría de referencia.

Finalmente introdujimos interacciones entre variables numéricas y categóricas, permitiendo modelar efectos diferenciados entre grupos.

Las variables categóricas constituyen una herramienta fundamental en investigación aplicada porque permiten incorporar características cualitativas dentro de modelos cuantitativos sin perder interpretabilidad.