# Modelos Logit y Probit

## Objetivos de aprendizaje {.unnumbered}

Al finalizar esta sección, el lector será capaz de:

- Comprender cuándo utilizar modelos Logit.
- Diferenciar regresión lineal y regresión logística.
- Construir variables binarias.
- Estimar modelos Logit en R.
- Interpretar probabilidades estimadas.
- Generar predicciones binarias.

## Introducción

Los modelos lineales estudiados en capítulos anteriores son apropiados cuando la variable dependiente es continua.

Por ejemplo:

```text
Ingreso
Producción
Superficie
Ventas
```

Sin embargo, muchas preguntas de investigación involucran resultados binarios.

Algunos ejemplos son:

```text
Compra / No compra

Aprueba / No aprueba

Empleada / Desempleada

Grande / No grande
```

Cuando la variable respuesta solo puede tomar dos valores, la regresión lineal deja de ser apropiada y es necesario utilizar modelos de respuesta binaria [@hosmer2013].

## Cargando librerías

```{r}
#| label: reg24-cargar-librerias
#| warning: false
#| message: false

library(tidyverse)
library(ggplot2)
library(broom)
library(knitr)
library(here)
```

## Cargando la base analítica

```{r}
#| label: reg24-cargar-base

base_analitica <- readRDS(
  here(
    "datos",
    "procesado",
    "ESPAC_2025",
    "sunac_transformado.rds"
  )
)
```

## Construcción de la variable binaria

Para fines pedagógicos construiremos una variable que identifique UPA con superficie superior a la mediana.

```{r}
#| label: reg24-variable-binaria

mediana_superficie <- median(
  base_analitica$supertotal,
  na.rm = TRUE
)

base_logit <- base_analitica |>
  mutate(
    upa_grande =
      if_else(
        supertotal >
          mediana_superficie,
        1,
        0
      )
  ) |>
  select(
    upa_grande,
    fact_exp_fin,
    supertotal
  ) |>
  drop_na()
```

## Verificación de la variable respuesta

```{r}
#| label: tbl-reg24-frecuencias

base_logit |>
  count(
    upa_grande
  ) |>
  kable(
    caption = "Distribución de la variable binaria"
  )
```

**Interpretación**

La variable respuesta toma únicamente dos valores:

```text
1 = UPA grande

0 = UPA no grande
```

## ¿Por qué no usar regresión lineal?

Supongamos el siguiente modelo:

```text
Y = β0 + β1X
```

Cuando Y solo puede ser 0 o 1, la regresión lineal puede producir predicciones imposibles:

```text
-0.25

1.34

1.72
```

Estas cantidades no representan probabilidades válidas.

## El modelo Logit

La regresión logística resuelve este problema modelando probabilidades dentro del intervalo:

```text
0 ≤ P(Y=1) ≤ 1
```

mediante una función logística [@hosmer2013].

La forma general es:

:contentReference[oaicite:0]{index=0}

## Exploración inicial

```{r}
#| label: fig-reg24-dispersion-binaria
#| fig-cap: "Variable binaria y experiencia financiera"

ggplot(
  base_logit,
  aes(
    x = fact_exp_fin,
    y = upa_grande
  )
) +
  geom_jitter(
    height = 0.05,
    alpha = 0.20
  ) +
  theme_minimal()
```

**Interpretación**

La dispersión muestra observaciones concentradas en dos valores posibles: 0 y 1.

## Estimación del modelo Logit

```{r}
#| label: reg24-modelo-logit

modelo_logit <- glm(
  upa_grande ~
    fact_exp_fin,
  data = base_logit,
  family = binomial(
    link = "logit"
  )
)
```

## Resumen del modelo

```{r}
#| label: tbl-reg24-resumen-logit

tidy(
  modelo_logit
) |>
  kable(
    digits = 4,
    caption = "Coeficientes del modelo Logit"
  )
```

**Interpretación**

Los coeficientes indican la dirección del efecto sobre la probabilidad de pertenecer a la categoría 1.

El signo positivo implica aumento de probabilidad.

El signo negativo implica disminución de probabilidad.

## Probabilidades estimadas

```{r}
#| label: reg24-probabilidades

base_logit <- base_logit |>
  mutate(
    probabilidad =
      predict(
        modelo_logit,
        type = "response"
      )
  )
```

## Resumen de probabilidades

```{r}
#| label: tbl-reg24-probabilidades

tibble(
  Estadistico = c(
    "Minimo",
    "Media",
    "Maximo"
  ),
  Valor = c(
    min(
      base_logit$probabilidad
    ),
    mean(
      base_logit$probabilidad
    ),
    max(
      base_logit$probabilidad
    )
  )
) |>
  kable(
    digits = 4,
    caption = "Resumen de probabilidades estimadas"
  )
```

**Interpretación**

Todas las predicciones permanecen dentro del rango válido de probabilidades.

## Curva logística

```{r}
#| label: fig-reg24-curva-logit
#| fig-cap: "Curva logística estimada"

ggplot(
  base_logit,
  aes(
    x = fact_exp_fin,
    y = probabilidad
  )
) +
  geom_point(
    alpha = 0.20
  ) +
  geom_smooth(
    se = FALSE
  ) +
  theme_minimal()
```

**Interpretación**

La relación entre la variable explicativa y la probabilidad presenta una forma no lineal característica de los modelos logísticos.

## Conclusión práctica

En esta primera parte aprendimos a:

- Identificar situaciones con variables binarias.
- Comprender las limitaciones de la regresión lineal.
- Construir variables dicotómicas.
- Estimar modelos Logit.
- Obtener probabilidades válidas.
- Interpretar coeficientes logísticos.

## Introducción

En la sección anterior aprendimos a estimar modelos Logit y obtener probabilidades.

Sin embargo, los coeficientes de una regresión logística no se interpretan directamente como cambios en probabilidades.

Para interpretar adecuadamente los resultados es necesario comprender tres conceptos:

- Probabilidad.
- Odds.
- Odds Ratio.

Estos conceptos constituyen la base de la interpretación de modelos Logit [@hosmer2013].

## Cargando librerías

```{r}
#| label: reg24-cargar-librerias-parte2
#| warning: false
#| message: false

library(tidyverse)
library(ggplot2)
library(broom)
library(knitr)
library(here)
```

## Cargando la base analítica

```{r}
#| label: reg24-cargar-base-parte2

base_analitica <- readRDS(
  here(
    "datos",
    "procesado",
    "ESPAC_2025",
    "sunac_transformado.rds"
  )
)
```

## Reconstrucción de la variable binaria

```{r}
#| label: reg24-reconstruir-variable

mediana_superficie <- median(
  base_analitica$supertotal,
  na.rm = TRUE
)

base_logit <- base_analitica |>
  mutate(
    upa_grande =
      if_else(
        supertotal >
          mediana_superficie,
        1,
        0
      )
  ) |>
  select(
    upa_grande,
    fact_exp_fin
  ) |>
  drop_na()
```

## Reestimación del modelo

```{r}
#| label: reg24-modelo-logit-parte2

modelo_logit <- glm(
  upa_grande ~
    fact_exp_fin,
  family = binomial(
    link = "logit"
  ),
  data = base_logit
)
```

## Probabilidad

La probabilidad representa la posibilidad de ocurrencia de un evento.

Por ejemplo:

```text
P(UPA grande) = 0.70
```

significa:

```text
70%
```

de probabilidad de pertenecer a la categoría:

```text
UPA grande
```

## Odds

Los odds representan la razón entre la probabilidad de ocurrencia y la probabilidad de no ocurrencia.

:contentReference[oaicite:0]{index=0}

Por ejemplo:

```text
P = 0.75
```

produce:

```text
Odds = 3
```

lo que significa que el evento es tres veces más probable que su alternativa.

## Conversión de probabilidades a odds

```{r}
#| label: tbl-reg24-ejemplo-odds

tibble(
  Probabilidad = c(
    0.20,
    0.50,
    0.80
  )
) |>
  mutate(
    Odds =
      Probabilidad /
      (1 - Probabilidad)
  ) |>
  kable(
    digits = 3,
    caption = "Conversión de probabilidades a odds"
  )
```

**Interpretación**

Los odds aumentan rápidamente cuando la probabilidad se aproxima a uno.

## El logit

El modelo Logit realmente estima:

:contentReference[oaicite:1]{index=1}

Esta transformación permite modelar probabilidades mediante una combinación lineal de variables explicativas.

## Coeficientes estimados

```{r}
#| label: tbl-reg24-coeficientes-logit

tidy(
  modelo_logit
) |>
  kable(
    digits = 4,
    caption = "Coeficientes estimados"
  )
```

**Interpretación**

Los coeficientes representan cambios en el logaritmo de los odds.

Esta interpretación suele resultar poco intuitiva para usuarios no especializados.

## Odds Ratio

Por esta razón normalmente transformamos los coeficientes exponenciándolos.

```{r}
#| label: tbl-reg24-odds-ratio

tidy(
  modelo_logit
) |>
  mutate(
    Odds_Ratio =
      exp(
        estimate
      )
  ) |>
  select(
    term,
    estimate,
    Odds_Ratio
  ) |>
  kable(
    digits = 4,
    caption = "Odds Ratio"
  )
```

**Interpretación**

Los Odds Ratio permiten una interpretación mucho más sencilla.

## Interpretación del Odds Ratio

Si:

```text
Odds Ratio = 1
```

no existe efecto.

Si:

```text
Odds Ratio > 1
```

la probabilidad aumenta.

Si:

```text
Odds Ratio < 1
```

la probabilidad disminuye.

## Ejemplos prácticos

```{r}
#| label: tbl-reg24-ejemplos-or

tibble(
  Odds_Ratio = c(
    0.70,
    1.00,
    1.30,
    2.50
  ),
  Interpretacion = c(
    "Disminuye la probabilidad",
    "Sin efecto",
    "Incremento moderado",
    "Incremento importante"
  )
) |>
  kable(
    caption = "Interpretación general de Odds Ratio"
  )
```

## Probabilidades predichas

```{r}
#| label: reg24-predicciones

base_logit <- base_logit |>
  mutate(
    probabilidad =
      predict(
        modelo_logit,
        type = "response"
      )
  )
```

## Distribución de probabilidades

```{r}
#| label: fig-reg24-histograma-probabilidades
#| fig-cap: "Distribución de probabilidades estimadas"

ggplot(
  base_logit,
  aes(
    x = probabilidad
  )
) +
  geom_histogram(
    bins = 30,
    fill = "steelblue",
    color = "white"
  ) +
  theme_minimal()
```

**Interpretación**

El gráfico muestra cómo el modelo distribuye las probabilidades predichas entre las observaciones.

## Clasificación binaria

Una práctica común consiste en transformar probabilidades en decisiones binarias.

Por ejemplo:

```text
Probabilidad ≥ 0.50
→ Clase 1

Probabilidad < 0.50
→ Clase 0
```

## Construcción de clases predichas

```{r}
#| label: reg24-clasificacion

base_logit <- base_logit |>
  mutate(
    clase_predicha =
      if_else(
        probabilidad >= 0.50,
        1,
        0
      )
  )
```

## Matriz de clasificación

```{r}
#| label: tbl-reg24-matriz-clasificacion

table(
  Observado =
    base_logit$upa_grande,
  Predicho =
    base_logit$clase_predicha
) |>
  kable(
    caption = "Matriz de clasificación"
  )
```

**Interpretación**

La tabla resume los aciertos y errores del modelo.

## Exactitud de clasificación

```{r}
#| label: tbl-reg24-exactitud

exactitud <- mean(
  base_logit$upa_grande ==
    base_logit$clase_predicha
)

tibble(
  Exactitud = exactitud
) |>
  kable(
    digits = 4,
    caption = "Exactitud de clasificación"
  )
```

**Interpretación**

La exactitud representa la proporción de observaciones correctamente clasificadas.

## Predicciones para nuevos casos

```{r}
#| label: tbl-reg24-prediccion-casos

nuevos_casos <- tibble(
  fact_exp_fin = c(
    quantile(
      base_logit$fact_exp_fin,
      0.25
    ),
    median(
      base_logit$fact_exp_fin
    ),
    quantile(
      base_logit$fact_exp_fin,
      0.75
    )
  )
)

nuevos_casos |>
  mutate(
    probabilidad =
      predict(
        modelo_logit,
        newdata = nuevos_casos,
        type = "response"
      )
  ) |>
  kable(
    digits = 4,
    caption = "Predicciones para nuevos escenarios"
  )
```

**Interpretación**

Las probabilidades permiten evaluar escenarios futuros bajo diferentes niveles de experiencia financiera.

## Conclusión práctica

En esta sección aprendimos a:

- Interpretar odds.
- Interpretar odds ratio.
- Transformar coeficientes logísticos.
- Obtener probabilidades predichas.
- Construir reglas de clasificación.
- Evaluar exactitud de clasificación.
- Generar predicciones para nuevos casos.

En la siguiente sección estudiaremos el modelo Probit y compararemos sus resultados con el modelo Logit.

## Introducción

El modelo Logit no es el único modelo disponible para analizar variables binarias.

Otra alternativa ampliamente utilizada es el modelo Probit.

Ambos modelos persiguen el mismo objetivo:

```text
Estimar probabilidades de ocurrencia
de un evento binario.
```

La principal diferencia radica en la función matemática utilizada para transformar probabilidades [@hosmer2013; @wooldridge2019].

En la práctica, Logit y Probit suelen producir resultados muy similares.

## Cargando librerías

```{r}
#| label: reg24-cargar-librerias-parte3
#| warning: false
#| message: false

library(tidyverse)
library(ggplot2)
library(broom)
library(knitr)
library(here)
```

## Cargando la base analítica

```{r}
#| label: reg24-cargar-base-parte3

base_analitica <- readRDS(
  here(
    "datos",
    "procesado",
    "ESPAC_2025",
    "sunac_transformado.rds"
  )
)
```

## Construcción de la variable binaria

```{r}
#| label: reg24-variable-binaria-parte3

mediana_superficie <- median(
  base_analitica$supertotal,
  na.rm = TRUE
)

base_binaria <- base_analitica |>
  mutate(
    upa_grande =
      if_else(
        supertotal >
          mediana_superficie,
        1,
        0
      )
  ) |>
  select(
    upa_grande,
    fact_exp_fin
  ) |>
  drop_na()
```

## Reestimación del modelo Logit

```{r}
#| label: reg24-modelo-logit-parte3

modelo_logit <- glm(
  upa_grande ~
    fact_exp_fin,
  data = base_binaria,
  family = binomial(
    link = "logit"
  )
)
```

## Estimación del modelo Probit

```{r}
#| label: reg24-modelo-probit

modelo_probit <- glm(
  upa_grande ~
    fact_exp_fin,
  data = base_binaria,
  family = binomial(
    link = "probit"
  )
)
```

## ¿Qué es el modelo Probit?

El modelo Probit utiliza la función de distribución acumulada de una distribución normal estándar.

Conceptualmente:

```text
Logit
→ Distribución logística

Probit
→ Distribución normal
```

Ambos garantizan probabilidades válidas entre 0 y 1.

## Resumen del modelo Probit

```{r}
#| label: tbl-reg24-resumen-probit

tidy(
  modelo_probit
) |>
  kable(
    digits = 4,
    caption = "Coeficientes estimados del modelo Probit"
  )
```

**Interpretación**

Los signos de los coeficientes se interpretan de manera similar a los del modelo Logit.

## Comparación de coeficientes

```{r}
#| label: tbl-reg24-comparacion-coeficientes

coef_logit <- tidy(
  modelo_logit
) |>
  select(
    term,
    estimate
  ) |>
  rename(
    Logit = estimate
  )

coef_probit <- tidy(
  modelo_probit
) |>
  select(
    term,
    estimate
  ) |>
  rename(
    Probit = estimate
  )

left_join(
  coef_logit,
  coef_probit,
  by = "term"
) |>
  kable(
    digits = 4,
    caption = "Comparación de coeficientes"
  )
```

**Interpretación**

Las magnitudes suelen diferir porque cada modelo utiliza una escala distinta.

Lo importante es que normalmente mantienen el mismo signo y dirección del efecto.

## Probabilidades estimadas

```{r}
#| label: reg24-probabilidades-comparadas

base_binaria <- base_binaria |>
  mutate(
    prob_logit =
      predict(
        modelo_logit,
        type = "response"
      ),
    prob_probit =
      predict(
        modelo_probit,
        type = "response"
      )
  )
```

## Comparación de probabilidades

```{r}
#| label: tbl-reg24-resumen-probabilidades

tibble(
  Modelo = c(
    "Logit",
    "Probit"
  ),
  Probabilidad_Media = c(
    mean(
      base_binaria$prob_logit
    ),
    mean(
      base_binaria$prob_probit
    )
  )
) |>
  kable(
    digits = 4,
    caption = "Promedio de probabilidades estimadas"
  )
```

**Interpretación**

Las diferencias suelen ser pequeñas en aplicaciones reales.

## Comparación gráfica

```{r}
#| label: fig-reg24-logit-vs-probit
#| fig-cap: "Comparación de probabilidades estimadas"

ggplot(
  base_binaria,
  aes(
    x = prob_logit,
    y = prob_probit
  )
) +
  geom_point(
    alpha = 0.25,
    color = "steelblue"
  ) +
  geom_abline(
    slope = 1,
    intercept = 0,
    color = "red"
  ) +
  theme_minimal()
```

**Interpretación**

Mientras más próximos se encuentren los puntos a la diagonal, más similares serán las predicciones.

## Exactitud de clasificación

```{r}
#| label: tbl-reg24-comparacion-exactitud

exactitud_logit <- mean(
  if_else(
    base_binaria$prob_logit >= 0.50,
    1,
    0
  ) ==
    base_binaria$upa_grande
)

exactitud_probit <- mean(
  if_else(
    base_binaria$prob_probit >= 0.50,
    1,
    0
  ) ==
    base_binaria$upa_grande
)

tibble(
  Modelo = c(
    "Logit",
    "Probit"
  ),
  Exactitud = c(
    exactitud_logit,
    exactitud_probit
  )
) |>
  kable(
    digits = 4,
    caption = "Comparación de exactitud"
  )
```

**Interpretación**

En la mayoría de aplicaciones ambos modelos presentan desempeños muy parecidos.

## ¿Cuándo usar Logit?

El modelo Logit suele preferirse cuando:

- Se desean interpretar Odds Ratio.
- Se trabaja en epidemiología.
- Se realizan análisis de riesgo.
- Se requiere comunicación sencilla de resultados.

## ¿Cuándo usar Probit?

El modelo Probit suele utilizarse cuando:

- Se trabaja en econometría.
- Se utilizan modelos de elección discreta.
- Se desea mantener consistencia con literatura previa.

## Comparación resumida

```{r}
#| label: tbl-reg24-comparacion-final

tibble(
  Caracteristica = c(
    "Variable dependiente",
    "Probabilidades válidas",
    "Interpretación Odds Ratio",
    "Uso frecuente"
  ),
  Logit = c(
    "Binaria",
    "Sí",
    "Sí",
    "Epidemiología y ciencias sociales"
  ),
  Probit = c(
    "Binaria",
    "Sí",
    "No",
    "Econometría"
  )
) |>
  kable(
    caption = "Comparación general entre Logit y Probit"
  )
```

**Interpretación**

Ambos modelos constituyen alternativas válidas para variables binarias.

## Flujo de trabajo recomendado

```{r}
#| label: tbl-reg24-flujo

tibble(
  Paso = 1:6,
  Actividad = c(
    "Definir variable binaria",
    "Explorar frecuencias",
    "Estimar Logit",
    "Interpretar probabilidades",
    "Evaluar clasificación",
    "Comparar con Probit"
  )
) |>
  kable(
    caption = "Flujo recomendado de análisis"
  )
```

## Manos a la obra

1. Construya una variable binaria.
2. Explore su distribución.
3. Estime un modelo Logit.
4. Obtenga probabilidades predichas.
5. Calcule Odds Ratio.
6. Construya una regla de clasificación.
7. Evalúe exactitud.
8. Estime un modelo Probit.
9. Compare predicciones.
10. Redacte conclusiones sustantivas.

## Resumen del capítulo

En este capítulo aprendimos a modelar variables binarias mediante regresiones Logit y Probit.

Primero identificamos las limitaciones de la regresión lineal cuando la variable dependiente solo puede tomar dos valores. Posteriormente estimamos modelos Logit, interpretamos probabilidades, Odds y Odds Ratio. Finalmente estimamos modelos Probit y comprobamos que ambos enfoques suelen generar resultados muy similares.

Los modelos Logit y Probit constituyen la base de numerosos métodos modernos de clasificación, análisis de riesgo, elección discreta y evaluación de decisiones, por lo que representan una extensión natural de los modelos lineales estudiados anteriormente.
En la siguiente sección profundizaremos en odds, odds ratio e interpretación sustantiva de los coeficientes.