# Datos de panel

## Objetivos de aprendizaje {.unnumbered}

Al finalizar esta sección, el lector será capaz de:

- Comprender qué son los datos de panel.
- Diferenciar datos transversales, series de tiempo y panel.
- Identificar paneles balanceados y desbalanceados.
- Preparar datos panel en R.
- Reconocer la estructura individuo-tiempo.
- Explorar bases para modelos de panel.

## Introducción

En capítulos anteriores trabajamos con observaciones independientes registradas en un único momento del tiempo, es decir, con datos transversales.

Sin embargo, muchas investigaciones requieren observar las mismas unidades durante varios períodos.

Por ejemplo:

```text
Empresas observadas durante varios años.

Provincias observadas durante varias décadas.

Hogares observados en múltiples encuestas.
```

Este tipo de información recibe el nombre de datos de panel [@wooldridge2010].

## ¿Qué son los datos de panel?

Los datos de panel combinan simultáneamente:

```text
Dimensión transversal
+
Dimensión temporal
```

Por ejemplo:

| Empresa | Año | Inversión |
|----------|----------|----------|
| A | 2020 | 100 |
| A | 2021 | 120 |
| A | 2022 | 135 |
| B | 2020 | 80 |
| B | 2021 | 95 |
| B | 2022 | 110 |

La misma unidad aparece repetidamente a través del tiempo.

## Ventajas de los datos de panel

Los datos de panel permiten:

- Analizar cambios temporales.
- Controlar heterogeneidad individual.
- Incrementar el número de observaciones.
- Mejorar la precisión de las estimaciones.
- Evaluar dinámicas de comportamiento.

## Cargando librerías

```{r}
#| label: reg25-cargar-librerias
#| warning: false
#| message: false

library(tidyverse)
library(plm)
library(broom)
library(knitr)
```

## Cargando la base de datos

Utilizaremos la base `Grunfeld` incluida en el paquete `plm`.

```{r}
#| label: reg25-cargar-datos

data(
  "Grunfeld",
  package = "plm"
)

panel_datos <- Grunfeld
```

## Explorando la estructura

```{r}
#| label: tbl-reg25-estructura

glimpse(
  panel_datos
)
```

**Interpretación**

La base contiene:

- Empresa (`firm`)
- Año (`year`)
- Inversión (`inv`)
- Valor de mercado (`value`)
- Capital (`capital`)

## Primeras observaciones

```{r}
#| label: tbl-reg25-primeras-filas

panel_datos |>
  slice_head(
    n = 10
  ) |>
  kable(
    caption = "Primeras observaciones de la base Grunfeld"
  )
```

**Interpretación**

Cada empresa aparece repetidamente en distintos años.

Esta característica define la estructura panel.

## Identificando individuos

```{r}
#| label: tbl-reg25-num-empresas

panel_datos |>
  summarise(
    Empresas =
      n_distinct(
        firm
      )
  ) |>
  kable(
    caption = "Número de empresas"
  )
```

## Identificando períodos

```{r}
#| label: tbl-reg25-num-periodos

panel_datos |>
  summarise(
    Periodos =
      n_distinct(
        year
      )
  ) |>
  kable(
    caption = "Número de períodos"
  )
```

**Interpretación**

La combinación empresa-año constituye la unidad básica de observación.

## Visualización temporal

```{r}
#| label: fig-reg25-serie-empresa
#| fig-cap: "Inversión de una empresa a través del tiempo"

panel_datos |>
  filter(
    firm == 1
  ) |>
  ggplot(
    aes(
      x = year,
      y = inv
    )
  ) +
  geom_line(
    color = "steelblue"
  ) +
  geom_point() +
  theme_minimal()
```

**Interpretación**

La inversión cambia a lo largo del tiempo para una misma empresa.

## Panel balanceado

Un panel es balanceado cuando todas las unidades poseen observaciones para todos los períodos.

```{r}
#| label: tbl-reg25-balanceado

pdata.frame(
  panel_datos,
  index = c(
    "firm",
    "year"
  )
) |>
  is.pbalanced() |>
  tibble(
    Panel_Balanceado = _
  ) |>
  kable(
    caption = "Verificación de balance del panel"
  )
```

**Interpretación**

Un valor TRUE indica que todas las empresas poseen información completa.

## Conversión a objeto panel

```{r}
#| label: reg25-crear-panel

panel_grunfeld <- pdata.frame(
  panel_datos,
  index = c(
    "firm",
    "year"
  )
)
```

## Verificación del índice

```{r}
#| label: tbl-reg25-indices

index(
  panel_grunfeld
) |>
  as.data.frame() |>
  slice_head(
    n = 10
  ) |>
  kable(
    caption = "Índices del panel"
  )
```

**Interpretación**

R reconoce explícitamente:

- Individuo: empresa.
- Tiempo: año.

Esta estructura será utilizada en los modelos econométricos posteriores.

## Conclusión práctica

En esta primera parte aprendimos a:

- Identificar datos de panel.
- Diferenciar dimensiones transversal y temporal.
- Reconocer paneles balanceados.
- Cargar bases panel.
- Construir objetos `pdata.frame`.
- Preparar datos para modelos de panel.

En la siguiente sección estimaremos modelos pooled OLS, efectos fijos y efectos aleatorios.

## Introducción

Una vez definida la estructura panel, el siguiente paso consiste en estimar modelos econométricos.

Los tres enfoques más utilizados son:

```text
Pooled OLS

Efectos Fijos

Efectos Aleatorios
```

Cada uno realiza supuestos distintos sobre la heterogeneidad existente entre individuos [@wooldridge2010].

## Cargando librerías

```{r}
#| label: reg25-cargar-librerias-parte2
#| warning: false
#| message: false

library(tidyverse)
library(plm)
library(broom)
library(knitr)
```

## Cargando la base Grunfeld

```{r}
#| label: reg25-cargar-datos-parte2

data(
  "Grunfeld",
  package = "plm"
)

panel_grunfeld <- pdata.frame(
  Grunfeld,
  index = c(
    "firm",
    "year"
  )
)
```

## Variables del modelo

Trabajaremos con la siguiente especificación:

```text
Inversión = f(Valor de mercado, Capital)
```

donde:

```text
inv      = inversión

value    = valor de mercado

capital  = stock de capital
```

## Exploración inicial

```{r}
#| label: tbl-reg25-resumen-variables

panel_grunfeld |>
  select(
    inv,
    value,
    capital
  ) |>
  summary() |>
  as.data.frame() |>
  kable(
    caption = "Resumen descriptivo de variables"
  )
```

**Interpretación**

Las tres variables presentan una dispersión considerable, lo que resulta adecuado para la estimación econométrica.

## Relación inversión y valor de mercado

```{r}
#| label: fig-reg25-dispersion-value
#| fig-cap: "Inversión y valor de mercado"

ggplot(
  as.data.frame(panel_grunfeld),
  aes(
    x = value,
    y = inv
  )
) +
  geom_point(
    alpha = 0.4
  ) +
  geom_smooth(
    method = "lm",
    se = FALSE,
    color = "steelblue"
  ) +
  theme_minimal()
```

**Interpretación**

Existe una relación positiva entre valor de mercado e inversión, es decir, a medida que aumenta el valor de mercado, la inversión también se incrementa.

## Modelo pooled OLS

El modelo pooled ignora la estructura panel y trata todas las observaciones como si fueran independientes.

```{r}
#| label: reg25-modelo-pooled

modelo_pooled <- plm(
  inv ~ value + capital,
  data = panel_grunfeld,
  model = "pooling"
)
```

## Resultados pooled OLS

```{r}
#| label: tbl-reg25-pooled

tidy(
  modelo_pooled
) |>
  kable(
    digits = 4,
    caption = "Modelo pooled OLS"
  )
```

**Interpretación**

Los coeficientes representan el efecto promedio de cada variable explicativa sobre la inversión. No debe olvidarse comprobar la significancia estadística mediante el valor p o el estadístico *t*.

## Coeficiente de determinación

```{r}
#| label: tbl-reg25-r2-pooled

tibble(
  R2 =
    summary(
      modelo_pooled
    )$r.squared[1]
) |>
  kable(
    digits = 4,
    caption = "R² del modelo pooled"
  )
```

**Interpretación**

El R² indica la proporción de variabilidad de la inversión explicada por el modelo.

## ¿Cuál es el problema del pooled OLS?

Las empresas poseen características propias:

```text
Tecnología

Capacidad gerencial

Cultura organizacional

Ubicación
```

Muchas de estas variables no son observables.

El modelo pooled ignora estas diferencias.

## Modelo de efectos fijos

Los efectos fijos controlan características constantes de cada empresa.

```{r}
#| label: reg25-modelo-fe

modelo_fe <- plm(
  inv ~ value + capital,
  data = panel_grunfeld,
  model = "within"
)
```

## Resultados efectos fijos

```{r}
#| label: tbl-reg25-efectos-fijos

tidy(
  modelo_fe
) |>
  kable(
    digits = 4,
    caption = "Modelo de efectos fijos"
  )
```

**Interpretación**

Los coeficientes reflejan cambios dentro de cada empresa a través del tiempo.

## Efectos individuales

```{r}
#| label: tbl-reg25-efectos-individuales

fixef(
  modelo_fe
) |>
  head() |>
  as.data.frame() |>
  tibble::rownames_to_column(
    "Empresa"
  ) |>
  kable(
    digits = 4,
    caption = "Primeros efectos individuales"
  )
```

**Interpretación**

Cada empresa posee un intercepto propio.

## Visualización de efectos individuales

```{r}
#| label: fig-reg25-efectos-fijos
#| fig-cap: "Efectos individuales estimados"

efectos_fijos <- fixef(
  modelo_fe
) |>
  as.numeric()

efectos_fijos_tabla <- tibble(
  Empresa = names(
    fixef(
      modelo_fe
    )
  ),
  Efecto = efectos_fijos
)

ggplot(
  efectos_fijos_tabla,
  aes(
    x = reorder(
      Empresa,
      Efecto
    ),
    y = Efecto
  )
) +
  geom_col(
    fill = "steelblue"
  ) +
  coord_flip() +
  theme_minimal() +
  labs(
    x = "Empresa",
    y = "Efecto fijo estimado"
  )
```


**Interpretación**

Las diferencias observadas representan heterogeneidad específica entre empresas.

## Modelo de efectos aleatorios

Los efectos aleatorios consideran que las diferencias individuales son aleatorias.

```{r}
#| label: reg25-modelo-re

modelo_re <- plm(
  inv ~ value + capital,
  data = panel_grunfeld,
  model = "random"
)
```

## Resultados efectos aleatorios

```{r}
#| label: tbl-reg25-efectos-aleatorios

tidy(
  modelo_re
) |>
  kable(
    digits = 4,
    caption = "Modelo de efectos aleatorios"
  )
```

**Interpretación**

Los coeficientes suelen ser similares a los de efectos fijos, aunque los supuestos subyacentes son diferentes.

## Comparación de coeficientes

```{r}
#| label: tbl-reg25-comparacion-modelos

coef_pooled <- tidy(
  modelo_pooled
) |>
  select(
    term,
    estimate
  ) |>
  rename(
    Pooled = estimate
  )

coef_fe <- tidy(
  modelo_fe
) |>
  select(
    term,
    estimate
  ) |>
  rename(
    Efectos_Fijos = estimate
  )

coef_re <- tidy(
  modelo_re
) |>
  select(
    term,
    estimate
  ) |>
  rename(
    Efectos_Aleatorios = estimate
  )

coef_pooled |>
  left_join(
    coef_fe,
    by = "term"
  ) |>
  left_join(
    coef_re,
    by = "term"
  ) |>
  kable(
    digits = 4,
    caption = "Comparación de coeficientes"
  )
```

**Interpretación**

Las diferencias entre coeficientes reflejan la forma en que cada modelo trata la heterogeneidad individual.

## Comparación gráfica

```{r}
#| label: fig-reg25-comparacion-grafica
#| fig-cap: "Comparación de estimadores"

bind_rows(
  tidy(modelo_pooled) |>
    mutate(Modelo = "Pooled"),
  tidy(modelo_fe) |>
    mutate(Modelo = "Fijos"),
  tidy(modelo_re) |>
    mutate(Modelo = "Aleatorios")
) |>
  filter(
    term != "(Intercept)"
  ) |>
  ggplot(
    aes(
      x = term,
      y = estimate,
      fill = Modelo
    )
  ) +
  geom_col(
    position = "dodge"
  ) +
  theme_minimal()
```

**Interpretación**

La comparación visual facilita identificar diferencias entre estimadores.

## ¿Cuándo utilizar cada modelo?

```{r}
#| label: tbl-reg25-cuando-usar

tibble(
  Modelo = c(
    "Pooled",
    "Efectos Fijos",
    "Efectos Aleatorios"
  ),
  Uso = c(
    "Sin heterogeneidad",
    "Heterogeneidad correlacionada",
    "Heterogeneidad no correlacionada"
  )
) |>
  kable(
    caption = "Uso general de los modelos de panel"
  )
```

## Conclusión práctica

En esta sección aprendimos a:

- Estimar modelos pooled OLS.
- Estimar modelos de efectos fijos.
- Estimar modelos de efectos aleatorios.
- Interpretar coeficientes en panel.
- Identificar heterogeneidad individual.
- Comparar diferentes especificaciones.

En la siguiente sección utilizaremos pruebas formales para seleccionar entre efectos fijos y efectos aleatorios mediante la prueba de Hausman.

## Introducción

Después de estimar modelos pooled OLS, efectos fijos y efectos aleatorios surge una pregunta fundamental:

```text
¿Cuál de los modelos debe utilizarse?
```

La respuesta depende de los supuestos sobre la heterogeneidad individual.

En esta sección utilizaremos pruebas formales para seleccionar el modelo más apropiado y realizaremos una aplicación completa de análisis con datos de panel [@wooldridge2010].

## Cargando librerías

```{r}
#| label: reg25-cargar-librerias-parte3
#| warning: false
#| message: false

library(tidyverse)
library(plm)
library(broom)
library(knitr)
```

## Cargando la base de datos

```{r}
#| label: reg25-cargar-datos-parte3

data(
  "Grunfeld",
  package = "plm"
)

panel_grunfeld <- pdata.frame(
  Grunfeld,
  index = c(
    "firm",
    "year"
  )
)
```

## Reestimación de modelos

```{r}
#| label: reg25-modelos-finales

modelo_pooled <- plm(
  inv ~ value + capital,
  data = panel_grunfeld,
  model = "pooling"
)

modelo_fe <- plm(
  inv ~ value + capital,
  data = panel_grunfeld,
  model = "within"
)

modelo_re <- plm(
  inv ~ value + capital,
  data = panel_grunfeld,
  model = "random"
)
```

## Comparación inicial

```{r}
#| label: tbl-reg25-r2-modelos

tibble(
  Modelo = c(
    "Pooled",
    "Efectos fijos",
    "Efectos aleatorios"
  ),
  R2 = c(
    summary(modelo_pooled)$r.squared[1],
    summary(modelo_fe)$r.squared[1],
    summary(modelo_re)$r.squared[1]
  )
) |>
  kable(
    digits = 4,
    caption = "Comparación de R²"
  )
```

**Interpretación**

Los valores de R² permiten evaluar la capacidad explicativa de cada especificación.

## Prueba de Breusch-Pagan para panel

Antes de comparar efectos fijos y aleatorios conviene verificar si la estructura panel aporta información adicional respecto al modelo pooled.

```{r}
#| label: tbl-reg25-breusch-pagan

plmtest(
  modelo_pooled,
  type = "bp"
)
```

**Interpretación**

Hipótesis nula:

```text
No existen efectos individuales.
```

Si el valor p es pequeño, la estructura panel aporta información relevante y resulta preferible utilizar modelos de panel.

## Prueba F para efectos fijos

```{r}
#| label: tbl-reg25-test-fijos

pFtest(
  modelo_fe,
  modelo_pooled
)
```

**Interpretación**

Hipótesis nula:

```text
No existen efectos fijos.
```

Un valor p pequeño favorece el modelo de efectos fijos frente al pooled OLS.

## Prueba de Hausman

La prueba de Hausman constituye una de las herramientas más utilizadas en econometría de panel. La prueba mide si existe correlación entre los efectos individuales y las variables explicativas del modelo.

En otras palabras, analiza si las características propias de cada unidad —empresa, país o persona— están relacionadas con las variables independientes [@hausman1978specification].

**Efectos fijos:** se asume que cada unidad del panel tiene características propias constantes que pueden afectar la variable dependiente.

**Efectos aleatorios:** cada unidad del panel tiene características propias aleatorias que no están correlacionadas con las variables explicativas del modelo.

```{r}
#| label: tbl-reg25-hausman

phtest(
  modelo_fe,
  modelo_re
)
```

**Interpretación**

Hipótesis nula:

```text
Los efectos aleatorios son consistentes.
```

Hipótesis alternativa:

```text
Los efectos aleatorios son inconsistentes.
```

## Regla de decisión

```{r}
#| label: tbl-reg25-decision

tibble(
  Resultado = c(
    "Valor p pequeño",
    "Valor p grande"
  ),
  Decision = c(
    "Elegir efectos fijos",
    "Elegir efectos aleatorios"
  )
) |>
  kable(
    caption = "Regla de decisión para Hausman"
  )
```

**Interpretación**

La decisión final depende del resultado empírico obtenido en la prueba.

## Coeficientes del modelo seleccionado

Para fines pedagógicos continuaremos utilizando el modelo de efectos fijos.

```{r}
#| label: tbl-reg25-coeficientes-finales

tidy(
  modelo_fe
) |>
  kable(
    digits = 4,
    caption = "Coeficientes finales del modelo"
  )
```

**Interpretación**

Los coeficientes representan cambios dentro de cada empresa a lo largo del tiempo.

## Interpretación económica

Supongamos que el coeficiente de:

```text
value
```

es positivo.

La interpretación sería:

```text
Un aumento en el valor de mercado
se asocia con un incremento de la inversión,
manteniendo constante el capital.
```

## Predicciones del modelo

```{r}
#| label: reg25-predicciones

panel_pred <- panel_grunfeld |>
  mutate(
    prediccion =
      as.numeric(
        predict(
          modelo_fe
        )
      )
  )
```

## Resumen de predicciones

```{r}
#| label: tbl-reg25-predicciones

panel_pred |>
  summarise(
    Minimo =
      min(prediccion),
    Media =
      mean(prediccion),
    Maximo =
      max(prediccion)
  ) |>
  kable(
    digits = 3,
    caption = "Resumen de predicciones"
  )
```

**Interpretación**

Las predicciones representan los niveles esperados de inversión para cada observación del panel.

## Observado versus predicho

```{r}
#| label: fig-reg25-observado-predicho
#| fig-cap: "Valores observados y predichos"

ggplot(
  panel_pred,
  aes(
    x = prediccion,
    y = inv
  )
) +
  geom_point(
    alpha = 0.4
  ) +
  geom_abline(
    slope = 1,
    intercept = 0,
    color = "red"
  ) +
  theme_minimal()
```

**Interpretación**

Mientras más próximos estén los puntos a la diagonal, mejor será el ajuste del modelo.

## Residuos del modelo

```{r}
#| label: reg25-residuos

panel_pred <- as.data.frame(
  panel_pred
) |>
  mutate(
    inv = as.numeric(
      inv
    ),
    prediccion = as.numeric(
      prediccion
    ),
    residuo =
      inv - prediccion
  )
```

## Distribución de residuos

```{r}
#| label: fig-reg25-residuos
#| fig-cap: "Distribución de residuos"

ggplot(
  panel_pred,
  aes(
    x = as.numeric(
      residuo
    )
  )
) +
  geom_histogram(
    bins = 30,
    fill = "steelblue",
    color = "white"
  ) +
  theme_minimal() +
  labs(
    x = "Residuo",
    y = "Frecuencia"
  )
```
**Interpretación**

La distribución permite evaluar visualmente el comportamiento de los errores del modelo e identificar si siguen una distribución normal; es decir, si el histograma presenta una forma aproximadamente de campana y está centrado en cero, existe evidencia de que los residuos siguen una distribución cercana a la normal.

## Flujo completo de análisis

```{r}
#| label: tbl-reg25-flujo-completo

tibble(
  Paso = 1:7,
  Actividad = c(
    "Preparar panel",
    "Estimar pooled",
    "Estimar efectos fijos",
    "Estimar efectos aleatorios",
    "Aplicar Hausman",
    "Seleccionar modelo",
    "Interpretar resultados"
  )
) |>
  kable(
    caption = "Flujo de trabajo para datos de panel"
  )
```

## Aplicaciones de los datos de panel

Los modelos de panel son ampliamente utilizados en:

- Economía empresarial.
- Finanzas corporativas.
- Desarrollo económico.
- Evaluación de políticas públicas.
- Mercados laborales.
- Estudios regionales.

## Manos a la obra

1. Identifique individuos y períodos.
2. Construya un objeto `pdata.frame`.
3. Estime un modelo pooled.
4. Estime un modelo de efectos fijos.
5. Estime un modelo de efectos aleatorios.
6. Aplique la prueba de Hausman.
7. Seleccione el modelo apropiado.
8. Interprete coeficientes.
9. Genere predicciones.
10. Redacte conclusiones sustantivas.

## Resumen del capítulo

En este capítulo aprendimos a trabajar con datos de panel utilizando la base Grunfeld. Inicialmente identificamos la estructura individuo-tiempo y construimos un objeto `pdata.frame`. Posteriormente estimamos modelos pooled OLS, efectos fijos y efectos aleatorios. Finalmente utilizamos la prueba de Hausman para seleccionar la especificación más apropiada y generamos predicciones a partir del modelo estimado.

Los modelos de panel constituyen una herramienta fundamental para analizar fenómenos que evolucionan a través del tiempo, permitiendo controlar heterogeneidad no observada y mejorar la calidad de las inferencias econométricas.