# Modelos espaciales y extensiones modernas

## Objetivos de aprendizaje {.unnumbered}

Al finalizar esta sección, el lector será capaz de:

- Comprender el concepto de dependencia espacial.
- Construir matrices de pesos espaciales.
- Calcular el índice de Moran.
- Identificar autocorrelación espacial.
- Estimar un modelo SAR básico.
- Interpretar resultados espaciales.

## Introducción

En los capítulos anteriores asumimos que las observaciones eran independientes.

Sin embargo, en numerosos fenómenos económicos, sociales y territoriales esta condición no se cumple.

Por ejemplo:

```text
Desempleo entre provincias vecinas.

Precios inmobiliarios entre barrios.

Productividad agrícola entre cantones.

Contaminación entre ciudades.
```

Cuando las observaciones cercanas tienden a parecerse entre sí aparece la denominada dependencia espacial [@anselin1988].

## ¿Qué es la dependencia espacial?

La dependencia espacial implica que el valor observado en una ubicación puede estar influenciado por valores observados en ubicaciones vecinas.

Formalmente:

```text
Todo está relacionado con todo,
pero los objetos cercanos
están más relacionados
que los distantes.
```

Este principio es conocido como la Primera Ley de la Geografía de Tobler.

## Cargando librerías

```{r}
#| label: reg26-cargar-librerias
#| warning: false
#| message: false

library(sf)
library(spdep)
library(spatialreg)
library(spData)
library(tidyverse)
library(knitr)
```

## Cargando la base espacial

Utilizaremos la base `columbus` incluida en `spData`.

```{r}
#| label: reg26-cargar-columbus

data(
  "columbus",
  package = "spData"
)

data(
  "col.gal.nb",
  package = "spData"
)

columbus_sf <- sf::st_read(
  system.file(
    "shapes/columbus.gpkg",
    package = "spData"
  ),
  quiet = TRUE
)

vecinos <- col.gal.nb
```

## Explorando la base

```{r}
#| label: tbl-reg26-estructura

glimpse(
  columbus_sf
)
```

**Interpretación**

Cada observación corresponde a un área geográfica de la ciudad de Columbus.

## Visualización espacial

```{r}
#| label: fig-reg26-mapa-columbus
#| fig-cap: "Áreas geográficas de Columbus"

plot(
  st_geometry(
    columbus_sf
  )
)
```

**Interpretación**

Cada polígono representa una unidad espacial.

## Construcción de vecinos

La dependencia espacial requiere identificar relaciones de vecindad.

## Resumen de vecinos

```{r}
#| label: tbl-reg26-vecinos

tibble(
  Area = 1:length(vecinos),
  Vecinos =
    sapply(
      vecinos,
      length
    )
) |>
  summarise(
    Promedio =
      mean(Vecinos),
    Minimo =
      min(Vecinos),
    Maximo =
      max(Vecinos)
  ) |>
  kable(
    caption = "Resumen de vecindad"
  )
```

**Interpretación**

Cada área posee un conjunto de vecinos espaciales que influirá en el análisis.

## Matriz de pesos espaciales

```{r}
#| label: reg26-pesos

pesos <- nb2listw(
  vecinos,
  style = "W"
)
```


## Índice de Moran

El índice de Moran evalúa autocorrelación espacial.

```{r}
#| label: tbl-reg26-moran

moran.test(
  columbus_sf$CRIME,
  pesos
)
```

**Interpretación**

Hipótesis nula:

```text
No existe autocorrelación espacial.
```

Valores p pequeños indican dependencia espacial significativa.

## Diagrama de Moran

```{r}
#| label: fig-reg26-moran
#| fig-cap: "Diagrama de Moran"

moran.plot(
  columbus_sf$CRIME,
  pesos
)
```

**Interpretación**

La pendiente refleja el grado de autocorrelación espacial.

## Modelo SAR

Cuando existe dependencia espacial podemos estimar un modelo autorregresivo espacial.

```{r}
#| label: reg26-sar

modelo_sar <- lagsarlm(
  CRIME ~ INC + HOVAL,
  data = columbus_sf,
  listw = pesos
)
```

## Resultados del modelo SAR

```{r}
#| label: tbl-reg26-sar

broom::tidy(
  modelo_sar
) |>
  kable(
    digits = 4,
    caption = "Modelo SAR"
  )
```

**Interpretación**

Los coeficientes representan efectos directos mientras que el parámetro espacial captura la dependencia entre áreas vecinas.

## Conclusión práctica

En esta primera parte aprendimos a:

- Reconocer dependencia espacial.
- Construir matrices de pesos.
- Calcular el índice de Moran.
- Interpretar autocorrelación espacial.
- Estimar un modelo SAR.

## Introducción

En los capítulos anteriores asumimos que todas las observaciones pertenecían a un mismo nivel de análisis.

Sin embargo, en muchas investigaciones los datos poseen una estructura jerárquica.

Por ejemplo:

```text
Estudiantes dentro de escuelas.

Pacientes dentro de hospitales.

Trabajadores dentro de empresas.

Ciudadanos dentro de provincias.
```

Cuando existe esta estructura anidada, los modelos tradicionales pueden subestimar errores estándar y producir inferencias incorrectas [@gelman2007].

## ¿Qué es un modelo multinivel?

Un modelo multinivel permite analizar simultáneamente:

```text
Variación entre individuos

+

Variación entre grupos
```

La idea central consiste en reconocer que observaciones pertenecientes al mismo grupo tienden a parecerse entre sí.

## Cargando librerías

```{r}
#| label: reg26-cargar-librerias-multinivel
#| warning: false
#| message: false

library(lme4)
library(mlmRev)
library(tidyverse)
library(broom.mixed)
library(knitr)
```

## Cargando la base de datos

Utilizaremos la base `Exam` incluida en el paquete `mlmRev`.

```{r}
#| label: reg26-cargar-exam

data(
  "Exam",
  package = "mlmRev"
)

datos_exam <- Exam
```

## Explorando la base

```{r}
#| label: tbl-reg26-estructura-exam

glimpse(
  datos_exam
)
```

**Interpretación**

Cada observación corresponde a un estudiante.

Los estudiantes están agrupados dentro de escuelas.

## Número de escuelas

```{r}
#| label: tbl-reg26-num-escuelas

datos_exam |>
  summarise(
    Escuelas =
      n_distinct(
        school
      )
  ) |>
  kable(
    caption = "Número de escuelas"
  )
```

## Número de estudiantes

```{r}
#| label: tbl-reg26-num-estudiantes

datos_exam |>
  summarise(
    Estudiantes = n()
  ) |>
  kable(
    caption = "Número de estudiantes"
  )
```

## Visualización jerárquica

```{r}
#| label: fig-reg26-score-escuela
#| fig-cap: "Resultados por escuela"

ggplot(
  datos_exam,
  aes(
    x = factor(
      school
    ),
    y = normexam
  )
) +
  geom_boxplot() +
  coord_flip() +
  theme_minimal()
```

**Interpretación**

Existen diferencias importantes entre escuelas.

Esto sugiere la presencia de variabilidad grupal.

## Modelo lineal tradicional

Comenzaremos ignorando la estructura jerárquica.

```{r}
#| label: reg26-modelo-lm

modelo_lm <- lm(
  normexam ~ standLRT,
  data = datos_exam
)
```

## Resultados del modelo lineal

```{r}
#| label: tbl-reg26-lm

tidy(
  modelo_lm
) |>
  kable(
    digits = 4,
    caption = "Modelo lineal tradicional"
  )
```

**Interpretación**

El puntaje de ingreso (`standLRT`) presenta una asociación positiva con el rendimiento académico.

## Modelo multinivel básico

Ahora permitimos que cada escuela tenga su propio intercepto.

```{r}
#| label: reg26-modelo-multinivel

modelo_ml <- lmer(
  normexam ~
    standLRT +
    (1 | school),
  data = datos_exam
)
```

## Resultados del modelo multinivel

```{r}
#| label: tbl-reg26-multinivel

tidy(
  modelo_ml,
  effects = "fixed"
) |>
  kable(
    digits = 4,
    caption = "Coeficientes fijos"
  )
```

**Interpretación**

El coeficiente de `standLRT` representa el efecto promedio entre todas las escuelas.

## Componentes de varianza

```{r}
#| label: tbl-reg26-varianza

as.data.frame(
  VarCorr(
    modelo_ml
  )
) |>
  select(
    grp,
    vcov
  ) |>
  kable(
    digits = 4,
    caption = "Componentes de varianza"
  )
```

**Interpretación**

La varianza asociada a las escuelas indica cuánto difieren los interceptos entre instituciones.

## Efectos aleatorios

```{r}
#| label: tbl-reg26-efectos-aleatorios

ranef(
  modelo_ml
)$school |>
  head() |>
  tibble::rownames_to_column(
    "Escuela"
  ) |>
  kable(
    digits = 4,
    caption = "Primeros efectos aleatorios"
  )
```

**Interpretación**

Cada escuela presenta una desviación específica respecto al promedio general.

## Visualización de efectos aleatorios

```{r}
#| label: fig-reg26-efectos-aleatorios
#| fig-cap: "Interceptos aleatorios por escuela"

efectos_escuela <- ranef(
  modelo_ml
)$school |>
  tibble::rownames_to_column(
    "Escuela"
  )

ggplot(
  efectos_escuela,
  aes(
    x = reorder(
      Escuela,
      `(Intercept)`
    ),
    y = `(Intercept)`
  )
) +
  geom_col(
    fill = "steelblue"
  ) +
  coord_flip() +
  theme_minimal()
```

**Interpretación**

Las escuelas con valores positivos presentan rendimientos superiores al promedio esperado.

## Comparación de modelos

```{r}
#| label: tbl-reg26-comparacion-modelos

tibble(
  Modelo = c(
    "Lineal",
    "Multinivel"
  ),
  AIC = c(
    AIC(modelo_lm),
    AIC(modelo_ml)
  )
) |>
  kable(
    digits = 2,
    caption = "Comparación mediante AIC"
  )
```

**Interpretación**

Menores valores de AIC indican mejor ajuste relativo.

## ¿Cuándo utilizar modelos multinivel?

Los modelos multinivel son apropiados cuando existen:

- Datos agrupados.
- Dependencia dentro de grupos.
- Estructuras jerárquicas.
- Variación entre organizaciones.
- Variación territorial.

## Aplicaciones frecuentes

```{r}
#| label: tbl-reg26-aplicaciones

tibble(
  Area = c(
    "Educación",
    "Salud",
    "Economía",
    "Políticas públicas",
    "Mercado laboral"
  ),
  Ejemplo = c(
    "Estudiantes y escuelas",
    "Pacientes y hospitales",
    "Empresas y sectores",
    "Ciudadanos y municipios",
    "Trabajadores y empresas"
  )
) |>
  kable(
    caption = "Aplicaciones multinivel"
  )
```

## Conclusión práctica

En esta sección aprendimos a:

- Reconocer estructuras jerárquicas.
- Estimar modelos multinivel.
- Interpretar efectos fijos.
- Interpretar efectos aleatorios.
- Analizar componentes de varianza.
- Comparar modelos jerárquicos.

En la siguiente sección estudiaremos modelos de frontera estocástica para medir eficiencia técnica y productiva.

## Frontera estocástica y medición de eficiencia

## Introducción

Hasta ahora hemos utilizado modelos orientados a explicar relaciones entre variables. Sin embargo, en muchos contextos el interés principal consiste en responder una pregunta diferente:

```text
¿Qué tan eficiente es una unidad productiva?
```

Los modelos de frontera estocástica permiten estimar eficiencia técnica comparando el desempeño observado con una frontera de producción [@kumbhakar2015].

## Cargando librerías

```{r}
#| label: reg26-cargar-librerias-sfa
#| warning: false
#| message: false

library(frontier)
library(tidyverse)
library(knitr)
library(broom)
```

## Creación de base simulada reproducible

Para asegurar que el capítulo renderice correctamente en cualquier equipo, construiremos una base simulada de producción. La base sigue la lógica de una función Cobb-Douglas con capital, trabajo, ruido aleatorio e ineficiencia técnica.

```{r}
#| label: reg26-crear-datos-sfa

set.seed(
  123
)

datos_sfa <- tibble(
  capital = runif(
    120,
    min = 10,
    max = 100
  ),
  labour = runif(
    120,
    min = 5,
    max = 80
  ),
  error = rnorm(
    120,
    mean = 0,
    sd = 0.15
  ),
  ineficiencia = abs(
    rnorm(
      120,
      mean = 0,
      sd = 0.25
    )
  )
) |>
  mutate(
    output =
      exp(
        1 +
          0.45 * log(capital) +
          0.35 * log(labour) +
          error -
          ineficiencia
      )
  )
```

## Explorando la base

```{r}
#| label: tbl-reg26-estructura-sfa

glimpse(
  datos_sfa
)
```

**Interpretación**

La base contiene una variable de producción (`output`) y dos insumos productivos (`capital` y `labour`). Además, incluye componentes simulados de error e ineficiencia para fines pedagógicos.

## Resumen descriptivo

```{r}
#| label: tbl-reg26-resumen-sfa

datos_sfa |>
  select(
    output,
    capital,
    labour
  ) |>
  summary() |>
  as.data.frame() |>
  kable(
    caption = "Resumen descriptivo de producción e insumos"
  )
```

**Interpretación**

El resumen permite verificar que existe variabilidad suficiente en producción, capital y trabajo para estimar una función de producción.

## Relación entre capital y producción

```{r}
#| label: fig-reg26-produccion-capital
#| fig-cap: "Producción y capital"

ggplot(
  datos_sfa,
  aes(
    x = capital,
    y = output
  )
) +
  geom_point(
    alpha = 0.6,
    color = "steelblue"
  ) +
  geom_smooth(
    method = "lm",
    se = FALSE,
    color = "darkred"
  ) +
  theme_minimal() +
  labs(
    x = "Capital",
    y = "Producción"
  )
```

**Interpretación**

El gráfico muestra una asociación positiva entre capital y producción. Esta relación es consistente con la lógica de una función de producción.

## Función de producción convencional

Antes de estimar eficiencia técnica, construiremos una regresión convencional.

```{r}
#| label: reg26-modelo-produccion-lm

modelo_lm_sfa <- lm(
  log(output) ~
    log(capital) +
    log(labour),
  data = datos_sfa
)
```

## Resultados de la regresión convencional

```{r}
#| label: tbl-reg26-regresion-produccion

broom::tidy(
  modelo_lm_sfa
) |>
  kable(
    digits = 4,
    caption = "Función de producción convencional"
  )
```

**Interpretación**

Los coeficientes representan elasticidades de producción. Un coeficiente positivo indica que aumentos en el insumo se asocian con aumentos en la producción.

## Estimación de frontera estocástica

Ahora estimaremos una frontera estocástica. A diferencia de la regresión convencional, este modelo separa el error aleatorio de la ineficiencia técnica.

```{r}
#| label: reg26-modelo-sfa

modelo_sfa <- frontier::sfa(
  log(output) ~
    log(capital) +
    log(labour),
  data = datos_sfa
)
```

## Resultados del modelo SFA

```{r}
#| label: tbl-reg26-sfa

summary(
  modelo_sfa
)
```

**Interpretación**

El modelo estima una frontera de producción. Los coeficientes de capital y trabajo indican cómo se relacionan los insumos con la producción potencial. Los parámetros adicionales del modelo permiten separar ruido estadístico e ineficiencia técnica.

## Eficiencia técnica estimada

```{r}
#| label: reg26-eficiencia-sfa

eficiencia <- efficiencies(
  modelo_sfa
)
```

## Resumen de eficiencia

```{r}
#| label: tbl-reg26-resumen-eficiencia

tibble(
  Eficiencia = as.numeric(
    eficiencia
  )
) |>
  summarise(
    Minimo = min(
      Eficiencia
    ),
    Promedio = mean(
      Eficiencia
    ),
    Maximo = max(
      Eficiencia
    )
  ) |>
  kable(
    digits = 4,
    caption = "Resumen de eficiencia técnica"
  )
```

**Interpretación**

La eficiencia técnica toma valores entre 0 y 1. Valores cercanos a 1 indican unidades más próximas a la frontera eficiente.

## Distribución de eficiencia

```{r}
#| label: fig-reg26-distribucion-eficiencia
#| fig-cap: "Distribución de eficiencia técnica"

tibble(
  eficiencia = as.numeric(
    eficiencia
  )
) |>
  ggplot(
    aes(
      x = eficiencia
    )
  ) +
  geom_histogram(
    bins = 25,
    fill = "steelblue",
    color = "white"
  ) +
  theme_minimal() +
  labs(
    x = "Eficiencia técnica",
    y = "Frecuencia"
  )
```

**Interpretación**

El histograma permite identificar si la mayoría de unidades se encuentran cerca o lejos de la frontera eficiente.

## Ranking de eficiencia

```{r}
#| label: tbl-reg26-ranking-eficiencia

tibble(
  Unidad = 1:length(
    eficiencia
  ),
  Eficiencia = as.numeric(
    eficiencia
  )
) |>
  arrange(
    desc(
      Eficiencia
    )
  ) |>
  slice_head(
    n = 10
  ) |>
  kable(
    digits = 4,
    caption = "Unidades más eficientes"
  )
```

**Interpretación**

Las unidades ubicadas en los primeros lugares presentan los mayores niveles de eficiencia técnica estimada.

## Comparación entre regresión y frontera estocástica

```{r}
#| label: tbl-reg26-comparacion-lm-sfa

tibble(
  Modelo = c(
    "Regresión convencional",
    "Frontera estocástica"
  ),
  Objetivo = c(
    "Estimar relación promedio",
    "Estimar producción potencial y eficiencia"
  ),
  Error = c(
    "Un solo componente de error",
    "Ruido aleatorio e ineficiencia"
  )
) |>
  kable(
    caption = "Comparación entre regresión convencional y frontera estocástica"
  )
```

**Interpretación**

La regresión convencional estima una relación promedio. La frontera estocástica permite evaluar qué tan cerca se encuentra cada unidad de su producción potencial.

## Comparación de modelos avanzados

```{r}
#| label: tbl-reg26-comparacion-avanzada

tibble(
  Modelo = c(
    "Espacial",
    "Multinivel",
    "Frontera estocástica"
  ),
  Objetivo = c(
    "Analizar dependencia geográfica",
    "Analizar estructuras jerárquicas",
    "Medir eficiencia técnica"
  )
) |>
  kable(
    caption = "Comparación de modelos avanzados"
  )
```

**Interpretación**

Cada familia de modelos responde a una necesidad metodológica distinta. La elección depende del problema empírico.

## ¿Cuándo utilizar frontera estocástica?

La frontera estocástica es útil cuando el objetivo es evaluar eficiencia en unidades productivas como:

```text
Empresas
Bancos
Fincas agrícolas
Hospitales
Universidades
```

Su principal aporte consiste en distinguir entre bajo desempeño por ruido aleatorio y bajo desempeño por ineficiencia.

## Manos a la obra

1. Construya una base de producción con insumos y producto.
2. Estime una función de producción convencional.
3. Interprete las elasticidades.
4. Estime una frontera estocástica.
5. Obtenga eficiencias técnicas.
6. Construya un histograma de eficiencia.
7. Elabore un ranking de unidades.
8. Compare regresión convencional y SFA.
9. Explique qué unidades presentan mejor desempeño.
10. Redacte una conclusión aplicada sobre eficiencia.

## Resumen del capítulo

En este capítulo ampliamos el alcance de los modelos de regresión incorporando tres enfoques avanzados.

Primero estudiamos modelos espaciales para analizar dependencia geográfica entre observaciones. Posteriormente introdujimos modelos multinivel para trabajar con estructuras jerárquicas. Finalmente utilizamos modelos de frontera estocástica para medir eficiencia técnica.

Estos enfoques permiten abordar problemas que no pueden resolverse adecuadamente mediante modelos lineales tradicionales.