# Presentación de modelos con Quarto

```{r}
#| label: setup-libro
#| include: false
#| warning: false
#| message: false

source(here::here("R", "libro_setup.R"), encoding = "UTF-8")
cargar_paquetes_libro("comunicacion", extra = c("modelsummary", "gt", "gapminder"))
```


## Objetivos de aprendizaje {.unnumbered}

Al finalizar este capítulo, el lector será capaz de:

* Transformar resultados estadísticos en tablas científicas reproducibles.
* Presentar modelos econométricos utilizando formatos profesionales.
* Comparar múltiples modelos dentro de una misma tabla.
* Generar gráficos de coeficientes y efectos.
* Exportar resultados a HTML, PDF y Word utilizando Quarto.
* Aplicar buenas prácticas de comunicación científica reproducible.

## Introducción

Construir un buen modelo estadístico constituye únicamente una parte del proceso de investigación. Un modelo correctamente especificado pierde valor si sus resultados no son comunicados adecuadamente.

En la práctica científica moderna, la reproducibilidad exige que las tablas, figuras e interpretaciones sean generadas automáticamente a partir del código utilizado en el análisis [@xie2024].

El objetivo de este capítulo consiste en mostrar cómo transformar resultados estadísticos en productos científicos listos para publicación utilizando Quarto.

### Configuración inicial

### Carga de librerías

```{r}
#| label: reg27-cargar-librerias
#| warning: false
#| message: false







```

### Carga de datos

Utilizaremos la base `gapminder`, ampliamente utilizada en cursos de análisis de datos y econometría aplicada.

```{r}
#| label: reg27-cargar-datos

data(
  "gapminder",
  package = "gapminder"
)

datos_modelos <- gapminder
```

### Exploración inicial

```{r}
#| label: tbl-reg27-estructura-datos

glimpse(
  datos_modelos
)
```

**Interpretación**

La base contiene información socioeconómica de múltiples países y años, lo que permite ilustrar distintas estrategias de presentación de modelos.

## De la salida de R al reporte científico

### Ajustando un modelo

```{r}
#| label: reg27-modelo-base

modelo_1 <- lm(
  lifeExp ~ gdpPercap,
  data = datos_modelos
)
```

### Resultados básicos

```{r}
#| label: tbl-reg27-modelo-simple

broom::tidy(
  modelo_1
) |>
  transmute(
    Parámetro = dplyr::recode(
      term,
      "(Intercept)" = "Intercepto",
      "gdpPercap" = "PIB pc",
      .default = term
    ),
    Estim. = estimate,
    EE = std.error,
    p = formatear_p_tabla(p.value)
  ) |>
  kable(
    digits = 4,
    caption = "Resultados básicos del modelo"
  )
```

**Interpretación**

La tabla presenta coeficientes, errores estándar, estadísticos t y valores p. Aunque contiene toda la información necesaria, su formato todavía no corresponde al estándar utilizado en publicaciones científicas.

## Tablas profesionales con modelsummary

El paquete `modelsummary` permite construir tablas reproducibles y adaptables a distintos requisitos editoriales [@arelbundock2022].

```{r}
#| label: tbl-reg27-modelsummary-simple

modelsummary(
  modelo_1,
  stars = FALSE,
  coef_map = c(
    "(Intercept)" = "Intercepto",
    "gdpPercap" = "PIB pc"
  ),
  gof_map = c("nobs", "r.squared"),
  output = "data.frame"
) |>
  kable(
    caption = "Modelo de esperanza de vida"
  )
```

**Interpretación**

La tabla presenta automáticamente:

* Coeficientes.
* Errores estándar.
* Incertidumbre de las estimaciones.
* Número de observaciones.
* Estadísticos de ajuste.

### Personalizando tablas

```{r}
#| label: tbl-reg27-modelsummary-personalizado

modelsummary(
  modelo_1,
  stars = FALSE,
  statistic = "std.error",
  coef_map = c(
    "(Intercept)" = "Intercepto",
    "gdpPercap" = "PIB pc"
  ),
  gof_map = c("nobs", "r.squared"),
  output = "data.frame"
) |>
  kable(
    caption = "Modelo lineal simple"
  )
```

**Interpretación**

La personalización permite adaptar las tablas a los requisitos editoriales de revistas científicas.

## Comparación de modelos

Uno de los escenarios más frecuentes consiste en comparar especificaciones alternativas.

### Construcción de modelos

```{r}
#| label: reg27-modelos-comparacion

modelo_2 <- lm(
  lifeExp ~ gdpPercap + year,
  data = datos_modelos
)

modelo_3 <- lm(
  lifeExp ~ gdpPercap + year + pop,
  data = datos_modelos
)
```

### Comparación conjunta

```{r}
#| label: tbl-reg27-comparacion-modelos

modelsummary(
  list(
    "M1" = modelo_1,
    "M2" = modelo_2,
    "M3" = modelo_3
  ),
  stars = FALSE,
  statistic = "std.error",
  coef_map = c(
    "(Intercept)" = "Intercepto",
    "gdpPercap" = "PIB pc",
    "year" = "Año",
    "pop" = "Población"
  ),
  gof_map = c("nobs", "r.squared"),
  output = "data.frame"
) |>
  kable(
    caption = "Comparación de modelos"
  )
```

**Interpretación**

La comparación simultánea permite evaluar cambios en:

* Magnitud de coeficientes.
* Significancia estadística.
* Capacidad explicativa.

### Extrayendo información para reportes

En ocasiones es necesario construir tablas personalizadas.

```{r}
#| label: tbl-reg27-coeficientes

broom::tidy(
  modelo_3,
  conf.int = TRUE
) |>
  transmute(
    Parámetro = dplyr::recode(
      term,
      "(Intercept)" = "Intercepto",
      "gdpPercap" = "PIB pc",
      "year" = "Año",
      "pop" = "Población",
      .default = term
    ),
    `β (IC 95%)` = sprintf(
      "%.3f [%.3f; %.3f]",
      estimate,
      conf.low,
      conf.high
    ),
    p = formatear_p_tabla(p.value)
  ) |>
  kable(
    align = c("l", "c", "r"),
    caption = "Coeficientes e intervalos de confianza"
  )
```

**Interpretación**

Los intervalos de confianza permiten evaluar conjuntamente dirección, magnitud e incertidumbre y evitan reducir la interpretación a umbrales de significancia.

## Visualización de coeficientes

Las tablas son útiles, pero los gráficos permiten comunicar resultados de manera más intuitiva.

```{r}
#| label: reg27-datos-coeficientes

coeficientes_plot <- broom::tidy(
  modelo_3,
  conf.int = TRUE
)
```

```{r}
#| label: fig-reg27-coeficientes
#| fig-cap: "Coeficientes estimados"

ggplot(
  coeficientes_plot |>
    filter(
      term != "(Intercept)"
    ),
  aes(
    x = estimate,
    y = reorder(term, estimate)
  )
) +
  geom_point(
    size = 3
  ) +
  geom_errorbarh(
    aes(
      xmin = conf.low,
      xmax = conf.high
    ),
    height = 0.2
  ) +
  geom_vline(
    xintercept = 0,
    linetype = "dashed"
  ) +
  theme_minimal() +
  labs(
    x = "Coeficiente",
    y = NULL
  )
```

**Interpretación**

El gráfico facilita la comparación visual de magnitudes e intervalos de confianza.

## Predicciones para comunicar resultados

La presentación moderna de resultados suele incorporar predicciones.

```{r}
#| label: reg27-predicciones

predicciones <- datos_modelos |>
  mutate(
    prediccion = predict(
      modelo_3
    )
  )
```

```{r}
#| label: fig-reg27-observado-predicho
#| fig-cap: "Valores observados y predichos"

ggplot(
  predicciones,
  aes(
    x = prediccion,
    y = lifeExp
  )
) +
  geom_point(
    alpha = 0.4
  ) +
  geom_abline(
    slope = 1,
    intercept = 0,
    color = "red"
  ) +
  theme_minimal()
```

**Interpretación**

Cuanto más cercanos se encuentren los puntos a la diagonal, mejor será el ajuste del modelo.

### Exportación automática con Quarto

Una ventaja fundamental de Quarto consiste en que el mismo código genera múltiples formatos de salida [@allaire2024].

```yaml
format:
  html:
    toc: true

  pdf:
    toc: true

  docx:
    toc: true
```

**Interpretación**

Un único archivo fuente permite producir simultáneamente:

* Artículos web.
* Informes PDF.
* Documentos Word.

### Tablas compatibles con Word, PDF y HTML

Para maximizar compatibilidad se recomienda:

```r
kable()
```

o

```r
modelsummary()
```

Estas herramientas generan resultados estables en todos los formatos de salida.

### Buenas prácticas de reporte reproducible

### Recomendaciones

1. No copiar tablas manualmente.
2. Generar todas las tablas desde código.
3. Utilizar etiquetas consistentes.
4. Documentar cada modelo.
5. Mantener interpretaciones junto a resultados.
6. Evitar editar resultados fuera de Quarto.
7. Utilizar un único flujo reproducible.

### Flujo recomendado

```text
Datos

↓

Modelo

↓

Tabla

↓

Figura

↓

Interpretación

↓

Documento final
```

### Manos a la obra

1. Ajuste un modelo lineal.
2. Genere una tabla con modelsummary.
3. Compare tres especificaciones alternativas.
4. Construya un gráfico de coeficientes.
5. Genere predicciones.
6. Compare valores observados y predichos.
7. Renderice el documento en HTML.
8. Renderice el documento en PDF.
9. Renderice el documento en Word.
10. Verifique que los resultados sean idénticos en todos los formatos.

## Resumen del capítulo

En este capítulo aprendimos a transformar resultados estadísticos en productos científicos reproducibles utilizando Quarto. Se mostraron estrategias para construir tablas profesionales, comparar modelos, visualizar coeficientes y exportar resultados a múltiples formatos de salida. Estas herramientas constituyen la base para la elaboración de artículos científicos, tesis e informes técnicos reproducibles.
