# Metodología

## Objetivos de aprendizaje {.unnumbered}

Al finalizar este capítulo, el lector será capaz de:

* Comprender la función de la metodología dentro de un documento científico.
* Identificar los componentes esenciales de una sección metodológica.
* Documentar fuentes de datos, variables y procedimientos analíticos.
* Integrar código reproducible dentro de Quarto.
* Redactar metodologías transparentes y replicables.

## Introducción

La metodología describe cómo se desarrolló la investigación. Su propósito es permitir que otros investigadores comprendan, evalúen y reproduzcan el proceso seguido para obtener los resultados [@creswell2018].

Una metodología bien redactada debe responder tres preguntas fundamentales:

```text
¿Qué datos se utilizaron?

¿Cómo fueron procesados?

¿Qué procedimientos analíticos se aplicaron?
```

En investigación reproducible, estas respuestas deben estar respaldadas por código ejecutable y documentación transparente [@peng2011].

## Configuración inicial

### Carga de librerías

```{r}
#| label: reg29-cargar-librerias
#| warning: false
#| message: false

library(tidyverse)
library(gapminder)
library(knitr)
library(here)
```

### Carga de datos

```{r}
#| label: reg29-cargar-datos

data(
  "gapminder",
  package = "gapminder"
)

datos_metodologia <- gapminder
```

## Descripción de la fuente de datos

La primera sección metodológica debe identificar claramente la fuente de información utilizada.

```{r}
#| label: tbl-reg29-fuente-datos

tibble(
  Elemento = c(
    "Base de datos",
    "Observaciones",
    "Variables"
  ),
  Valor = c(
    "Gapminder",
    nrow(datos_metodologia),
    ncol(datos_metodologia)
  )
) |>
  kable(
    caption = "Descripción general de la base de datos"
  )
```

**Interpretación**

La metodología debe permitir al lector identificar exactamente qué información fue utilizada en el análisis.

## Definición de variables

Las variables principales deben documentarse explícitamente.

```{r}
#| label: tbl-reg29-variables

tibble(
  Variable = c(
    "lifeExp",
    "gdpPercap",
    "pop"
  ),
  Descripcion = c(
    "Esperanza de vida",
    "PIB per cápita",
    "Población"
  )
) |>
  kable(
    caption = "Variables utilizadas"
  )
```

**Interpretación**

La descripción de variables facilita la comprensión del análisis y mejora la transparencia metodológica.

## Preparación de los datos

Antes de cualquier análisis es necesario preparar la base de datos.

```{r}
#| label: reg29-transformacion

datos_modelo <- datos_metodologia |>
  mutate(
    log_gdp = log(
      gdpPercap
    )
  )
```

## Verificación de datos faltantes

```{r}
#| label: tbl-reg29-faltantes

datos_modelo |>
  summarise(
    across(
      everything(),
      ~sum(is.na(.))
    )
  ) |>
  pivot_longer(
    everything(),
    names_to = "Variable",
    values_to = "Faltantes"
  ) |>
  kable(
    caption = "Datos faltantes por variable"
  )
```

**Interpretación**

La metodología debe indicar explícitamente si existen observaciones faltantes y cómo fueron tratadas.

## Diseño analítico

Una metodología debe describir claramente la estrategia analítica.

En este ejemplo se utilizará una regresión lineal para analizar la relación entre esperanza de vida y PIB per cápita.

```{r}
#| label: reg29-modelo

modelo_metodologico <- lm(
  lifeExp ~ log_gdp,
  data = datos_modelo
)
```

## Resumen del modelo

```{r}
#| label: tbl-reg29-modelo

broom::tidy(
  modelo_metodologico
) |>
  kable(
    digits = 4,
    caption = "Modelo utilizado en el análisis"
  )
```

**Interpretación**

La metodología debe documentar claramente qué procedimiento estadístico fue utilizado.

## Representación gráfica del proceso metodológico

```{r}
#| label: fig-reg29-flujo-metodologico
#| fig-cap: "Flujo metodológico"

flujo <- tibble(
  Paso = factor(
    c(
      "Datos",
      "Limpieza",
      "Transformación",
      "Modelo",
      "Resultados"
    ),
    levels = c(
      "Datos",
      "Limpieza",
      "Transformación",
      "Modelo",
      "Resultados"
    )
  ),
  Orden = 1:5
)

ggplot(
  flujo,
  aes(
    x = Orden,
    y = 1
  )
) +
  geom_point(
    size = 6
  ) +
  geom_line() +
  geom_text(
    aes(
      label = Paso
    ),
    vjust = -1
  ) +
  theme_void()
```

**Interpretación**

El flujo metodológico resume las etapas principales desarrolladas durante la investigación.

## Redacción reproducible de la metodología

Un ejemplo de redacción metodológica podría ser:

> Se utilizó la base de datos Gapminder, que contiene información socioeconómica de múltiples países. Los datos fueron procesados mediante R y Quarto. Posteriormente se aplicó una transformación logarítmica al PIB per cápita y se estimó un modelo de regresión lineal para analizar su relación con la esperanza de vida.

## Buenas prácticas

### Recomendaciones

* Describir claramente la fuente de datos.
* Documentar las transformaciones realizadas.
* Especificar software y versiones utilizadas.
* Definir todas las variables relevantes.
* Presentar el procedimiento analítico completo.

### Errores frecuentes

* Omitir la fuente de información.
* No documentar transformaciones.
* Describir procedimientos de forma ambigua.
* No reportar criterios de selección de datos.
* Presentar resultados dentro de la metodología.

## Lista de verificación

```{r}
#| label: tbl-reg29-checklist

tibble(
  Elemento = c(
    "Fuente de datos",
    "Variables",
    "Transformaciones",
    "Modelo",
    "Software",
    "Reproducibilidad"
  ),
  Verificado = c(
    "Sí",
    "Sí",
    "Sí",
    "Sí",
    "Sí",
    "Sí"
  )
) |>
  kable(
    caption = "Lista de verificación metodológica"
  )
```

**Interpretación**

Antes de finalizar un documento científico conviene verificar que todos los componentes metodológicos estén documentados.

## Manos a la obra

1. Identifique la fuente de datos.
2. Describa la unidad de análisis.
3. Defina las variables principales.
4. Documente las transformaciones realizadas.
5. Revise la existencia de datos faltantes.
6. Justifique la técnica analítica utilizada.
7. Presente el flujo metodológico.
8. Redacte la metodología en lenguaje académico.
9. Integre código reproducible.
10. Renderice el documento en Quarto.

## Resumen del capítulo

En este capítulo se presentó la estructura fundamental de una metodología reproducible. Se mostró cómo documentar datos, variables, transformaciones y procedimientos analíticos utilizando Quarto. Una metodología correctamente redactada permite que los resultados sean transparentes, verificables y replicables por otros investigadores.

