# Conclusiones y Recomendaciones

## Objetivos de aprendizaje {.unnumbered}

Al finalizar este capítulo, el lector será capaz de:

* Comprender la función de las conclusiones dentro de un documento científico.
* Diferenciar conclusiones, discusión y recomendaciones.
* Elaborar conclusiones alineadas con los objetivos de investigación.
* Formular recomendaciones fundamentadas en evidencia.
* Redactar conclusiones y recomendaciones reproducibles utilizando Quarto.

## Introducción

Las conclusiones representan el cierre formal de una investigación. Su función consiste en sintetizar los principales hallazgos y responder explícitamente a los objetivos planteados al inicio del estudio.

Las recomendaciones, por su parte, proponen acciones derivadas de la evidencia obtenida y pueden dirigirse a tomadores de decisiones, organizaciones, investigadores o responsables de políticas públicas [@apa2020].

Una buena conclusión no introduce resultados nuevos. Su propósito es integrar y sintetizar el conocimiento generado.

## Configuración inicial

### Carga de librerías

```{r}
#| label: reg32-cargar-librerias
#| warning: false
#| message: false

library(tidyverse)
library(gapminder)
library(knitr)
library(broom)
```

### Carga de datos

```{r}
#| label: reg32-cargar-datos

data(
  "gapminder",
  package = "gapminder"
)

datos_conclusiones <- gapminder
```

## Relación entre objetivos y conclusiones

Las conclusiones deben responder directamente a los objetivos formulados en la investigación.

```{r}
#| label: tbl-reg32-objetivos-conclusiones

tibble(
  Objetivo = c(
    "Analizar relación entre ingreso y esperanza de vida",
    "Evaluar asociación estadística"
  ),
  Conclusion = c(
    "Existe una asociación positiva",
    "La relación es significativa"
  )
) |>
  kable(
    caption = "Relación entre objetivos y conclusiones"
  )
```

**Interpretación**

Cada conclusión debe corresponder claramente a uno o varios objetivos de investigación.

## Recuperación de resultados principales

Las conclusiones se construyen a partir de los hallazgos obtenidos.

```{r}
#| label: reg32-modelo-base

modelo_conclusion <- lm(
  lifeExp ~ log(gdpPercap),
  data = datos_conclusiones
)
```

```{r}
#| label: tbl-reg32-coeficientes

broom::tidy(
  modelo_conclusion
) |>
  kable(
    digits = 4,
    caption = "Resultados utilizados para elaborar conclusiones"
  )
```

**Interpretación**

Los resultados constituyen la evidencia que sustenta las conclusiones del estudio.

## De los resultados a las conclusiones

### Resultado

> Se encontró una relación positiva y significativa entre ingreso y esperanza de vida.

### Conclusión

> Los países con mayores niveles de ingreso tienden a presentar mayores niveles de esperanza de vida.

**Interpretación**

La conclusión sintetiza el hallazgo principal en lenguaje académico y comprensible.

## Construcción de conclusiones

Una conclusión efectiva suele contener tres elementos:

```{r}
#| label: tbl-reg32-componentes-conclusion

tibble(
  Componente = c(
    "Hallazgo",
    "Significado",
    "Respuesta al objetivo"
  )
) |>
  kable(
    caption = "Componentes de una conclusión"
  )
```

**Interpretación**

Las conclusiones deben sintetizar evidencia y responder explícitamente a las preguntas de investigación.

## Formulación de recomendaciones

Las recomendaciones deben derivarse de los hallazgos obtenidos.

```{r}
#| label: tbl-reg32-recomendaciones

tibble(
  Hallazgo = c(
    "Ingreso asociado a bienestar",
    "Desigualdades entre países"
  ),
  Recomendacion = c(
    "Promover crecimiento inclusivo",
    "Fortalecer políticas sociales"
  )
) |>
  kable(
    caption = "Ejemplo de recomendaciones derivadas de resultados"
  )
```

**Interpretación**

Las recomendaciones deben estar sustentadas por evidencia y no por opiniones personales.

## Tipos de recomendaciones

```{r}
#| label: tbl-reg32-tipos-recomendacion

tibble(
  Tipo = c(
    "Política pública",
    "Gestión organizacional",
    "Investigación futura"
  ),
  Aplicacion = c(
    "Gobiernos",
    "Empresas",
    "Academia"
  )
) |>
  kable(
    caption = "Tipos de recomendaciones"
  )
```

**Interpretación**

Las recomendaciones pueden dirigirse a distintos actores dependiendo del propósito del estudio.

## Estructura recomendada

```text
Conclusión principal

↓

Conclusiones específicas

↓

Implicaciones

↓

Recomendaciones

↓

Investigaciones futuras
```

## Ejemplo de conclusión adecuada

> Los resultados obtenidos permiten concluir que existe una relación positiva entre ingreso y esperanza de vida. La evidencia sugiere que los países con mayores niveles de desarrollo económico tienden a registrar mejores indicadores de bienestar. Estos hallazgos respaldan investigaciones previas y contribuyen a la comprensión de los determinantes socioeconómicos de la salud poblacional.

## Ejemplo de recomendación adecuada

> Se recomienda fortalecer políticas orientadas al crecimiento económico sostenible y a la reducción de desigualdades, considerando la relación observada entre ingreso y bienestar.

## Errores frecuentes

### Incorrecto

> El coeficiente estimado fue 4.12 y el valor p fue menor a 0.05.

Esto corresponde a resultados.

### Correcto

> La evidencia respalda una asociación positiva entre ingreso y esperanza de vida.

Esto corresponde a una conclusión.

### Incorrecto

> Se recomienda invertir más porque creemos que es importante.

La recomendación carece de evidencia.

### Correcto

> Se recomienda fortalecer estrategias de desarrollo económico debido a la asociación observada entre ingreso y bienestar.

La recomendación está sustentada en resultados.

## Lista de verificación

```{r}
#| label: tbl-reg32-checklist

tibble(
  Elemento = c(
    "Responde objetivos",
    "Sintetiza hallazgos",
    "No repite resultados",
    "Incluye recomendaciones",
    "Tiene respaldo empírico",
    "Mantiene coherencia"
  ),
  Verificado = c(
    "Sí",
    "Sí",
    "Sí",
    "Sí",
    "Sí",
    "Sí"
  )
) |>
  kable(
    caption = "Lista de verificación para conclusiones y recomendaciones"
  )
```

**Interpretación**

Antes de finalizar un documento científico es recomendable verificar que las conclusiones y recomendaciones mantengan coherencia con todo el proceso de investigación.

## Manos a la obra

1. Revise los objetivos de investigación.
2. Identifique los hallazgos principales.
3. Redacte una conclusión general.
4. Elabore conclusiones específicas.
5. Evite repetir tablas y coeficientes.
6. Relacione las conclusiones con la evidencia.
7. Formule recomendaciones fundamentadas.
8. Proponga líneas futuras de investigación.
9. Verifique coherencia interna.
10. Renderice el documento en Quarto.

## Resumen del capítulo

En este capítulo se presentó la estructura de las conclusiones y recomendaciones dentro de un documento científico reproducible. Se mostró cómo sintetizar hallazgos, responder objetivos de investigación y formular recomendaciones basadas en evidencia. Una buena conclusión integra el conocimiento generado y orienta futuras acciones e investigaciones.
