# Generación de documentos Word, PDF y HTML

## Objetivos de aprendizaje {.unnumbered}

Al finalizar este capítulo, el lector será capaz de:

* Comprender la lógica de publicación de Quarto.
* Generar documentos HTML, PDF y Word desde una misma fuente.
* Configurar formatos de salida.
* Personalizar documentos reproducibles.
* Exportar informes científicos profesionales.

## Introducción

Uno de los principales beneficios de Quarto es el principio de "escribir una vez y publicar en múltiples formatos" [@allaire2024].

A partir de un único archivo `.qmd`, es posible generar:

* Documentos HTML.
* Documentos PDF.
* Documentos Word.
* Presentaciones.
* Libros.
* Dashboards.

Esto elimina la necesidad de copiar resultados manualmente entre diferentes plataformas.

## Configuración inicial

### Carga de librerías

```{r}
#| label: reg33-cargar-librerias
#| warning: false
#| message: false

library(tidyverse)
library(gapminder)
library(knitr)
```

### Carga de datos

```{r}
#| label: reg33-cargar-datos

data(
  "gapminder",
  package = "gapminder"
)

datos_exportacion <- gapminder
```

## Documento mínimo en Quarto

Un archivo básico contiene:

```markdown
---
title: "Mi informe"
format: html
---

# Introducción

Texto del informe.
```

**Interpretación**

El encabezado YAML controla la configuración general del documento.

## Generación de HTML

El formato HTML es el más flexible para distribución digital.

### Configuración

```yaml
---
title: "Mi informe"
format: html
---
```

### Renderización

```{r}
#| label: tbl-reg33-html

tibble(
  Comando = "quarto render informe.qmd --to html"
) |>
  kable(
    caption = "Comando para generar HTML"
  )
```

**Interpretación**

El documento se transforma automáticamente en una página web navegable.

## Generación de PDF

Los documentos PDF son ampliamente utilizados para tesis, artículos y reportes institucionales.

### Configuración

```yaml
---
title: "Mi informe"
format:
  pdf:
    toc: true
---
```

### Renderización

```{r}
#| label: tbl-reg33-pdf

tibble(
  Comando = "quarto render informe.qmd --to pdf"
) |>
  kable(
    caption = "Comando para generar PDF"
  )
```

**Interpretación**

Quarto utiliza LaTeX para producir documentos PDF de alta calidad tipográfica.

## Generación de Word

Word continúa siendo uno de los formatos más solicitados en contextos académicos y profesionales.

### Configuración

```yaml
---
title: "Mi informe"
format:
  docx: default
---
```

### Renderización

```{r}
#| label: tbl-reg33-word

tibble(
  Comando = "quarto render informe.qmd --to docx"
) |>
  kable(
    caption = "Comando para generar Word"
  )
```

**Interpretación**

El documento generado puede editarse posteriormente mediante Microsoft Word.

## Generación simultánea de múltiples formatos

Una de las ventajas más importantes de Quarto es la posibilidad de producir varios formatos desde el mismo documento.

### YAML

```yaml
---
title: "Mi informe"

format:
  html:
    toc: true

  pdf:
    toc: true

  docx:
    toc: true
---
```

**Interpretación**

Un único archivo produce simultáneamente:

* informe.html
* informe.pdf
* informe.docx

## Incorporación de tablas

Las tablas generadas en R se exportan automáticamente.

```{r}
#| label: tbl-reg33-ejemplo-tabla

datos_exportacion |>
  summarise(
    Esperanza_vida = mean(lifeExp),
    PIB = mean(gdpPercap)
  ) |>
  kable(
    digits = 2,
    caption = "Tabla reproducible"
  )
```

**Interpretación**

La misma tabla aparecerá correctamente formateada en HTML, PDF y Word.

## Incorporación de figuras

Las figuras también se exportan automáticamente.

```{r}
#| label: fig-reg33-ejemplo-grafico
#| fig-cap: "Relación entre ingreso y esperanza de vida"

ggplot(
  datos_exportacion,
  aes(
    x = gdpPercap,
    y = lifeExp
  )
) +
  geom_point(
    alpha = 0.4
  ) +
  scale_x_log10() +
  theme_minimal()
```

**Interpretación**

Quarto adapta automáticamente la figura al formato de salida.

## Tabla de contenidos automática

### Configuración

```yaml
format:
  html:
    toc: true

  pdf:
    toc: true

  docx:
    toc: true
```

**Interpretación**

La tabla de contenidos mejora la navegación en documentos extensos.

## Numeración automática

### Configuración

```yaml
number-sections: true
```

**Interpretación**

Las secciones se numeran automáticamente durante la compilación.

## Referencias bibliográficas automáticas

### YAML

```yaml
bibliography: referencias.bib
csl: apa.csl
```

### Ejemplo

```markdown
Según @peng2011 la reproducibilidad constituye un principio fundamental de la ciencia moderna.
```

**Interpretación**

Las citas y referencias se generan automáticamente.

## Flujo de publicación recomendado

```text
Archivo QMD

↓

Código R

↓

Tablas

↓

Figuras

↓

Renderizado

↓

HTML | PDF | Word
```

## Automatización completa

```{r}
#| label: tbl-reg33-comandos

tibble(
  Formato = c(
    "HTML",
    "PDF",
    "Word"
  ),
  Comando = c(
    "quarto render archivo.qmd --to html",
    "quarto render archivo.qmd --to pdf",
    "quarto render archivo.qmd --to docx"
  )
) |>
  kable(
    caption = "Comandos de renderización"
  )
```

**Interpretación**

Estos comandos permiten automatizar completamente la generación de documentos.

## Errores frecuentes

### Problema

No encuentra LaTeX.

### Solución

Instalar TinyTeX:

```r
tinytex::install_tinytex()
```

### Problema

No encuentra bibliografía.

### Solución

Verificar la ruta del archivo `.bib`.

### Problema

Las figuras no aparecen.

### Solución

Revisar errores dentro de los chunks.

## Lista de verificación

```{r}
#| label: tbl-reg33-checklist

tibble(
  Elemento = c(
    "YAML configurado",
    "Bibliografía conectada",
    "Tablas reproducibles",
    "Figuras reproducibles",
    "HTML generado",
    "PDF generado",
    "Word generado"
  ),
  Estado = c(
    "Sí",
    "Sí",
    "Sí",
    "Sí",
    "Sí",
    "Sí",
    "Sí"
  )
) |>
  kable(
    caption = "Lista de verificación para exportación"
  )
```

**Interpretación**

Antes de distribuir un documento es recomendable verificar que todos los formatos se generen correctamente.

## Manos a la obra

1. Cree un archivo `.qmd`.
2. Agregue un encabezado YAML.
3. Inserte texto.
4. Genere una tabla.
5. Genere una figura.
6. Incorpore referencias.
7. Renderice HTML.
8. Renderice PDF.
9. Renderice Word.
10. Compare los resultados obtenidos.

## Resumen del capítulo

En este capítulo se mostró cómo utilizar Quarto para generar documentos reproducibles en HTML, PDF y Word. Se presentaron configuraciones YAML fundamentales, estrategias de exportación automática y buenas prácticas para distribuir resultados científicos de manera profesional y reproducible.
