# Presentaciones con Quarto

## Objetivos de aprendizaje

Al finalizar este capítulo, el lector será capaz de:

* Crear presentaciones reproducibles con Quarto.
* Generar diapositivas HTML mediante RevealJS.
* Integrar tablas, figuras y resultados automáticamente.
* Personalizar temas y diseños visuales.
* Comunicar resultados científicos de forma profesional.

## Introducción

Las presentaciones constituyen uno de los mecanismos más utilizados para comunicar resultados académicos, científicos y profesionales.

Tradicionalmente los resultados obtenidos en R se copian manualmente hacia PowerPoint, generando problemas de reproducibilidad, errores de actualización y duplicación de trabajo.

Quarto permite generar presentaciones completamente reproducibles utilizando una única fuente de información, donde tablas, gráficos y resultados se actualizan automáticamente cada vez que cambian los datos o el análisis [@allaire2024].

## Configuración inicial

### Carga de librerías y datos

```{r}
#| label: reg34-cargar-librerias-datos
#| warning: false
#| message: false

library(tidyverse)
library(gapminder)
library(knitr)

data(
  "gapminder",
  package = "gapminder"
)

datos_presentacion <- gapminder
```

## ¿Qué es una presentación Quarto?

Una presentación Quarto es un documento reproducible que combina texto, código, tablas, figuras y resultados en un conjunto de diapositivas HTML.

La tecnología más utilizada para este propósito es RevealJS [@allaire2024].

### Estructura mínima

```
---
title: "Mi presentación"
format: revealjs
---

# Primera diapositiva

Contenido

# Segunda diapositiva

Contenido
```

## Creación de una presentación básica

### Archivo YAML

```yaml
---
title: "Análisis Exploratorio"
author: "José Vicente Ordóñez"
format:
  revealjs:
    theme: simple
---
```

La opción `revealjs` indica que Quarto debe generar una presentación HTML.

## Generación automática de diapositivas

Cada encabezado de primer nivel crea una nueva diapositiva.

### Ejemplo

```markdown
# Introducción

Texto.

# Objetivos

Texto.

# Resultados

Texto.
```

## Incorporación de tablas reproducibles

Las tablas se generan automáticamente a partir de los datos.

```{r}
#| label: tbl-reg34-indicadores
#| tbl-cap: "Indicadores generales"

datos_presentacion |>
  summarise(
    Esperanza_vida = mean(lifeExp),
    PIB_per_capita = mean(gdpPercap)
  ) |>
  kable(
    digits = 2
  )
```

### Interpretación

La tabla se actualizará automáticamente cuando cambien los datos utilizados.

### Conclusión práctica

No es necesario copiar tablas manualmente a PowerPoint.

## Incorporación de gráficos reproducibles

```{r}
#| label: fig-reg34-dispersion
#| fig-cap: "Ingreso y esperanza de vida"

ggplot(
  datos_presentacion,
  aes(
    x = gdpPercap,
    y = lifeExp
  )
) +
  geom_point(
    alpha = 0.5
  ) +
  scale_x_log10() +
  theme_minimal()
```

### Interpretación

La figura se genera automáticamente utilizando los datos originales.

### Conclusión práctica

Los gráficos siempre estarán sincronizados con el análisis.

## Selección de temas visuales

RevealJS incorpora varios temas prediseñados.

### Configuración

```yaml
format:
  revealjs:
    theme: moon
```

Temas disponibles:

* simple
* moon
* night
* league
* serif
* solarized

## Numeración automática

```yaml
format:
  revealjs:
    slide-number: true
```

### Interpretación

Facilita la navegación durante exposiciones extensas.

## Tabla de contenidos

```yaml
format:
  revealjs:
    toc: true
```

### Interpretación

Permite acceder rápidamente a cualquier sección de la presentación.

## Transiciones

```yaml
format:
  revealjs:
    transition: fade
```

Opciones disponibles:

* fade
* slide
* zoom
* convex
* concave

## Diseño en columnas

```markdown
:::: {.columns}

::: {.column width="50%"}

Texto

:::

::: {.column width="50%"}

Gráfico

:::

:::
```

### Interpretación

Permite combinar explicaciones y visualizaciones en una misma diapositiva.

## Estructura recomendada para una presentación científica

```text
Portada

↓

Problema

↓

Objetivos

↓

Metodología

↓

Resultados

↓

Discusión

↓

Conclusiones

↓

Preguntas
```

## Comparación entre PowerPoint y Quarto

```{r}
#| label: tbl-reg34-comparacion
#| tbl-cap: "PowerPoint versus Quarto"

tibble(
  Caracteristica = c(
    "Reproducibilidad",
    "Automatización",
    "Actualización automática",
    "Integración con R"
  ),
  PowerPoint = c(
    "Limitada",
    "No",
    "No",
    "Parcial"
  ),
  Quarto = c(
    "Sí",
    "Sí",
    "Sí",
    "Sí"
  )
) |>
  kable()
```

### Interpretación

Quarto permite mantener coherencia entre análisis, resultados y presentación.

## Renderización

Desde la terminal:

```bash
quarto render presentacion.qmd
```

Desde R:

```{r}
#| eval: false
quarto::quarto_render(
  "presentacion.qmd"
)
```

## Lista de verificación

```{r}
#| label: tbl-reg34-checklist
#| tbl-cap: "Lista de verificación"

tibble(
  Elemento = c(
    "YAML configurado",
    "Tema seleccionado",
    "Tablas reproducibles",
    "Gráficos reproducibles",
    "Numeración activada",
    "Renderización exitosa"
  ),
  Estado = c(
    "Sí",
    "Sí",
    "Sí",
    "Sí",
    "Sí",
    "Sí"
  )
) |>
  kable()
```

## Manos a la obra

1. Cree un archivo `.qmd`.
2. Configure RevealJS.
3. Seleccione un tema.
4. Inserte tablas reproducibles.
5. Inserte gráficos reproducibles.
6. Active numeración.
7. Renderice la presentación.
8. Verifique el resultado final.

## Resumen del capítulo

En este capítulo se estudió la creación de presentaciones reproducibles con Quarto y RevealJS. Se mostró cómo integrar resultados, tablas y gráficos generados en R dentro de diapositivas HTML profesionales, manteniendo la coherencia y reproducibilidad del análisis.