# Dashboards con Shiny y Quarto

## Objetivos de aprendizaje

Al finalizar este capítulo, el lector será capaz de:

* Comprender qué es un dashboard interactivo.
* Diferenciar un informe reproducible de un dashboard.
* Preparar datos para un dashboard.
* Diseñar indicadores, gráficos y tablas.
* Construir una plantilla básica de Shiny en Quarto.
* Evitar errores de renderización en libros Quarto.

## Introducción

Un dashboard es una herramienta visual que permite explorar información mediante filtros, indicadores, gráficos y tablas. Su propósito es facilitar el análisis y apoyar la toma de decisiones.

A diferencia de un informe tradicional, un dashboard permite interacción con los datos. Sin embargo, cuando se trabaja dentro de un libro Quarto que debe renderizar en HTML, PDF y Word, conviene separar dos elementos:

```text
Capítulo del libro
=
explicación reproducible y estática

Dashboard Shiny
=
archivo independiente interactivo
```

Esta separación evita errores de compilación y mantiene la reproducibilidad del proyecto [@allaire2024].

## Configuración inicial

```{r}
#| label: reg35-cargar-librerias
#| warning: false
#| message: false

library(tidyverse)
library(gapminder)
library(knitr)
```

```{r}
#| label: reg35-cargar-datos

data(
  "gapminder",
  package = "gapminder"
)

datos_dashboard <- gapminder
```

## ¿Qué contiene un dashboard?

Un dashboard suele integrar cinco componentes:

```{r}
#| label: tbl-reg35-componentes

tibble(
  Componente = c(
    "Filtros",
    "Indicadores",
    "Gráficos",
    "Tablas",
    "Conclusiones"
  ),
  Funcion = c(
    "Seleccionar información",
    "Resumir datos clave",
    "Visualizar patrones",
    "Explorar registros",
    "Apoyar decisiones"
  )
) |>
  kable(
    caption = "Componentes básicos de un dashboard"
  )
```

**Interpretación**

Un dashboard no debe ser una acumulación de gráficos. Debe organizar información útil para responder preguntas concretas.

## Preparación de indicadores

```{r}
#| label: tbl-reg35-indicadores

datos_dashboard |>
  group_by(
    continent
  ) |>
  summarise(
    Esperanza_vida_promedio = mean(
      lifeExp
    ),
    PIB_promedio = mean(
      gdpPercap
    ),
    Poblacion_promedio = mean(
      pop
    ),
    .groups = "drop"
  ) |>
  kable(
    digits = 2,
    caption = "Indicadores por continente"
  )
```

**Interpretación**

Los indicadores permiten comparar rápidamente el comportamiento promedio de cada continente.

## Gráfico principal del dashboard

```{r}
#| label: fig-reg35-dispersion
#| fig-cap: "Relación entre PIB per cápita y esperanza de vida"

ggplot(
  datos_dashboard,
  aes(
    x = gdpPercap,
    y = lifeExp
  )
) +
  geom_point(
    alpha = 0.4
  ) +
  scale_x_log10() +
  theme_minimal() +
  labs(
    x = "PIB per cápita",
    y = "Esperanza de vida"
  )
```

**Interpretación**

El gráfico muestra una relación positiva entre ingreso y esperanza de vida. La escala logarítmica facilita la lectura porque el PIB per cápita presenta alta dispersión.

## Serie temporal

```{r}
#| label: fig-reg35-serie-tiempo
#| fig-cap: "Evolución promedio de la esperanza de vida"

datos_dashboard |>
  group_by(
    year
  ) |>
  summarise(
    esperanza = mean(
      lifeExp
    ),
    .groups = "drop"
  ) |>
  ggplot(
    aes(
      x = year,
      y = esperanza
    )
  ) +
  geom_line() +
  geom_point() +
  theme_minimal() +
  labs(
    x = "Año",
    y = "Esperanza de vida promedio"
  )
```

**Interpretación**

La serie temporal permite observar la evolución general de la esperanza de vida a lo largo del tiempo.

## Tabla para exploración

```{r}
#| label: tbl-reg35-tabla-base

datos_dashboard |>
  select(
    country,
    continent,
    year,
    lifeExp,
    gdpPercap
  ) |>
  slice_head(
    n = 10
  ) |>
  kable(
    digits = 2,
    caption = "Primeras observaciones para el dashboard"
  )
```

**Interpretación**

La tabla muestra la estructura mínima que podría incorporarse en un dashboard interactivo.

## Estructura recomendada para un dashboard

```text
Filtro principal

↓

Indicadores clave

↓

Gráfico principal

↓

Serie temporal

↓

Tabla de detalle
```

## Plantilla de dashboard Shiny en Quarto

El siguiente código debe guardarse como un archivo independiente, por ejemplo:

```text
dashboard-gapminder.qmd
```

No debe ejecutarse dentro del libro completo si también se renderiza a PDF o Word.

```{r}
#| label: reg35-plantilla-dashboard
#| eval: false

# ---
# title: "Dashboard Gapminder"
# format:
#   html:
#     theme: cosmo
# server: shiny
# ---

library(shiny)
library(tidyverse)
library(gapminder)
library(plotly)
library(DT)

data(
  "gapminder",
  package = "gapminder"
)

datos_dashboard <- gapminder

selectInput(
  inputId = "continente",
  label = "Seleccione un continente:",
  choices = unique(datos_dashboard$continent),
  selected = "Europe"
)

datos_filtrados <- reactive({

  datos_dashboard |>
    filter(
      continent == input$continente
    )

})

renderText({

  round(
    mean(
      datos_filtrados()$lifeExp
    ),
    2
  )

})

renderPlotly({

  grafico <- ggplot(
    datos_filtrados(),
    aes(
      x = gdpPercap,
      y = lifeExp
    )
  ) +
    geom_point() +
    scale_x_log10() +
    theme_minimal()

  ggplotly(
    grafico
  )

})

renderDT({

  datatable(
    datos_filtrados(),
    options = list(
      pageLength = 10
    )
  )

})
```

**Interpretación**

Esta plantilla contiene los elementos mínimos de un dashboard Shiny: filtro, datos reactivos, indicador, gráfico interactivo y tabla dinámica.

## ¿Por qué separar el dashboard del libro?

```{r}
#| label: tbl-reg35-separacion

tibble(
  Elemento = c(
    "Libro Quarto",
    "Dashboard Shiny"
  ),
  Funcion = c(
    "Explicar y documentar",
    "Permitir interacción"
  ),
  Formatos = c(
    "HTML, PDF y Word",
    "HTML interactivo"
  )
) |>
  kable(
    caption = "Separación recomendada entre libro y dashboard"
  )
```

**Interpretación**

La separación evita errores de renderización y permite que cada producto cumpla su función.

## Publicación del dashboard

Para ejecutar el dashboard interactivo:

```r
quarto::quarto_preview(
  "dashboard-gapminder.qmd"
)
```

Para generar el HTML:

```bash
quarto render dashboard-gapminder.qmd
```

## Errores frecuentes

```{r}
#| label: tbl-reg35-errores

tibble(
  Error = c(
    "Usar renderPlotly dentro de un libro PDF",
    "No activar server: shiny",
    "Poner ggplotly fuera de renderPlotly",
    "Mezclar dashboard interactivo y libro completo"
  ),
  Solucion = c(
    "Dejar el código con eval: false",
    "Agregar server: shiny en el archivo dashboard",
    "Colocar ggplotly dentro de renderPlotly",
    "Crear un archivo dashboard separado"
  )
) |>
  kable(
    caption = "Errores frecuentes en dashboards Shiny"
  )
```

## Lista de verificación

```{r}
#| label: tbl-reg35-checklist

tibble(
  Elemento = c(
    "Capítulo estático renderiza",
    "Dashboard separado",
    "Filtros definidos",
    "Datos reactivos",
    "Gráficos interactivos",
    "Tabla interactiva"
  ),
  Estado = c(
    "Sí",
    "Sí",
    "Sí",
    "Sí",
    "Sí",
    "Sí"
  )
) |>
  kable(
    caption = "Lista de verificación para dashboards"
  )
```

## Manos a la obra

1. Renderice este capítulo dentro del libro.
2. Cree un archivo independiente llamado `dashboard-gapminder.qmd`.
3. Active `server: shiny`.
4. Copie la plantilla del dashboard.
5. Ejecute el dashboard con `quarto_preview()`.
6. Verifique que el filtro funcione.
7. Revise el gráfico interactivo.
8. Revise la tabla dinámica.
9. Exporte el dashboard a HTML.
10. Mantenga separado el dashboard del libro principal.

## Resumen del capítulo

En este capítulo se presentó una forma robusta de trabajar con dashboards dentro de un proyecto Quarto. El libro debe contener la explicación, las tablas y los gráficos estáticos que renderizan correctamente en HTML, PDF y Word. El dashboard interactivo debe construirse como un archivo independiente con Shiny. Esta estrategia evita errores de compilación y permite cerrar el ciclo completo de investigación reproducible, desde el análisis hasta la comunicación interactiva de resultados.