# Dashboards con Shiny y Quarto

```{r}
#| label: setup-libro
#| include: false
#| warning: false
#| message: false

source(here::here("R", "libro_setup.R"), encoding = "UTF-8")
cargar_paquetes_libro("comunicacion", extra = c("gapminder", "shiny", "plotly", "DT"))
```


## Objetivos de aprendizaje

Al finalizar este capítulo, el lector será capaz de:

* Comprender qué es un dashboard interactivo.
* Diferenciar un informe reproducible de un dashboard.
* Preparar datos para un dashboard.
* Diseñar indicadores, gráficos y tablas.
* Construir una plantilla básica de Shiny en Quarto.
* Evitar errores de renderización en libros Quarto.

## Introducción

Un dashboard es una herramienta visual que permite explorar información mediante filtros, indicadores, gráficos y tablas. Su propósito es facilitar el análisis y apoyar la toma de decisiones.

A diferencia de un informe tradicional, un dashboard permite interacción con los datos. Shiny proporciona un marco para construir aplicaciones web interactivas directamente con R, mediante componentes de interfaz y programación reactiva [@wickham2023]. Sin embargo, cuando se trabaja dentro de un libro Quarto que debe renderizar en HTML, PDF y Word, conviene separar dos elementos:

```text
Capítulo del libro
=
explicación reproducible y estática

Dashboard Shiny
=
archivo independiente interactivo
```

Esta separación evita errores de compilación y mantiene la reproducibilidad del proyecto [@allaire2024].

### Configuración inicial

```{r}
#| label: reg35-cargar-librerias
#| warning: false
#| message: false



```

```{r}
#| label: reg35-cargar-datos

data(
  "gapminder",
  package = "gapminder"
)

datos_dashboard <- gapminder
```

## ¿Qué contiene un dashboard?

Un dashboard suele integrar cinco componentes:

```{r}
#| label: tbl-reg35-componentes

tibble(
  Componente = c(
    "Filtros",
    "Indicadores",
    "Gráficos",
    "Tablas",
    "Conclusiones"
  ),
  Funcion = c(
    "Seleccionar información",
    "Resumir datos clave",
    "Visualizar patrones",
    "Explorar registros",
    "Apoyar decisiones"
  )
) |>
  kable(
    caption = "Componentes básicos de un dashboard"
  )
```

**Interpretación**

Un dashboard no debe ser una acumulación de gráficos. Debe organizar información útil para responder preguntas concretas.

## Preparación de indicadores

```{r}
#| label: tbl-reg35-indicadores

datos_dashboard |>
  group_by(
    continent
  ) |>
  summarise(
    Esperanza_vida_promedio = mean(
      lifeExp
    ),
    PIB_promedio = mean(
      gdpPercap
    ),
    Poblacion_promedio = mean(
      pop
    ),
    .groups = "drop"
  ) |>
  kable(
    digits = 2,
    caption = "Indicadores por continente"
  )
```

**Interpretación**

Los indicadores permiten comparar rápidamente el comportamiento promedio de cada continente.

### Gráfico principal del dashboard

```{r}
#| label: fig-reg35-dispersion
#| fig-cap: "Relación entre PIB per cápita y esperanza de vida"

ggplot(
  datos_dashboard,
  aes(
    x = gdpPercap,
    y = lifeExp
  )
) +
  geom_point(
    alpha = 0.4
  ) +
  scale_x_log10() +
  theme_minimal() +
  labs(
    x = "PIB per cápita",
    y = "Esperanza de vida"
  )
```

**Interpretación**

El gráfico muestra una relación positiva entre ingreso y esperanza de vida. La escala logarítmica facilita la lectura porque el PIB per cápita presenta alta dispersión.

### Serie temporal

```{r}
#| label: fig-reg35-serie-tiempo
#| fig-cap: "Evolución promedio de la esperanza de vida"

datos_dashboard |>
  group_by(
    year
  ) |>
  summarise(
    esperanza = mean(
      lifeExp
    ),
    .groups = "drop"
  ) |>
  ggplot(
    aes(
      x = year,
      y = esperanza
    )
  ) +
  geom_line() +
  geom_point() +
  theme_minimal() +
  labs(
    x = "Año",
    y = "Esperanza de vida promedio"
  )
```

**Interpretación**

La serie temporal permite observar la evolución general de la esperanza de vida a lo largo del tiempo.

### Tabla para exploración

```{r}
#| label: tbl-reg35-tabla-base

datos_dashboard |>
  select(
    country,
    continent,
    year,
    lifeExp,
    gdpPercap
  ) |>
  slice_head(
    n = 10
  ) |>
  kable(
    digits = 2,
    caption = "Primeras observaciones para el dashboard"
  )
```

**Interpretación**

La tabla muestra la estructura mínima que podría incorporarse en un dashboard interactivo.

## Estructura recomendada para un dashboard

```text
Filtro principal

↓

Indicadores clave

↓

Gráfico principal

↓

Serie temporal

↓

Tabla de detalle
```

## Plantilla de dashboard Shiny en Quarto

El dashboard debe mantenerse en un archivo independiente del libro, por ejemplo:

```text
dashboard-gapminder.qmd
```

Un documento Quarto con Shiny requiere distinguir entre la interfaz que ve el usuario y el código que se ejecuta en el servidor. El siguiente ejemplo muestra esa separación mínima:

~~~markdown
---
title: "Dashboard Gapminder"
format: html
server: shiny
---

```{r}
library(dplyr)
library(ggplot2)
library(gapminder)
library(shiny)
library(plotly)
library(DT)

datos_dashboard <- gapminder

selectInput(
  "continente",
  "Seleccione un continente:",
  choices = unique(datos_dashboard$continent),
  selected = "Europe"
)

textOutput("promedio")
plotlyOutput("grafico")
DTOutput("tabla")
```

```{r}
#| context: server

datos_filtrados <- reactive({
  datos_dashboard |>
    filter(continent == input$continente)
})

output$promedio <- renderText({
  paste(
    "Esperanza de vida promedio:",
    round(mean(datos_filtrados()$lifeExp), 2)
  )
})

output$grafico <- renderPlotly({
  grafico <- ggplot(
    datos_filtrados(),
    aes(x = gdpPercap, y = lifeExp)
  ) +
    geom_point() +
    scale_x_log10() +
    theme_minimal()

  ggplotly(grafico)
})

output$tabla <- renderDT({
  datatable(
    datos_filtrados(),
    options = list(pageLength = 10)
  )
})
```
~~~

La interfaz declara los controles y salidas; el chunk con `context: server` contiene la lógica reactiva. Esta separación evita ejecutar código de servidor durante el render estático del libro.

**Interpretación**

La plantilla integra filtro, indicador, gráfico interactivo y tabla dinámica sin mezclar el runtime de Shiny con el documento principal.

### ¿Por qué separar el dashboard del libro?

```{r}
#| label: tbl-reg35-separacion

tibble(
  Elemento = c(
    "Libro Quarto",
    "Dashboard Shiny"
  ),
  Funcion = c(
    "Explicar y documentar",
    "Permitir interacción"
  ),
  Formatos = c(
    "HTML, PDF y Word",
    "Aplicación web con runtime Shiny"
  )
) |>
  kable(
    caption = "Separación recomendada entre libro y dashboard"
  )
```

**Interpretación**

La separación evita errores de renderización y permite que cada producto cumpla su función.

## Publicación del dashboard

Para ejecutar el dashboard interactivo:

```r
quarto::quarto_preview(
  "dashboard-gapminder.qmd"
)
```

El archivo puede previsualizarse localmente con `quarto_preview()`. Al utilizar `server: shiny`, el resultado requiere un entorno capaz de ejecutar Shiny; no debe tratarse como un HTML estático autosuficiente. La publicación debe realizarse en una infraestructura compatible con aplicaciones Shiny.

### Errores frecuentes

```{r}
#| label: tbl-reg35-errores

tibble(
  Error = c(
    "Usar renderPlotly dentro de un libro PDF",
    "No activar server: shiny",
    "Poner ggplotly fuera de renderPlotly",
    "Mezclar dashboard interactivo y libro completo"
  ),
  Solucion = c(
    "Dejar el código con eval: false",
    "Agregar server: shiny en el archivo dashboard",
    "Colocar ggplotly dentro de renderPlotly",
    "Crear un archivo dashboard separado"
  )
) |>
  kable(
    caption = "Errores frecuentes en dashboards Shiny"
  )
```

### Lista de verificación

```{r}
#| label: tbl-reg35-checklist

tibble(
  Elemento = c(
    "Capítulo estático renderiza",
    "Dashboard separado",
    "Filtros definidos",
    "Datos reactivos",
    "Gráficos interactivos",
    "Tabla interactiva"
  ),
  Estado = c(
    "Sí",
    "Sí",
    "Sí",
    "Sí",
    "Sí",
    "Sí"
  )
) |>
  kable(
    caption = "Lista de verificación para dashboards"
  )
```

### Manos a la obra

1. Renderice este capítulo dentro del libro.
2. Cree un archivo independiente llamado `dashboard-gapminder.qmd`.
3. Active `server: shiny`.
4. Copie la plantilla del dashboard.
5. Ejecute el dashboard con `quarto_preview()`.
6. Verifique que el filtro funcione.
7. Revise el gráfico interactivo.
8. Revise la tabla dinámica.
9. Despliegue el dashboard en un entorno compatible con Shiny.
10. Mantenga separado el dashboard del libro principal.

## Resumen del capítulo

En este capítulo se presentó una forma robusta de trabajar con dashboards dentro de un proyecto Quarto. El libro debe contener la explicación, las tablas y los gráficos estáticos que renderizan correctamente en HTML, PDF y Word. El dashboard interactivo debe construirse como un archivo independiente con Shiny. Esta estrategia evita errores de compilación y permite cerrar el ciclo completo de investigación reproducible, desde el análisis hasta la comunicación interactiva de resultados.